ACORDAO-COMPLETO-2392894

ACÓRDÃO 4039/2020 ATA 47/2020 - PLENÁRIO

VISTOS, relatados e discutidos estes autos, que tratam da auditoria realizada na Fundação Universidade do Amazonas (Ufam) , no âmbito da fiscalização de orientação centralizada (FOC) , com o objetivo de verificar se as universidades e os institutos federais possuem mecanismos de gestão de riscos que contribuam para a boa governança e gestão das aquisições, a fim de evitar desperdício de recursos públicos e mitigar as hipóteses de erro, fraude e corrupção.
ACORDAM os Ministros do Tribunal de Contas da União, reunidos em Sessão Extraordinária do Plenário, ante as razões expostas pelo relator, em:
9.1. acatar as razões de justificativa apresentadas por Ricardo Barbosa Morais, Cláudio Gomes da Victória, Rita Floramar Fernandes dos Santos e Márcia Perales Mendes Silva;
9.2. determinar, com fulcro no art. 43, inciso I, da Lei 8.443/1992, combinado com art. 250, inciso II, do RI/TCU, à Fundação Universidade do Amazonas (Ufam) que:
9.2.1. apresente plano de ação, no prazo de 90 dias, contendo ações previstas, prazos, responsáveis e resultados esperados, para estruturação, implementação e pleno funcionamento da Comissão de Ética, nos moldes da Resolução CEP 10/2008, com sala própria, equipamentos e mobiliário adequado, bem como secretaria executiva e pessoal de apoio administrativo, consoante previsto no art. 6º, inciso I, e art. 8º, inciso III, do Decreto 6.029/2007;
9.2.2. instaure imediatamente, caso ainda não o tenha feito, processos administrativos disciplinares para apuração dos fatos apontados nos processos 23105.012758/2015 (Contrato 12/2015) , 23105.002925/2015 (Contrato 13/2015) , 23105.014088/2015 (Contrato 20/2015) , 23105.067981/2016 (Contrato 8/2016) , levando em conta o Parecer 154/2015/Consu/PFFUA/PGF/AGU, o Parecer 202/2015/Consu/PFFUA/PGF/AGU, o Memorando 660/2015-PROADM, o Memorando 1078/2015-PROADM, o Processo 23105.001620/2017-40, o Parecer 166/2015/Consu/PFFUA/PGF/AGU, o Parecer 59/2016/Consu/PFFUA/PGF/AGU, o Memorando 560/2016 - PROADM e outros que se fizerem pertinentes, informando os resultados ao TCU, no prazo de 90 dias;
9.2.3. instaure imediatamente, caso ainda não o tenha feito, processos administrativos visando a demonstrar inequivocamente a execução dos serviços relativos aos contratos 32 a 36/2016; e, na impossibilidade de comprovar a regular execução dos contratos, autue tomada de contas especial com vistas ao ressarcimento dos valores pagos por serviços não-executados, informando o resultado dos processos administrativos ao TCU, no prazo de 90 dias;
9.2.4. instaure processos administrativos com vistas a apurar eventuais fraudes no pagamento de encargos sociais e trabalhistas pela empresa Jucineiry C. Gomes - ME, no âmbito da execução dos contratos 08/2016 e 13/2015, bem como as responsabilidades dos servidores que deveriam coibir tais atos e não o fizeram, informando o resultado dos processos administrativos ao TCU, no prazo de 90 dias;
9.3. recomendar, com fulcro no art. 43, inciso I, da Lei 8.443/1992, combinado com art. 250, inciso III, do RI/TCU, que a Fundação Universidade do Amazonas:
9.3.1. inclua nos programas de capacitação e treinamento na área de aquisições públicas as normas de ética e disciplina, conforme o art. 2º, inciso II, alínea "c" da Resolução da Comissão de Ética Pública da Presidência da República (CEP)  10/2008;
9.3.2. adote as seguintes medidas:
9.3.2.1. implemente mecanismos de controle e monitoramento das contratações diretas;
9.3.2.2. elabore e execute plano de capacitação dos dirigentes e demais servidores em gestão de riscos;
9.3.2.3. estabeleça diretrizes para o gerenciamento de riscos da área de aquisições;
9.3.2.4. realize gestão de riscos das aquisições;
9.3.3. altere o regimento interno da Ufam, a fim de torná-lo aderente às diretrizes estabelecidas pela Instrução Normativa 3/2017, do Ministério da Transparência e Controladoria-Geral da União, em especial quanto a:
9.3.3.1. instituição de política formalizada de desenvolvimento de competências para auditores internos, em atenção ao item 63 do anexo da Instrução Normativa 3/2017, do Ministério da Transparência e Controladoria-Geral da União;
9.3.3.2. definição formal do perfil do auditor interno, com vistas ao estabelecimento dos requisitos de formação e experiência necessários ao bom desempenho da função, em atenção aos itens 60 a 62 do anexo da Instrução Normativa 3/2017, do Ministério da Transparência e Controladoria-Geral da União;
9.3.3.3. inserção, no planejamento de atividades da Auditoria Interna, de metas e indicadores de desempenho, bem como cronograma financeiro, com vistas a garantir que os recursos humanos, financeiros e tecnológicos sejam suficientes, apropriados e eficazmente aplicados, em atenção ao item 100 do anexo da Instrução Normativa 3/2017, do Ministério da Transparência e Controladoria-Geral da União;
9.3.4. elabore, com a participação de representantes dos diversos setores da Ufam, plano anual de contratações para o exercício subsequente, contendo, para cada contratação pretendida, as seguintes informações: descrição do objeto, quantidade estimada a ser adquirida/contratada, valor estimado, identificação do requisitante, justificativa da necessidade, período estimado (mês) , programa e/ou ação em que se insere a contratação, e respectivos objetivos estratégicos a serem alcançados. O plano anual de contratações deve abranger todas as unidades descentralizadas da Ufam; ser aprovado, pela reitoria, divulgado na internet e acompanhado periodicamente para correção de desvios;
9.3.5. institua rotinas e prazos para a autuação e instrução de processos administrativos disciplinares, principalmente quando envolverem contratações emergenciais nas quais a Procuradoria Federal junto à Fundação Universidade do Amazonas entender ter havido indícios de desídia administrativa;
9.3.6. adote procedimentos de aferição de capacidade técnico-operacional das empresas contratadas diretamente, de maneira similar às contratadas por intermédio de licitação;
9.4. recomendar, com fulcro no art. 43, inciso I, da Lei 8.443/1992, combinado com art. 250, inciso III, do RI/TCU, à Procuradoria Federal junto à Fundação Universidade do Amazonas que adote, nos processos de aquisições de bens e de contratação de serviços, as listas de verificação padrão;
9.5. dar ciência à Fundação Universidade do Amazonas de que:
9.5.1. em atenção aos comandos do art. 2º, XXIV, e art. 4º da Resolução CEP 10/2008; art. 7º, §1º, do Decreto 6.029/2007, os futuros planos de trabalho da Comissão de Ética, devem conter as metas, indicadores e os recursos necessários para execução das atividades, indicando também os responsáveis e os prazos previstos para cada uma das ações;
9.5.2. em atenção aos comandos do art. 2º, inciso XXV, da Resolução CEP 10/2008, devem ser designados representantes locais da Comissão de Ética para atuação nos diversos campi da Ufam;
9.5.3. o Decreto 6.029/2007 em seus arts. 6º, inciso II, e 8º, inciso IV, estabelece que as solicitações da Comissão de Ética Pública da Presidência da República (CEP) devem ser atendidas com prioridade; 
9.5.4. a implementação dos arranjos institucionais exigidos na Instrução Normativa Conjunta MP/CGU 1, de 2016, relacionados à gestão de riscos, aos controles internos e à governança, compreende necessariamente a adoção das seguintes medidas: i) criar o Comitê de Governança, Riscos e Controles, na forma estabelecida no art. 23 da IN MP/CGU 1, de 2016; e ii) definir e publicar a política de gestão de riscos da Universidade, a que se refere o art. 17 da IN MP/CGU 1, de 2016;
9.5.5. em atendimento aos arts. 6º, 7º, inciso VI, e 8º da Lei de Acesso à Informação c/c art. 7º, §3º, inciso V, do Decreto 7.724/2012, deve-se padronizar e manter atualização periódica das informações divulgadas em sua página de transparência, relativas aos procedimentos licitatórios e às contratações realizadas pela entidade, com observância às orientações do Guia da Transparência Ativa para Órgãos e Entidades do Poder Executivo Federal, em especial o seu item 7;
9.5.6. os documentos de oficialização da demanda estão em desconformidade com o estabelecido no art. 21, inciso I, da IN MP 5/2017;
9.5.7. é necessário, previamente à elaboração de minuta de termo de referência ou de projeto básico para contratação de serviços sob o regime de execução indireta ou para a aquisição de bens, realizar estudos técnicos preliminares, nos moldes previstos no art. 24 da IN MP 5/2017, em especial: 
9.5.7.1. realizar análise do mercado junto a diferentes fontes possíveis, efetuando levantamento de contratações similares feitas por outros órgãos, consulta a sítios na internet (e.g. portal do software público) , visita a feiras, consulta a publicações especializadas (e.g. comparativos de soluções publicados em revistas especializadas) e pesquisa junto a fornecedores, a fim de avaliar as diferentes soluções que possam atender às necessidades que originaram a contratação (Lei 8.666/1993, art. 6º, inciso IX, alínea c) ;
9.5.7.2. definir método de cálculo das quantidades de materiais necessárias à contratação;
9.5.7.3. documentar o método utilizado para a estimativa de quantidades no processo de contratação, juntamente com os documentos que lhe dão suporte;
9.5.7.4. definir método de cálculo das quantidades de postos de trabalho necessários à contratação;
9.5.7.5. documentar o método utilizado para a estimativa de quantidades no processo de contratação, juntamente com os documentos que lhe dão suporte;
9.5.7.6. definir método para a estimativa de preços, considerando uma cesta de preços, levando em conta as diretrizes contidas na IN SLTI 5/2014;
9.5.7.7. documentar o método utilizado para a estimativa de preços no processo de contratação, juntamente com os documentos que lhe dão suporte;
9.5.7.8. avaliar se a solução é divisível ou não, levando em conta o mercado que a fornece e atentando que a solução deve ser parcelada quando as respostas a todas as quatro perguntas a seguir forem positivas: " (I) é tecnicamente viável dividir a solução? (II) é economicamente viável dividir a solução? (III) não há perda de escala ao dividir a solução? (IV) há o melhor aproveitamento do mercado e ampliação da competitividade ao dividir a solução? ";
9.5.7.9. avaliar, no caso de contratação de serviços continuados, as diferentes possibilidades de critérios de qualificação econômico-financeiras, incluindo nessa avaliação os critérios constantes no Acórdão 1214/2013-TCU-Plenário, Relator José Jorge, item 9.1.10, considerando os riscos de sua utilização ou não;
9.5.8. eventuais prorrogações dos contratos 32/2016, 33/2016, 34/2016, 35/2016, 36/2016 e 18/2017 (processos 23105.004394/2016 e 23105.004245/2014) devem ser precedidas da elaboração de estudos técnicos preliminares nos moldes previstos no art. 24 da IN MP 5/2017;
9.5.9. a Orientação Normativa/Seges 2/2016 estabelece que os pregoeiros e equipes de apoio deverão adotar as listas de verificação contidas nos anexos I e II da referida norma, visando ao aperfeiçoamento dos procedimentos realizados nos pregões eletrônicos;  
9.5.10. os Termos de Referência dos processos analisados não encontram afinidade com a IN MP 5/2017, no que se refere à definição de critérios objetivos de aferição qualidade dos serviços e produtos, a fim de balizar os pagamentos a serem realizados, nos termos do art. 37 da Constituição Federal (princípio da eficiência) ; art. 3º, §1º, do Decreto 2.271/1997; Acórdão 265/2010-TCU-Plenário, Relator Raimundo Carreiro; art. 11, caput e §§3º e 4º, da IN SLTI 02/2008; art. 30 e Anexo V, itens d.4.4 ao k.1, da IN MP 5/2017;
9.5.11. devem ser estabelecidos, nos contratos relativos a serviços de fornecimento de alimentação pronta, cláusulas de penalidades específicas por serviços executados em desconformidade com o pactuado, prevendo punições proporcionais à inadimplência, em observância aos princípios da proporcionalidade e razoabilidade; insculpidos no art. 87 da Lei 8.666/1993; e em consonância com o item 9.4 do Acórdão 2832/2012-TCU-Plenário, de relatoria da E. Ministra Ana Arraes;
9.5.12. a ausência de distinção entre as atribuições de gestores e de fiscais de contratos, bem como a falta de segregação de funções no recebimento provisório e definitivo dos objetos contratados, com vistas a que o recebimento provisório ateste a realização do serviço e o definitivo, a regularidade administrativa da contratada, afrontam o disposto no art. 40, incisos I e II, da IN MP 5/2017;
9.5.13. a ausência de reunião de inicialização do contrato afronta o disposto no art. 45 da IN MP 5/2017;
9.5.14. é necessário adotar mecanismos formalizados de controle e acompanhamento de todos os contratos de prestação de serviço, visando dar fiel cumprimento ao art. 63, § 1°, incisos I e II, da  Lei 4.320/1964; art. 67, § 1º, art. 72 e 78, inciso VI, da Lei 8.666/1993; art. 6º do Decreto 2.271/1997; itens 9.1.1 e 9.1.2 do Acórdão 1647/2010-TCU-Plenário, Relator E. Ministro Valmir Campelo; item 9.8.2 do Acórdão 2204/2010-TCU-Plenário, Relator E. Ministro-Substituto Augusto Sherman; e art. 40, inciso II, da IN MP 5/2017;
9.6. autorizar o monitoramento desta deliberação pela SecexEducação;
9.7. dar ciência deste acórdão a Fundação Universidade do Amazonas (Ufam) , a Procuradoria Federal junto à Fundação Universidade do Amazonas, e a Claudio Gomes da Victoria, Márcia Perales Mendes Silva, Ricardo Barbosa Morais e Rita Floramar Fernandes dos Santos.

Auditoria integrante da FOC Conformidade e Governança que teve por objetivo avaliar o proesso de aquisições das universidades e institutos federais.

Fundação Universidade do Amazonas.

3. Interessados/Responsáveis:
3.1. Responsáveis: Claudio Gomes da Victoria (XXX.987.072-XX); Fundação Universidade do Amazonas (04.378.626/0001-97); Márcia Perales Mendes Silva (XXX.861.902-XX); Ricardo Barbosa Morais (XXX.362.432-XX); Rita Floramar Fernandes dos Santos (XXX.730.142-XX).

13.1. Ministros presentes: José Mucio Monteiro (Presidente), Walton Alencar Rodrigues (Relator), Benjamin Zymler, Augusto Nardes, Raimundo Carreiro, Ana Arraes, Bruno Dantas e Vital do Rêgo.
13.2. Ministros-Substitutos presentes: Augusto Sherman Cavalcanti, Marcos Bemquerer Costa, André Luís de Carvalho e Weder de Oliveira.

ACORDAO-COMPLETO-2453606

Acórdão 411/2021 - Plenário

WALTON ALENCAR RODRIGUES

Adoto, como relatório, parte do Relatório de Fiscalização elaborado pela então Secretaria de Controle Externo no Amazonas (SecexAM) , peça 104, a instrução do auditor Secretaria de Controle Externo da Educação (SecexEducação) , peça 133, seguida pelo parecer divergente do diretor, peça 134, que atuou como secretário da unidade técnica, com respaldo na Portaria de Delegação de Competência - SecexEducação 3/2019.
Transcrevo trecho do Relatório de Fiscalização a seguir, in verbis:
"Visão geral do objeto
3.	Neste trabalho, voltado para a área de aquisições nas universidades e nos institutos federais de ensino, as análises podem ser divididas em dois grandes blocos: (a) arranjos institucionais necessários à criação de uma cultura de combate à fraude e corrupção e (b) mecanismos que visam a mitigar riscos no processo de compra pública.
4.	A análise dos arranjos institucionais abrangeu a gestão da ética, a gestão de riscos, a gestão da transparência e a Auditoria Interna. A efetiva estruturação e funcionamento desses arranjos são essenciais para criar uma cultura de combate à fraude e corrupção.
5.	A verificação dos mecanismos que visam mitigar riscos no processo de aquisição pública teve por base o documento Riscos e Controles nas Aquisições (RCA) , aprovado pelo Acórdão 1321/2014-TCU-Plenário, de relatoria da Ministra Ana Arraes, que procurou mapear os principais riscos inerentes ao metaprocesso de aquisições: oficialização da demanda - planejamento da contratação - seleção do fornecedor - gestão do contrato.
6.	Nesse diapasão, foi selecionada a Universidade Federal do Amazonas, onde se analisou parte dos contratos relativos a serviços de fornecimento de alimentação pronta.
Objetivos e questões de auditoria
7.	O objetivo geral desta fiscalização é verificar se a Fundação Universidade do Amazonas possui mecanismos de gestão de riscos que contribuam para a boa governança e a gestão das aquisições públicas, a fim de evitar desperdício de recursos públicos e mitigar as hipóteses de fraude e corrupção.
8.	Como objetivo específicos pretendeu-se analisar: (a) as práticas de gestão da ética; (b) os arranjos institucionais para a gestão de risco; (c) a transparência nas informações referente a aquisições públicas; (d) as atividades da auditoria interna; (e) a elaboração de plano anual de aquisições; (f) o documento de oficialização da demanda; (g) a existência estudos técnicos preliminares para a realização das compras; (h) a existência de controles internos compensatórios; (h) elementos do edital, termo de referência e projeto básico; (i) a gestão dos contratos.
9.	Para atingir os objetivos geral e específicos foram formuladas dez questões de auditoria:
	Q1. As práticas de gestão da ética, nos exercícios de 2016 e 2017, estão sendo implementadas conforme critérios da Comissão de Ética Pública da Presidência da República (CEP) ?
	Q2. O arranjo institucional para a gestão de risco, em 2017, atende aos critérios estabelecidos na IN MP CGU 1/2016?
	Q3. As informações das aquisições publicadas na internet, no ano de 2017, seguem os critérios estabelecidos na Lei 12.527/2011, no Decreto 7.724/2012 e no Guia da transparência ativa para órgãos e entidades do poder executivo federal?
	Q4. As atividades da auditoria interna, em 2017, estão sendo praticadas em conformidade com os critérios estabelecido na IN CGU 3/2017?
	Q5. A entidade elabora plano anual de aquisições?
	Q6. A aquisição realizada, referente ao contrato selecionado, foi iniciada por um documento formal de oficialização da demanda que contenha os requisitos da IN MP 5/2017?
	Q7. O processo de aquisição da entidade possui estudos técnicos preliminares?
	Q8. A entidade utiliza listas de verificação para atuação da Consultoria Jurídica, do Pregoeiro e da Comissão de Licitação nas fases de planejamento das aquisições, seleção do fornecedor e ajustes contratuais?
	Q9. O edital, o termo de referência/projeto básico e a minuta dos contratos selecionados contêm elementos que contribuem para obtenção de solução que atenda à necessidade que originou a contratação?
	Q10. A gestão do contrato é realizada de forma a contribuir para obtenção da solução contratada?
Estratégia metodológica
10.	Para realização deste trabalho de auditoria de conformidade, foram utilizados os "padrões de auditoria de conformidade", aprovados pela Portaria-TCU-Segecex 26/2009, e as "orientações para fiscalização de orientação centralizada", aprovadas pela Portaria-TCU-Adplan 2/2010. A auditoria ainda contou com o apoio, na fase de planejamento, da Secretaria de Controles Externo de Aquisições e Logística (Selog) e da Secretaria de Controle Externo da Educação (SecexEducação) . Contou ainda com a participação do Instituto Sezerdello Corrêa (ISC) , na formulação de atividade a distância, plataforma EAD, para nivelamento das equipes sobre a sistemática do RCA. Ressalta-se que foram seguidas as Normas de Auditoria do Tribunal de Contas da União (NAT) , aprovadas pela Portaria-TCU 280, de 8 de dezembro de 2010.
11.	As questões de uma a cinco, conquanto guardem correlação direta com a área de aquisições públicas, foram elaboradas tendo em vista o ambiente organizacional como um todo e têm por objetivo verificar se os arranjos institucionais da entidade auditada atendem a requisitos normativos em vigor, essenciais para a criação de uma cultura de combate à fraude e à corrupção:
	a) gestão da ética: a Comissão de Ética Pública da Presidência da República (CEP) , criada pelo Decreto 26/1999, tomando por base o Decreto 1.171/1994, que institui o código de ética profissional do servidor público civil do Poder Executivo Federal e o Decreto 6.029/2007, que institui o sistema de gestão da ética no Poder Executivo Federal, afere, periodicamente, mediante aplicação de questionários o ambiente de gestão da ética dos órgãos e entidades federais. A análise da gestão ética, nesta auditoria, toma por base esse questionário;
	b) gestão de ricos: foi verificado se a entidade já se adequou aos requisitos da Instrução Normativa Conjunta MP/CGU 1/2016, que trata de controles internos, gestão de riscos e governança no âmbito do Poder Executivo Federal;
	c) gestão da transparência: tomando como critério a Lei 12.527/2011, que trata do acesso à informação, o seu Decreto regulamentar 7.724/2012 e o "guia de transparência ativa para órgãos e entidades do poder executivo federal", verificou-se a adequação da disponibilidade, na internet, de informações sobre aquisições públicas;
	d) auditoria interna: tomando como base a Instrução Normativa CGU 3/2017, que aprovou o referencial técnico da atividade de auditoria interna governamental do Poder Executivo Federal, verificou-se em que medida a auditoria interna da entidade auditada se adequa a este normativo e, em caso negativo, quais providencias estão sendo tomadas para sua adequação.
12.	As questões de seis a dez foram formuladas tendo por objetivo a análise dos mecanismos que visam mitigar riscos no processo de compra pública tendo por base o documento "Riscos e Controles nas Aquisições" (RCA) , aprovado pelo Acórdão 1321/2014-TCU-Plenário, de relatoria da Ministra Ana Arraes, que procurou mapear os principais riscos inerentes ao metaprocesso de aquisições: oficialização da demanda - planejamento da contratação - seleção do fornecedor - gestão do contrato. Nos casos de contratação de serviços sob o regime de execução indireta, levou-se em conta ainda a novel Instrução Normativa MP 5/2017.
13.	Para aplicação das questões seis a dez foram previamente selecionados os contratos abaixo:
	Contrato
	Valor Contratado (R$) 
	Objeto do Contrato
	CNPJ
	Contratada

	020/2015
	2.102.760,00
	Objeto: Contratação emergencial para a prestação de serviços de exploração de atividades comerciais em um restaurante da CONTRATANTE para fornecimento de refeições, nas espécies, desjejum, almoço e jantar.
	11.699.529/0001-61
	VERA LUCIA DA SILVA MOULTHROP - EPP

	013/2015
	1.381.320,00
	Objeto: Fornecimento de refeição pronta transportada, incluindo preparo e distribuição para a Comunidade Universitária, com uso de áreas e instalações para exploração de restaurante e cantina no Campus de Benjamin Constant/Am.
	15.470.542/0001-03
	JUCINEIRY C GOMES - ME

	012/2015
	3.605.184,00
	Objeto: Prestação de serviços de exploração de atividades comerciais em restaurante da CONTRATANTE, para fornecimento de refeições, nas espécies desjejum, almoço e jantar.
	07.844.800/0001-38
	CARLA DA SILVA BEMFICA FREITAS - EPP

	035/2016
	329.400,00
	Objeto: Contratação de empresa especializada na prestação de serviços de fornecimento de refeições pronta e transportada (café, almoço, lanche e jantar) sob demanda de mão de obra, materiais e equipamentos para 30 alunos em Manicoré/AM.
	13.523.245/0001-45
	M J RESTAURANTES LTDA - EPP

	034/2016
	602.280,00
	Objeto: Contratação de empresa especializada na prestação de serviços de fornecimento de refeições pronta transportada (café da manhã, almoço lanche da tarde e jantar) sob demanda de mão de obra especializada, materiais e equipamentos para 70 alunos em Benjamin Constant.
	13.523.245/0001-45
	M J RESTAURANTES LTDA - EPP

	033/2016
	464.400,00
	Objeto: Contratação de empresa especializada na prestação de serviços de fornecimento de refeições pronta transportada (café da manhã, almoço, lanche da tarde e jantar) sob demanda de mão de obra, materiais e equipamentos para 50 alunos em São Gabriel da Cachoeira,
	13.523.245/0001-45
	M J RESTAURANTES LTDA - EPP

	032/2016
	806.400,00
	Objeto: Contratação de empresa especializada na prestação de serviços de fornecimento de refeições pronta transportada (café da manhã, almoço, lanche da tarde e jantar) sob demanda, com disponibilização de mão de obra, materiais e equipamentos para 100 alunos em Manaus - Fazenda Experimental.
	13.523.245/0001-45
	M J RESTAURANTES LTDA - EPP

	036/2016
	200.160,00
	Objeto: Contratação de empresa especializada na prestação de serviços de fornecimento de refeições pronta transportada (café, almoço, lanche e jantar) sob demanda de mão de obra, materiais e equipamentos para 20 alunos em Lábrea/AM.
	13.523.245/0001-45
	M J RESTAURANTES LTDA - EPP

	008/2016
	408.600,00
	Objeto: Contratação emergencial de serviços de fornecimento de refeição pronta transportada, incluindo preparo e distribuição destinado a assistir os estudantes da Unidade Acadêmica de Benjamin Constant - INC / UFAM.
	15.470.542/0001-03
	JUCINEIRY C GOMES - ME

	007/2016
	3.030.330,00
	Objeto: Fornecimento de refeição pronta transportada, incluindo preparo e distribuição, destinado a assistir aos estudantes da Universidade Federal do Amazonas no Campus Universitário Artur Virgílio Filho.
	01.742.429/0001-17
	R M MACHADO E CIA LIMITADA

	013/2016
	1.162.560,00
	Objeto: Contratação de serviços de fornecimento de refeição pronta transportada, incluindo preparo e distribuição para a Unidade de Benjamin Constant/Am
	15.790.280/0001-56
	R M P ROMERO - EPP

	018/2017
	8.812.800,00
	Objeto: Consiste no preparo e fornecimento de alimentação (almoço, jantar e desjejum) destinados a comunidade universitária, devidamente autorizados, mediante a cessão onerosa de uso de espaços.
	13.523.245/0001-45
	M J RESTAURANTES LTDA - EPP

14.	Durante a execução, foram aplicados procedimentos de análise documental, entrevistas, questionários, e foram solicitadas informações adicionais por meio de ofício de requisição de auditoria.
15.	O relatório preliminar de auditoria foi submetido aos comentários do gestor, por meio do oficio de encaminhamento 227-1 (peça 5, p. 14) , o qual expediu o seu comentário por intermédio do ofício 666/2017/GR/UFAM (peça 101) .
16.	De maneira suscita, o gestor apenas relata a destinação de uma sala para a Comissão de Ética e a transcrição do Procurador Chefe da Procuradoria Federal junto à Fundação Universidade do Amazonas - PFFUA a respeito das listas de verificação padrão. De maneira geral, não houve necessidade de alteração dos achados. 
Limitações
17.	Ocorreram limitações que impossibilitaram procedimentos. Nesse sentido, a ausência de relação nominal das pessoas que executam o objeto dos contratos (empregados das empresas contratadas) , impossibilitou o cotejamento de dados com os sistemas corporativos.
Volume de recursos fiscalizados
18.	Fiscalizou-se R$ 22.906.194,00, em valores contratuais e R$ 6.664.969,89 em valores executados, tendo como data de corte o início da auditoria. 
Benefícios estimados da fiscalização
19.	Espera-se que a implementação das medidas propostas melhore o desempenho da gestão da área de aquisições nas universidades e institutos federais de ensino, fortalecendo, consequentemente, os arranjos institucionais necessários à criação de uma cultura de combate à fraude, bem como a instituição de mecanismos que visam mitigar riscos no processo de compra pública (itens 56.1, 56.3, 56.5, 56.7 56.8 da Portaria-Segecex 17/2015) .
Processos conexos
20.	TC Processo 016.994/2017-5, que trata da consolidação da fiscalização de orientação centralizada. As deliberações propostas neste relatório não impactarão as contas da entidade fiscalizada.
II. Achados de auditoria
II.1. Gestão da ética
II.1.1. A comissão de ética da Ufam não está adequadamente estruturada para o exercício de suas atribuições.
21.	Situação encontrada: em entrevista com as Sras. Maria do Socorro da Silva Jatobá (CPF   XXX.012.572-XX) - Presidente da Comissão de Ética, Rosany Piccolotto Carvalho (CPF  XXX.023.550-XX) - Membro Titular, e Carina Toda (CPF  XXX.050.768-XX) - Membro Titular (peça 100, p. 8-9) ficou evidenciada a falta de estrutura para a comissão de ética funcionar adequadamente. Nesse sentido, identificou-se a falta de secretariado, local de trabalho e mobiliário, recursos financeiros, plano de trabalho e de controle das reuniões por meio de atas.
22.	 As servidoras foram lotadas em 20/1/2017, e informaram que participaram de um curso em Brasília, promovido pela CEP, e que já teriam relatado a falta de estrutura ao Reitor.
23.	 Quanto à apuração de potenciais desvios de conduta, a Comissão informou que tomaram conhecimento de dois casos. Contudo, não autuaram os respectivos processos, sendo realizada apenas uma análise prévia. Em um caso, houve a judicialização da questão, e a CEP teria sugerido aguardar a decisão judicial, para que não houvesse conflito das decisões e enfraquecimento da atuação da CEP. O outro caso necessitaria de um tradutor de libras, que não poderia ser do instituto, devido ao sigilo necessário na apuração, e com a falta de orçamento específico não teriam como contratar o profissional em tela. Não souberam responder se houve apuração em 2016. Tais fatos evidenciam a dificuldade de atuar sem a devida estrutura, inclusive orçamentária.
24.	Deve-se aproveitar o incipiente estágio de maturidade da comissão, para que sejam indicados representantes locais da Comissão de Ética para atuação nos diversos campi da Ufam, em atenção aos comandos do inciso XXV do art. 2º da Resolução CEP 10/2008.
25.	Objeto: política de gestão da ética.
26.	Critério: art. 6º do Decreto 6.029/2007; parágrafo XVI e XVIII do Código de Ética do Servidor Púbico Civil Federal - Decreto 1.171/1994; Resolução CEP 10/2008.
27.	Evidência: extrato de entrevista com membros da comissão de ética (peça 100, p. 8-9) .
28.	Causa: falta de planejamento para estruturação da comissão de ética.
29.	Efeito: contribui para a criação de um ambiente que pode gerar oportunidade de prática de fraude e corrupção.
30.	Proposta de encaminhamento:
	a) determinar, com fulcro no art. 43, inciso I, da Lei 8.443/1992, combinado com art. 250, inciso II, do Regimento Interno do Tribunal de Contas da União, que a Ufam apresente um plano de ação, no prazo de 90 dias, que contemple ações previstas, prazos, responsáveis e resultados esperados, para implementação e estruturação da Comissão de Ética, para o seu pleno funcionamento, nos moldes da Resolução CEP 10/2008, a exemplo de sala própria, equipamentos e mobiliários adequados, bem como secretaria executiva e pessoal de apoio administrativo, consoante previsto no art. 6º, inciso I, e art. 8º, inciso III, do Decreto 6.029/2007;
	b) recomendar, com fulcro no art. 43, inciso I, da Lei 8.443/1992, combinado com art. 250, inciso III, do Regimento Interno do Tribunal de Contas da União, que a Ufam inclua nos programas de capacitação e treinamento na área de aquisições públicas as normas de ética e disciplina, conforme o art. 2º, inciso II, letra "c" da Resolução CEP 10/2008.
	c) dar ciência à Fundação Universidade do Amazonas:
	c.1) de que, em atenção aos comandos do art. 2º, XXIV, e art. 4º da Resolução - CEP 10/2008, Art. 7º, §1º, do Decreto 6.029/2007, os futuros planos de trabalho da Comissão de Ética, devem conter as metas, indicadores e os recursos necessários para execução das atividades, indicando também os responsáveis e os prazos previstos para cada uma das ações;
	c.2) de que, em atenção aos comandos do inciso XXV do art. 2º da Resolução CEP 10/2008, deve-se designar representantes locais da Comissão de Ética para atuação nos diversos campi da Ufam.
II.1.2. A Ufam não respondeu ao 19º questionário de avaliação relativo à gestão da ética encaminhado pela Comissão de Ética Pública.
31.	Situação encontrada: a Comissão de Ética Pública (CEP) encaminhou à Ufam o 19º questionário de avaliação relativo à gestão da ética, contudo, esta não encaminhou a resposta ao questionário à CEP.
32.	Por intermédio do ofício 552/2017/GR/UFAM (peça 6, p. 15-18) , em resposta ao ofício de requisição 2-227/2017 (peça 5, p. 2-3) , e da entrevista com os membros da Comissão de ética (peça 100, p. 8-9) , identificou-se que a Ufam não respondeu ao último questionário da CEP.
33.	Apesar do questionário não ser de caráter obrigatório, a própria norma estabelece que as demandas da CEP devam ser respondidas em caráter prioritário, nesse sentido, não se mostra razoável que não se responda a uma demanda de um órgão ligado à presidência da República. 
34.	Objeto: política de gestão da ética.
35.	Critério: arts. 6º, inciso II, e 8º, inciso IV, do Decreto 6.029/2007.
36.	Evidência: Ofício 522/2017/GR/Ufam, em seu item 2 (peça 6, p. 15-18) , extrato de entrevista com os membros da Comissão de ética (peça 100, p. 8-9) .
37.	Causa: inércia administrativa.
38.	Efeito: contribui para a manutenção na deficiência dos arranjos institucionais que contribuem para a melhoria da gestão da ética.
39.	Proposta de encaminhamento: dar ciência à Fundação Universidade do Amazonas de que o Decreto 6.029/2007 em seus arts. 6º, II, e 8º, IV, estabelece que se deva atender com prioridade às solicitações da CEP.
II.2. Gestão de riscos
II.2.1. A instituição não implantou, ou implantou parcialmente, arranjos institucionais, previstos na IN MP CGU 1/2016 para a gestão de riscos, conforme critérios da auditoria.
40.	Situação encontrada: solicitado mediante Ofício de Requisição 2-227/2017-TCU (peça 5, p. 2-3) , a Ufam informou que a Política de Gestão de Risco ainda está em elaboração, objeto do processo 23105.04321/2017 (peça 7, p. 3-10) , o qual cita a IN MP CGU 1/2016 como base.
41.	Ocorre que o art. 17 dessa IN estabelece um prazo de 12 meses para que os órgãos e entes federais se adequassem a ela. Como ela foi publicada em 11/5/2016, todo seu conteúdo já está em vigor. A minuta do documento está elaborada desde 8/5/2017, e foi distribuída para os Conselheiros em 23/5/2017.
42.	Em agosto, fez-se necessária nova composição do Comitê de Governança, Riscos e Controles, uma vez que houve mudança do reitor e dos pró-reitores. Em que pese a existência de um Comitê, não há atribuições claramente atribuídas, ainda.
43.	Observar-se-á em outros achados que as contratações diretas para a prestação de serviços de alimentação pronta pela fundação apresentaram alto risco de fraude, devido à falta de controle, de maneira que se faz oportuno que se identifique e analise detidamente os riscos relativos às contratações diretas.
44.	Objeto: política de gestão de risco da Ufam.
45.	Critério: IN MP CGU 1/2016.
46.	Evidência: Ofício 514/2017/GR/UFAM, em resposta ao Ofício de requisição 2-227/2017-TCU (peça 6, p. 8-14) .
47.	Causa: inércia administrativa.
48.	Efeito: ausência de identificação e adequado tratamento dos riscos que podem afetar os objetivos institucionais; criação de um ambiente institucional propício à fraude e/ou falhas relevantes.
49.	Proposta de encaminhamento:
	a) recomendar, com fulcro no art. 43, inciso I, da Lei 8.443/1992, combinado com art. 250, inciso III, do Regimento Interno do Tribunal de Contas da União, que a Ufam:
	a.1) implemente mecanismos de controle e monitoramento das contratações diretas.
	a.2) elaborar e executar plano de capacitação dos dirigentes e demais servidores em gestão de riscos; 
	a.3) estabelecer diretrizes para o gerenciamento de riscos da área de aquisições;
	a.4) realizar gestão de riscos das aquisições.
	b) dar ciência  à Fundação Universidade do Amazonas de que a implementação dos arranjos institucionais exigidos na Instrução Normativa Conjunta MP/CGU 1, de 2016, relacionados à gestão de riscos, aos controles internos e à governança, compreende necessariamente a adoção das seguintes medidas: a) criar o Comitê de Governança, Riscos e Controles, na forma estabelecida no art. 23 da IN MP/CGU 1, de 2016; e b) definir e publicar a política de gestão de riscos da Universidade, a que se refere o art. 17 da IN MP/CGU 1, de 2016.
II.3. Gestão da transparência
II.3.1. Falha na divulgação na Internet de informações concernentes a procedimentos com dispensa de licitação.
50.	Situação encontrada: Em pesquisa na internet (www3.transparencia.gov.br) , com o fito de analisar a aderência das informações de licitações e contratos da Ufam com o disposto na Lei de Acesso à Informação, e Guia da Transparência Ativa identificou-se omissão das informações relativas ao número do processo de dispensa de licitação, data e hora do recebimento de propostas, nas Dispensas de licitação 59/2015 (processo 23.105.012758/2015) , 60/2015 (processo 23.105.002925) , 63/2015 (processo 23.105.014088/2015) , 109/2016 (processo 23.105.067981/2016) .
51.	Apesar de não ser falha crítica, que venha a limitar o controle social, a lei é de observância obrigatória e deve ser cumprida.
52.	Objeto: Dispensas de licitação 59/2015 (processo 23.105.012758/2015) , 60/2015 (processo 23.105.002925) , 63/2015 (processo 23.105.014088/2015) , 109/2016 (processo 23.105.067981/2016) .
53.	Critério: Art. 6º, 7º, 8º § 1º, inciso IV, e § 2º, da Lei 12.527/2011; art. 7º, §3º, V, do Decreto 7.724/2012; item 7 do Guia da Transparência Ativa.
54.	Evidência: página de transparência pública na Internet (www3.transparencia.gov.br) .
55.	Causa: deficiência dos controles internos.
56.	Efeito: Fragilizar o controle social.
57.	Proposta de encaminhamento:
	a) dar ciência à Fundação Universidade do Amazonas que, em atendimento aos arts. 6º, 7º, VI e 8º da Lei de Acesso à Informação c/c Decreto 7.724/2012, art. 7º, §3º, V, deve-se padronizar e manter atualização periódica das informações divulgadas em sua página de transparência relativas aos procedimentos licitatórios e às contratações realizadas pela entidade, com observância às orientações do Guia da Transparência Ativa para Órgãos e Entidades do Poder Executivo Federal, em especial o seu item 7.
II.4. Auditoria interna
II.4.1. Falhas na implementação da IN SFC 3/2017 por parte da Ufam, na estruturação da Auditoria Interna.
58.	Situação encontrada: Por meio do ofício 514/2017/GR/UFAM (peça 6, p. 8-14) , em resposta ao ofício de requisição 2-227/2017 (peça 5, p. 2-3) , e entrevista com o Chefe da Auditoria Interna, Sr. Dinorvan Fanhaimpork (CPF XXX.338.752-XX) (peça 100, p. 1) , foi analisada a situação da Ufam em relação aos seguintes aspectos, contidos na IN SFC 3/2017:
	a) possuir na sua estrutura uma unidade de auditoria; 
	b) a unidade de auditoria se reporta administrativamente ao dirigente máximo da organização; 
	c) a instituição ter definido e normatizado o perfil do auditor interno governamental; 
	d) plano de trabalho anual formalizado e aprovado pelo conselho/alta administração para a unidade de auditoria interna baseado em riscos para determinar as prioridades da auditoria; 
	e) a unidade de auditoria interna (Audin) realiza trabalhos de avaliação de governança, de gestão de riscos e de controles internos da função aquisições;
	f) a instituição disponibiliza recursos humanos, financeiros e tecnológicos para o cumprimento do Plano Anual de Auditoria Interna (Paint) ; 
	g) a Audin mantém um sistema para monitorar as providências adotadas pela administração em decorrência dos resultados dos trabalhos de auditoria interna e externa.
59.	Dessa verificação, constatou-se que há oportunidade para melhoria no que se refere ao seguinte:
	a) questão orçamentária - a Ufam informou que não adota métrica com vistas a identificar o volume de recursos financeiros despendidos a cada uma de suas unidades, não sendo possível a apuração do montante relativo à Auditoria Interna, tampouco a relação custo-benefício do controle; 
	b) o perfil do auditor interno não está muito bem delimitado, o regimento interno da Audin estabelece apenas, em seu art. 4º, a necessidade de concurso público. Em relação aos requisitos para o chefe da Audin, é aplicada a portaria CGU 915/2014. Embora haja uma proposta para mudança no regimento interno da Audin, ela não se aprofunda na questão do perfil do auditor interno; 
	c) Constatou-se no Ofício 514/2017/GR/UFAM que a Ufam não utiliza sistema informatizado para monitorar os trabalhos de auditoria interna e externa, contudo, em entrevista com o Auditor Chefe foi esclarecido que já estão sendo prospectados alguns sistemas utilizados em outros órgãos.
60.	Embora a IN SFC 3/2017 apenas entrará em vigor em dezembro de 2017, é desejável que a Ufam inicie desde já ações visando a adequação de suas práticas e de seus normativos à referida instrução normativa, de forma que possa atender às exigências dessa norma a partir de sua entrada em vigor.
61.	Objeto: atividade da auditoria interna.
62.	Critério: IN SFC 3/2017, itens 4, 45, 47, 48, 60 a 62, 71, 73, 74, 75, 80, 83, 96, 100, 176 e 177.
63.	Evidência: Ofício 514/2017/GR/UFAM (peça 6, p. 8-14) , extrato de entrevista com o Auditor Chefe (peça 100, p. 1) , Plano Anual de Auditoria Interna (Paint) 2016 e 2017 (peça 42, p. 2-73) , relatórios de auditoria em 2016 (peça 42, 75-171) , relatórios de monitoramento (peça 42, 172-272) , Regimento da Auditoria Interna da Ufam (peça 42, 274-279) .
64.	Causa: Falta de planejamento para readequação da Auditoria Interna aos preceitos da IN SFC 3/2017.
65.	Efeito: a auditoria interna não desempenha o seu papel de avaliação dos controles internos e mapeamento de riscos.
66.	Proposta de encaminhamento:
	a) recomendar, com fulcro no art. 43, inciso I, da Lei 8.443/1992, combinado com art. 250, inciso III, do Regimento Interno do Tribunal de Contas da União, que a Ufam altere o regimento interno forma a adequá-lo às novas diretrizes trazidas pela Instrução Normativa 3/2017, do Ministério da Transparência e Controladoria-Geral da União, buscando cumprir a referida norma a partir de sua entrada em vigor em dezembro de 2017, em especial:
	a.1) instituir uma política formalizada de desenvolvimento de competências para auditores internos, conforme apontado no item 63 do anexo da Instrução Normativa 3/2017, do Ministério da Transparência e Controladoria-Geral da União.
	a.2) definir formalmente um perfil para o auditor interno, com vistas ao estabelecimento dos requisitos de formação e experiência necessários ao bom desempenho da função, em atenção aos itens 60 a 62 do anexo da Instrução Normativa 3/2017, do Ministério da Transparência e Controladoria-Geral da União.
	a.3) incrementar o planejamento de atividades da Auditoria Interna de forma a contemplar metas e indicadores, e um cronograma financeiro, para que os recursos (humanos, financeiros e tecnológicos) sejam suficientes, apropriados e eficazmente aplicados, conforme apontado no item 100 do anexo da Instrução Normativa 3/2017, do Ministério da Transparência e Controladoria-Geral da União.
II.5. Plano anual de aquisições
II.5.1. O planejamento anual de aquisições é realizado de forma deficiente.
67.	Situação encontrada: Por meio do ofício 528/2017/GR/UFAM (peça 6, 38-40) , em resposta ao ofício de requisição 2-227/2017 (peça 5, p. 2-3) , e da entrevista com os Sr. Fabiano Francisco (CPF XXX.647.572-XX) - Diretor do Departamento de Contratos e Convênios e Sra. Joice Ribeiro dos Santos (CPF XXX.701.072-XX) - Diretora do Departamento de Material (peça 100, 5-7) , identificou-se que a Ufam não elabora um plano anual de aquisições. O plano anual de corresponderia à relação de todas as compras pretendidas para o exercício, contendo, para cada uma a descrição do objeto, a quantidade e valores estimados, o período estimado, a unidade beneficiada, os objetivos estratégicos operacionalizados, incluindo o plano todas as unidades da organização.
68.	 Embora a Ufam não elabore o plano, existe um documento denominado "Cartilha de compras", de 2016 (peça 47, p. 344-385) , que prevê a realização de um planejamento das aquisições/contratações para o período de um ano, em que as unidades acadêmicas e administrativas deveriam efetuar os pedidos de compra até o final de fevereiro de 2016 e o Departamento de Material e Coordenação de Compras da Pró-Reitoria de Administração e Finanças analisaria e consolidaria os pedidos de compras até 18/3/2016. Apesar de na cartilha constar datas relativas especificamente ao exercício de 2016, a Ufam informou que ela também foi utilizada em 2017 e está sendo providenciada sua atualização.
69.	Objeto: Processos 23105.012758/2015 (Contrato 12/2015) , 23105.014088/2015 (Contrato 20/2015) , 23105.019642/2016 (Contrato 7/2016) , 23105.067981/2016 (Contrato 8/2016) , 23105.027237/2015 (Contrato 13/2016) , 23105.004394/2016 (Contratos 32 a 36/2016) , 23105.004245/2014 (Contrato 18/2017) .
70.	Critério: princípio constitucional da eficiência - art. 37, caput, da Constituição Federal; Instrução Normativa SLTI 2/2008, art. 2º (substituída pela Instrução Normativa MP 5/2017, arts. 19, inciso I, e 27, parágrafo único) ; Decisão 408/1996-TCU-Plenário; Acórdão 623/2008-TCU-Plenário- Rel. Min. Ubiratan Aguiar (item 9.3.1) ; Acórdão 665/2008-TCU-Plenário-Rel. Min. Augusto Sherman (item 9.5.2) ; Acórdão 2622/2015-TCU-Plenário-Rel. Min. Augusto Nardes (item 9.2.1.12) ; Acórdão 1545/2016-TCU-Plenário-Rel. Min. Augusto Sherman (item 9.2.14) ; referencial de governança e gestão do Sisg.
71.	Evidência: Ofício 528/2017/GR/UFAM (peça 6, 38-40) .
72.	Causa: deficiência de controles internos.
73.	Efeito: Prejuízo ao atingimento da missão institucional.
74.	Proposta de encaminhamento:
1.1.	a) recomendar, com fulcro no art. 43, inciso I, da Lei 8.443/1992, combinado com art. 250, inciso III, do Regimento Interno do Tribunal de Contas da União, que a Ufam elabore, com participação de representantes dos diversos setores da organização, um documento anual que materialize o plano de aquisições para o exercício subsequente, contemplando, para cada contratação pretendida, informações como: descrição do objeto, quantidade estimada para a contratação, valor estimado, identificação do requisitante, justificativa da necessidade, período estimado para aquisição (e.g., mês) , programa/ação suportado (a) pela aquisição, e objetivo (s) estratégico (s) apoiado (s) pela aquisição; devendo contemplar todas as unidades descentralizadas da Ufam; ser aprovado, pela reitoria;  divulgado na internet; e com acompanhamento periódico para correção de desvios.
II.6. Documento de oficialização da demanda
II.6.1. Ausência de requisitos básicos nos documentos de oficialização da demanda por das contratações.
75.	Situação encontrada: Para a análise dos processos relativos a aquisição de serviços de alimentação pronta para os restaurantes universitários, optou-se pela análise de dois dos cinco pólos da Ufam: o de Benjamin Constant e o de Manaus. Além disso, os contratos 32-36/2016 (diversos polos contratados mediante um único pregão) também foram analisados.
76.	No polo de Benjamin Constant analisaram-se os processos relativos aos contratos 13/2015 (peças 10) , 08/2016 (peça 17) e 13/2016 (peças 18-20) . Em nenhum caso foi identificado documento adequado de oficialização da demanda. Tampouco se localizou justificativa para a contratação, quantitativos, prazos e indicação de servidores para compor a equipe que realizaria os estudos preliminares.
77.	Nos processos 13/2015 (peça 10, p. 2) e 13/2016 (peça 18, 1) o Documento de Oficialização da Demanda (DOD) sequer estão assinados pelos responsáveis pelos setores requisitantes. No primeiro caso está firmado por uma pregoeira, e, no segundo caso, não há um DOD. Há apenas um despacho determinando a realização de estimativa de quantitativos de serviços mais adequada e o aproveitamento dos atos do pregão 020/2016, que foi anulado. Nesse sentido, os atos convalidados deveriam estar nos autos, inclusive o DOD.
78.	Quanto ao polo de Manaus, os processos relativos aos contratos 20/2015 (peças 11 e 12) , 12/2015 (peças 7-9) , 07/2016 (peças 13-16) e 18/2017 (peças 21-30) , bem como o processo que gerou os contratos 32-36/2016 (peças 31-36) , evidenciaram situação similar: o DOD apenas continha informações mínimas e assinatura do requisitante, sem, contudo, conter justificativa para a contratação, quantitativos, prazos e indicação de servidores para compor a equipe que realizará os estudos preliminares.
79.	Identificou-se, que existe uma "Cartilha de compras" de 2016 (peça 47, p. 344-385) , a qual estabelece procedimentos distintos dos previstos na IN MP 5/2017. Por exemplo, nessa cartilha não consta a necessidade de se realizar estudos técnicos preliminares, consta apenas a necessidade de elaborar o termo de referência.
80.	A IN MP 5/2017 foi editada em 5/5/2017, sintetizando uma série de normativos e entendimentos jurisprudenciais, principalmente do TCU, sobre regras e diretrizes para contratação de serviços de execução indireta. Nesse sentido, por ter entrado em vigência apenas 23/9/2017, julga-se prudente, quando não presente gravidade suficiente para audiência, que a proposta de encaminhamento se limite à ciência da irregularidade.
81.	Objeto: contratos 12/2015, 13/2015, 20/2015, 07/2016, 08/2016, 13/2016, 32 a 36/2016 e 18/2017.
82.	Critério: IN MP 5/2017, art. 21, inciso I; Acórdão 1840/2016-TCU-Plenário, Relator Augusto Sherman (item 9.5.4.) ausência de formalização da demanda para a contratação devidamente instruída pela área demandante, com as informações orientadoras para a elaboração dos estudos técnicos, em desacordo com o seu Manual de Procedimentos de Eventos) ; princípio da motivação (art. 2º, caput, da Lei 9.784/1999) ; Decreto 2.271/1997, art. 2º.
83.	Evidência: documento de oficialização da demanda dos processos relativos aos contratos 12/2015 (peça 7, p. 2) , 13/2015 (peça 10, p. 2) , 20/2015 (peça 11, p. 2) , 07/2016 (peça 13, p 4) , 08/2016 (peça 17, p. 2-3) , 13/2016 (peça 18, p. 1) , 32 a 36/2016 (peça e 18/2017 (peça 21, p. 4) .
84.	Causa: Falta de estudos técnicos preliminares de demanda.
85.	Efeito: a formalização da demanda por instrumento inadequado pode levar a contratação que não atende a uma necessidade da organização, com consequente desperdício de recursos públicos.
86.	Proposta de encaminhamento: dar ciência à Fundação Universidade do Amazonas de que os documento de oficialização da demanda estão em desconformidade com o estabelecido no art. 21, inciso I da IN MP 5/2017.
II.7. Estudos técnicos preliminares
II.7.1. Ausência de método objetivo e documentado para justificar as quantidades de materiais.
87.	Situação encontrada: não se identificou em nenhum dos processos analisados justificativas para a quantidade de refeições a serem contratadas. Dentre os processos objeto da amostra auditada, apenas no processo 23105.027237/2015, Contrato 13/2016 (peça 18, p. 1) , observou-se um método de cálculo dos quantitativos, mas não no contexto dos estudos técnicos preliminares.
88.	Inicialmente, esse processo originou o Pregão 208/2015, contudo, a empresa vencedora da licitação, Scarone e Fialho Ltda. (CNPJ 07.863.440/0001-11) , recusou-se a assinar o contrato, alegando que as quantidades efetivas a serem contratadas correspondiam a apenas 30% do valor estimado constante do edital de licitação (peça 95, p. 178 e 179) . Posteriormente, o Pregão 208/2015 foi declarado fracassado (peça 95, p. 189) , sendo determinada a realização de outra licitação (pregão 30/2016) . Foi então incluído no processo documento com o novo quantitativo estimado, utilizando-se para cálculo da média o consumo efetivo de apenas dois meses do início do ano anterior.
89.	Nesse sentido, não se identificou esforço por parte da Ufam em quantificar adequadamente os serviços necessários a se adquirir, que sequer observa o seu histórico de consumo para aferir suas necessidades.
90.	Objeto: Processos 23105.012758/2015 (Contrato 12/2015) , 23105.002925/2015 (Contrato 13/2015) , 23105.014088/2015 (Contrato 20/2015) , 23105.019642/2016 (Contrato 7/2016) , 23105.067981/2016 (Contrato 8/2016) , 23105.027237/2015 (Contrato 13/2016) , 23105.004394/2016 (Contratos 32 a 36/2016) , 23105.004245/2014 (Contrato 18/2017) .
91.	Critério: princípio da eficiência (Constituição Federal, art. 37, caput) ; Lei 8.666/1993, arts. 6º, inciso IX, alínea f, e 7º, §4º; Decreto 2.271/1997, art. 2º, inciso II; IN SLTI 02/2008, arts. 2º, 6º, § 3º, inciso II, 15, incisos V e XIV, alínea c (substituída atualmente pela IN MP 5/2017, art. 24, §1º, inciso IV, c/c itens 2.b e 3.4 do Anexo III) .
92.	Evidência: Processos 23105.012758/2015, Contrato 12/2015 (peças 7-9) ; 23105.002925/2015, Contrato 13/2015 (peças 10) ; 23105.014088/2015, Contrato 20/2015 (peças 11 e 12) ; 23105.019642/2016, Contrato 7/2016 (peça 13-16) ; 23105.067981/2016, Contrato 8/2016 (peça 17) ; 23105.027237/2015, Contrato 13/2016 (peças 18-20) ; 23105.004394/2016, Contratos 32 a 36/2016 (peça 31-36) ; 23105.004245/2014, Contrato 18/2017 (peça 21-30) .
93.	Causa: ausência de estudos técnicos preliminares.
94.	Efeito: estimativas inadequadas e possível prejuízo à competitividade das licitações.
95.	Proposta de encaminhamento: 
	a) dar ciência à Fundação Universidade do Amazonas da necessidade de previamente à elaboração da minuta de termo de referência ou de projeto básico para contratação de serviços sob o regime de execução indireta ou para a aquisição de bens, realizar estudos técnicos preliminares, nos moldes previstos no art. 24 da IN MP 5/2017, em especial: 
a.1) realizar análise do mercado junto a diferentes fontes possíveis, efetuando levantamento de contratações similares feitas por outros órgãos, consulta a sítios na internet (e.g. portal do software público) , visita a feiras, consulta a publicações especializadas (e.g. comparativos de soluções publicados em revistas especializadas) e pesquisa junto a fornecedores, a fim de avaliar as diferentes soluções que possam atender às necessidades que originaram a contratação (Lei 8.666/1993, art. 6º, inciso IX, alínea c) ;
a.2) definir método de cálculo das quantidades de materiais necessários à contratação;
a.3) documentar o método utilizado para a estimativa de quantidades no processo de contratação, juntamente com os documentos que lhe dão suporte;
a.4) definir método de cálculo das quantidades de postos de trabalho necessários à contratação;
a.5) documentar o método utilizado para a estimativa de quantidades no processo de contratação, juntamente com os documentos que lhe dão suporte;
a.6) definir método para a estimativa de preços, considerando uma cesta de preços, levando em conta as diretrizes contidas na IN SLTI 5/2014;
a.7) documentar o método utilizado para a estimativa de preços no processo de contratação, juntamente com os documentos que lhe dão suporte;
a.8) avaliar se a solução é divisível ou não, levando em conta o mercado que a fornece e atentando que a solução deve ser parcelada quando as respostas a todas as quatro perguntas a seguir forem positivas: " (I) é tecnicamente viável dividir a solução? (II) é economicamente viável dividir a solução? (III) não há perda de escala ao dividir a solução? (IV) há o melhor aproveitamento do mercado e ampliação da competitividade ao dividir a solução? ";
a.9) no caso de contratação de serviços continuados, avaliar as diferentes possibilidades de critérios de qualificação econômico-financeiras, incluindo nessa avaliação os critérios constantes no Acórdão 1214/2013-TCU-Plenário, Relator José Jorge, item 9.1.10, considerando os riscos de sua utilização ou não;
b) dar ciência à Fundação Universidade do Amazonas que eventual prorrogação dos contratos 32/2016, 33/2016, 34/2016, 35/2016, 36/2016 e 18/2017 (processos 23105.004394/2016 e 23105.004245/2014) seja precedida de elaboração de estudos técnicos preliminares nos moldes previstos no art. 24 da IN MP 5/2017.
II.7.2. Estimativa inadequada dos preços dos serviços.
96.	Situação encontrada: nos processos relativos aos contratos 12/2015 (peça 7, p. 30-31) , 13/2015 (peça 10, p. 17-26) , 20/2015 (peça 11, p. 26-28) e 8/2016 (peça 17, p. 28-37) não está documentado método objetivo para estimar o preço da contratação, constando apenas três cotações de preço, contratando a menor cotação, sem um preço de referência. 
97.	Já nos processos relativos aos contratos 7/2016 (peça 13, p. 8-13) , 13/2016 (peça 18, p. 7-19) , 32 a 36/2016 (peça 31, p. 6-26) e 18/2017 (peça 21, p. 68-71) consta, além de cotação de preços de três empresas, um mapa com a cotação e a média aritmética dos preços, sendo esta utilizada como estimativa dos preços a serem contratados.
98.	Observa-se, portanto, que embora a Ufam venha realizando cotação de preços, esta restringe-se sempre ao preço de três empresas, não sendo utilizadas outras fontes de pesquisa de preços de mercado. A Ufam deixa de levar em conta até mesmo os valores praticados nos contratos anteriores por ela firmados.
99.	O procedimento adotado pela Ufam, de juntar ao processo apenas cotação de preços de três empresas, e em outros adicionar à cotação um mapa comparativo com a média aritmética e outras contratações, já resultou em variações expressivas entre o preço estimado e o preço contratado.
100.	Nesse diapasão, no processo 23105.004394/2016 (Contratos 32 a 36/2016) , o preço total estimado (R$ 4.830.408,00) se revelou superior em mais de 100% ao preço total efetivamente contratado (R$ 2.402.640,00) . No processo 23105.004245/2014 (Contrato 18/2017) , o preço total estimado (R$ 17.510.592,00) se revelou superior em quase 100% ao preço total efetivamente contratado (R$ 8.812.800,00) , correspondendo a diferença a um montante de R$ 8.697.792,00.
101.	Objeto: Processos 23105.012758/2015 (Contrato 12/2015) , 23105.002925/2015 (Contrato 13/2015) , 23105.014088/2015 (Contrato 20/2015) , 23105.019642/2016 (Contrato 7/2016) , 23105.067981/2016 (Contrato 8/2016) , 23105.027237/2015 (Contrato 13/2016) , 23105.004394/2016 (Contratos 32 a 36/2016) , 23105.004245/2014 (Contrato 18/2017) .
102.	Critério: princípio da eficiência (Constituição Federal, art. 37, caput) ; Lei 8.666/1993, arts. 6º, inciso IX, alínea f, e 7º, §2º, inciso II; Decreto 2.271/1997, art. 2º, inciso II; IN SLTI 02/2008, arts. 2º, 6º, § 3º, inciso III, 15, incisos VI, alínea "f", e XII (substituída atualmente pela IN MP 5/2017, art. 24, §1º, inciso VI, c/c itens 2.b e 3.6 do Anexo III) .
103.	Evidência: cotações nos processos 23105.012758/2015, Contrato 12/2015 (peças 7, p. 30-31) ; 23105.002925/2015, Contrato 13/2015 (peças 10, p. 17-26) ; 23105.014088/2015, Contrato 20/2015 (peça 11, p. 26-28) ; 23105.019642/2016, Contrato 7/2016 (peça 13, p. 8-13) ; 23105.067981/2016, Contrato 8/2016 (peça 17, p. 28-37) ; 23105.027237/2015, Contrato 13/2016 (peça 18, p. 7-19) ; 23105.004394/2016, Contratos 32 a 36/2016 (peça 31, p. 6-26) ; 23105.004245/2014, Contrato 18/2017 (peça 21, p. 68-71) .
104.	Causa: ausência de estudos técnicos preliminares.
105.	Efeito: possibilidade de contratação por preço superior ao de mercado.
106.	Proposta de encaminhamento: idêntica à constante acima no subitem 95.
II.7.3. Ausência de justificativa para o parcelamento da solução.
107.	Situação encontrada: Dentre os elementos do estudo técnico preliminar, buscou-se saber como a Ufam prevê a possibilidade ou não do parcelamento do objeto.
108.	Em todos os processos analisados não se identificou nenhuma explicação ou justificativa para o parcelamento ou não, não sendo, assim, possível identificar se a Ufam faz esse cotejamento.
109.	Inclusive, no processo 23105.004394/2016, Contratos 32 a 36/2016 (peça 31, p. 30-45) , ocorreu o parcelamento do objeto, tendo sido constituído um lote do objeto (cinco lotes no total) para cada local de entrega (no município de Manaus, São Gabriel da Cachoeira, Benjamin Constant, Manicoré e Lábrea) . Contudo, não consta no processo, inclusive no termo de referência, análise adequada para a opção pelo parcelamento.
110.	Conclui-se que a Ufam não realiza parcelamento, ou deixa de fazê-lo, com base em critérios técnicos devidamente motivados no processo.
111.	Objeto: Processo 23105.004394/2016 (Contratos 32 a 36/2016) .
112.	Critério: princípio da eficiência (Constituição Federal, art. 37, caput) e princípio da motivação (Lei 9.784/1999, art. 2º) ; Lei 8.666/1993, arts. 15, inciso IV, e 23, §1º; IN SLTI 02/2008, art. 3º (substituída atualmente pela IN MP 5/2017, art. 24, §1º, inciso VIII, c/c item 3.8 do Anexo III) .
113.	Evidência: Processo 23105.004394/2016, Contratos 32 a 36/2016 (peça 31, p. 30-45) .
114.	Causa: ausência de estudos técnicos preliminares.
115.	Efeito: possível prejuízo decorrente de perda de escala.
116.	Proposta de encaminhamento: idêntica à constante acima no subitem 95
II.7.4. Ausência de estudos técnicos preliminares
117.	Situação encontrada: Preliminarmente, cabe mencionar que a norma IN MP 5/2017 estabelece diferenças significativas entre documento de oficialização da demanda e estudos técnicos preliminares, sendo esse mais robusto que aquele, e determinante para como se dará a solução da demanda, podendo, ou não, resultar em uma nova aquisição.
118.	 Nesse sentido os processos iniciam-se com um documento de oficialização da demanda e apenas depois do estudo técnico preliminar que se elabora a minuta de termo de referência ou de projeto básico.
119.	Ao se analisar os Processos 23105.012758/2015, Contrato 12/2015 (peças 7-9) ; 23105.002925/2015, Contrato 13/2015 (peças 10) ; 23105.014088/2015, Contrato 20/2015 (peças 11 e 12) ; 23105.019642/2016, Contrato 7/2016 (peça 13-16) ; 23105.067981/2016, Contrato 8/2016 (peça 17) ; 23105.027237/2015, Contrato 13/2016 (peças 18-20) ; 23105.004394/2016, Contratos 32 a 36/2016 (peça 31-36) e 23105.004245/2014, Contrato 18/2017 (peça 21-30) constatou-se que não constam nos autos os estudos técnicos preliminares, nem é feita qualquer referência nos processos a eventuais estudos técnicos preliminares existentes.
120.	Assim, não há como saber os cálculos de quantitativos e outras informações que indiquem que a solução contratada é suficiente e/ou adequada para suprir a demanda.
121.	Objeto: Processos 23105.012758/2015 (Contrato 12/2015) , 23105.002925/2015 (Contrato 13/2015) , 23105.014088/2015 (Contrato 20/2015) , 23105.019642/2016 (Contrato 7/2016) , 23105.067981/2016 (Contrato 8/2016) , 23105.027237/2015 (Contrato 13/2016) , 23105.004394/2016 (Contratos 32 a 36/2016) , 23105.004245/2014 (Contrato 18/2017) .
122.	Critério: princípio da eficiência (Constituição Federal, art. 37, caput) ; Lei 8.666/93, art. 6º, inciso IX; Decreto 2.271/97, art. 2º; IN SLTI 02/2008, arts. 2º, 6º, § 3º, 15, inciso I, alínea "h" (substituída atualmente pela IN MP 5/2017, arts. 19, inciso I, 20, inciso I, 24 c/c o Anexo III) .
123.	Evidência: Processos 23105.012758/2015, Contrato 12/2015 (peças 7-9) ; 23105.002925/2015, Contrato 13/2015 (peças 10) ; 23105.014088/2015, Contrato 20/2015 (peças 11 e 12) ; 23105.019642/2016, Contrato 7/2016 (peça 13-16) ; 23105.067981/2016, Contrato 8/2016 (peça 17) ; 23105.027237/2015, Contrato 13/2016 (peças 18-20) ; 23105.004394/2016, Contratos 32 a 36/2016 (peça 31-36) ; 23105.004245/2014, Contrato 18/2017 (peça 21-30) .
124.	Causa: deficiência dos controles internos.
125.	Efeito: estimativas inadequadas relativamente à solução adotada, aos preços e às quantidades.
126.	Proposta de encaminhamento: idêntica à constante acima no subitem 95
II.8. Listas de verificação
II.8.1. A assessoria jurídica não adota lista de verificação padrão da Advocacia-Geral da União (AGU) nos processos de compras.
127.	Situação encontrada: por intermédio do Ofício 540/GR/Ufam (peça 6, p. 52-53) , em resposta ao Ofício de Requisição 7-227/2017-TCU (peça 5, p. 8) , a Ufam informou a não utilização de lista de verificação por parte da Procuradoria Federal junto à Fundação Universidade do Amazonas (PF/FUA) , e sim por pareceres e notas, em conformidade com a Portaria AGU 1399/2009.
128.	De maneira geral, o TCU vem recomendando a adoção da prática da utilização de controles compensatórios no caso específico sugere lista de verificação por parte do órgão de assessoramento jurídico, como no Acórdão 2471/2008-TCU-Plenário, Relator Benjamin Zymler, itens 9.8.1, 9.8.2 e 9.8.3, e no Acórdão 2831/2015-TCU-Plenário, Relator Augusto Sherman, item 9.1.34, sendo momento oportuno para que se recomende a adoção de mecanismo de controle nesse sentido.
129.	Deve-se informar, ainda, que em consulta ao sitio de internet www.agu.gov.br/unidade/PFFUA a Procuradoria Federal junto à FUA vem adotando o instrumento de Pareceres Referenciais, ainda não para serviços comuns, mas sim para bens. Tal mecanismo está em afinada sintonia com o art. 36, §2º da IN MP 05/2017.
130.	Objeto: Processos 23105.012758/2015 (Contrato 12/2015) , 23105.002925/2015 (Contrato 13/2015) , 23105.014088/2015 (Contrato 20/2015) , 23105.019642/2016 (Contrato 7/2016) , 23105.067981/2016 (Contrato 8/2016) , 23105.027237/2015 (Contrato 13/2016) , 23105.004394/2016 (Contratos 32 a 36/2016) , 23105.004245/2014 (Contrato 18/2017) .
131.	Critério: Lei 8.666/1993, art. 115; Orientação Normativa/Seges 2/2016, Anexo I; IN MP 5/2017, art. 36; Acórdão 2471/2008-TCU-Plenário, Relator Augusto Nardes, itens 9.8.1, 9.8.2 e 9.8.3; Acórdão 328/2015-TCU-Plenário, Relator Vital do Rêgo, itens 9.3 e subitens; Acórdão 2831/2015-TCU-Plenário, Relator Augusto Sherman, item 9.1.34.
132.	Evidência: Ofício 540/GR/UFAM (peça 6, p. 52-53) , sitio da PF/FUA na internet.
133.	Causa: deficiência de controles internos.
134.	Efeito: falhas nos processos de compras.
135.	Proposta de encaminhamento: recomendar, com fulcro no art. 43, inciso I, da Lei 8.443/1992, combinado com art. 250, inciso III, do Regimento Interno do Tribunal de Contas da União, à Procuradoria Federal junto à Fundação Universidade do Amazonas (PF/FUA) que adote, nos processos de aquisições de bens e de contratação de serviços, as listas de verificação padrão.
II.8.2. O pregoeiro ou a comissão de licitação não adota lista de verificação padrão da AGU nos processos de compras.
136.	Situação encontrada: por intermédio do Ofício 514/GR/UFAM (peça 6, p. 8-14) , em resposta ao Ofício de Requisição 2-227/2017-TCU (peça 5, p. 2-3) , informou-se que a Ufam adota as listas de verificação disponibilizadas pela AGU. Ao se analisar os processos que geraram contratos por meio de licitação (Contratos 07/2016, 13/2016, 32/2016, 33/2016, 34/2016, 35/2016, 36/2016 e 18/2017) , apenas no processo do Pregão 030/2016 (contrato 13/2016) (peça 10) não se localizou a lista de verificação. Contudo, mesmo assim, há uma desatualização da lista usada pela entidade, uma vez que a lista proposta pela Orientação Normativa/Seges 2/2016 apresenta mais informações para verificação. Ainda, a referida orientação normativa estabelece a necessidade, e o momento, de se utilizar duas listas de verificação, uma antes da publicação do edital e outra após a adjudicação.
137.	Objeto: 23105.019642/2016 (Contrato 7/2016) , 23105.027237/2015 (Contrato 13/2016) , 23105.004394/2016 (Contratos 32 a 36/2016) , 23105.004245/2014 (Contrato 18/2017) .
138.	Critério: Orientação Normativa/Seges 2/2016, Anexos I e II.
139.	Evidência: Ofício 540/GR/UFAM (peça 6, p. 8-14) , sitio da PF/FUA na internet.
140.	Causa: deficiência de controles internos.
141.	Efeito: falhas nos processos licitatórios.
142.	Proposta de encaminhamento: dar ciência à Fundação Universidade do Amazonas de que a Orientação Normativa/Seges 2/2016 estabelece que os pregoeiros e equipes de apoio deverão adotar as listas de verificação contidas nos anexos I e II da referida norma, visando ao aperfeiçoamento dos procedimentos realizados nos pregões eletrônicos.
II.9 Edital, termo de referência/projeto básico e minuta do contrato
II.9.1. Contratações emergenciais indevidas sem a devida apuração de responsabilidades.
143.	Situação encontrada: Os processos relativos aos seguintes contratos foram analisados: 12/2015, 13/2015, 20/2015, 07/2016, 08/2016, 13/2016, 32/2016, 33/2016, 34/2016, 35/2016, 36/2016  e 18/2017. Desses, os contratos 12/2015, 13/2015, 20/2015 e 08/2016 foram contratações emergenciais com base no art. 24, inciso IV, da Lei 8.666/1993. Em todas, a Procuradoria Jurídica identificou indícios de desídia administrativa.
144.	O Contrato 12/2015, assim como o Contrato 20/2015, tinham como objeto o fornecimento de refeições nos dois restaurantes universitários do campus de Manaus. O Contrato 13/2015, assim como o Contrato 8/2016, tinham como objeto o fornecimento de refeições no restaurante universitário do campus de Benjamin Constant, Instituto Natureza e Cultura (INC) . 
145.	Contrato 13/2015 - (Empresa Jucineiry C Gomes - ME, CNPJ 15.470.542/0001-03) : em documento intitulado de Informação 81/2015 (peça 10, p. 38) há o registro de que o contrato anterior, Contrato 37/2013, firmado com a empresa MG de Mesquita - CNPJ 05.636.798/0001-86, vigeu até 25/2/2015, e que a solicitação de prorrogação do Contrato 37/2013 foi protocolada em 4/3/2015 (prorrogação negada pela Pró-reitoria de Administração e Finanças em razão de o contrato já estar expirado) , o que demonstra que não ocorreu um fato emergencial para justificar a celebração do Contrato 13/2015 e sim falta de gestão e controle de prazos. Ante o fim da vigência do Contrato 37/2013 e a impossibilidade de prorrogação, foi iniciado processo para a contratação emergencial de fornecimento de refeições no restaurante universitário do campus de Benjamin Constant, que culminou com a celebração do Contrato 13/2015 em 24/7/2015, com vigência a partir de 17/8/2015 (data da publicação do contrato) . Essa situação não passou desapercebida pela Procuradoria Federal, a qual por intermédio do Parecer 166/2015 (peça 10, p. 57-59) , identificou a ação como desidiosa e recomendou a abertura de processo de apuração de responsabilidades.
146.	Contrato 8/2016 (Empresa Jucineiry C Gomes - ME, CNPJ 15.470.542/0001-03) : em Despacho (peça 17, p. 38-40) está descrito breve histórico sobre os fatos que levaram a uma nova contratação emergencial, consubstanciada no Contrato 8/2016. Registra-se nesse expediente que entre 26/8/2013 e 25/2/2015 vigeu o contrato 37/2013. Apenas em 17/8/2015 o contrato 13/2015 (descrito acima) entrou em vigência, sendo seu término em 12/2/2016. No período de vigência do contrato emergencial 13/2015 a Ufam realizou o pregão 208/2015 (peça 94 e 95) , cuja empresa vencedora não chegou a executar o certame, pois a empresa alegou que os quantitativos realmente executados eram muito aquém do solicitado no edital - cerca de 30% - e que nesse sentido sua estrutura não permitiria a execução em um quantitativo bem menor que o inicialmente previsto (peça 95, p. 178-179) . Ocorre que o pregão 208/2015 foi deflagrado apenas em 2016, ao que tudo indica em 6/1/2016, segundo consulta na internet, sendo que a ata de realização do pregão se deu em 18/1/2016 (peça 94, p. 240) , assim, não havia tempo hábil para qualquer contratempo. Consequentemente, foi celebrado com dispensa de licitação, em 4/4/2016, com vigência de 5/5/2016 a 3/7/2016, o Contrato 8/2016, para o fornecimento de refeições no restaurante universitário do campus de Benjamin Constant.
147.	Dessa forma, uma nova licitação era necessária desde 25/2/2015, momento em que o contrato 37/2013 findou, porém, a Ufam passou todo o restante do exercício de 2015 sem deflagrar o processo licitatório, evidenciando a dificuldade gerencial enfrentada nessa instituição.
148.	Contrato 12/2015 (Empresa Carla Benfica - ME, CNPJ 07.844.800/0001-38) : o memorando 354/2015 (peça 7, p. 2) , que apresenta os motivos para a contratação emergencial, afirma que até 28/3/2015 vigeria o contrato 09/2010 (da mesma empresa Carla Benfica) . Contudo, o referido expediente é de 3/6/2015, data posterior ao encerramento da vigência. Segundo o parecer 00154/2015/CONSU/PFFUA/PGF/AGU (peça 7, p. 64-67) , a justificativa para a contratação emergencial foi que o processo licitatório que estava sendo realizado não teria sido concluído.
149.	 Novamente evidencia-se a dificuldade em gerir contrato e realizar licitações pela Ufam, uma vez que já se espera que um contrato possa ser utilizado por até 60 meses, sendo raros os casos em que se prorroga por mais um ano, não tendo, mais uma vez, conseguido concluir em tempo hábil. Assim, além de não concluir o processo licitatório, ainda realizou o serviço sem o devido respaldo contratual.
150.	Contrato 20/2015 (Empresa Vera Lucia Da Silva Moulthrop - EPP - CNPJ 11.699.529/0001-61) : no Memo 429.2015 (peça 11, p. 2) solicita-se novo contrato emergencial para o campus de Manaus com a justificativa que o contrato anterior 12/2015 fora rescindido amigavelmente, em razão da greve que estava tornando inviável a manutenção do contrato por parte da contratada. Ocorre que a rescisão do contrato 12/2015 se deu em 11/9/2015 (peça 9, p. 143) , e o início da vigência do contrato 20/2015 se deu em 7/7/2015, de forma que a administração não conseguiu terminar a licitação, que já estava atrasada. Novamente a Procuradoria Federal (PFFUA) classifica como indícios de desídia administrativa e recomenda apuração das responsabilidades (peça 11, p. 48-51) .
151.	Assim, a Procuradoria Federal junto à Fundação Universidade do Amazonas, ao se manifestar na análise dos processos 23105.012758/2015 (Contrato 12/2015) (peça 7, p. 64-67) , 23105.002925/2015 (Contrato 13/2015) (peça 10, p. 57-59) , 23105.014088/2015 (Contrato 20/2015) (peça 11, p. 48-51) , 23105.067981/2016 (Contrato 8/2016) (peça 17, p. 71-74) , pronunciou-se pela apuração de responsabilidade ante indícios de falta de planejamento, desídia administrativa ou má gestão.
152.	Apesar do pronunciamento da Procuradoria Federal, não ocorreu a apuração da responsabilidade, conforme informado pela Ufam (peça 6, p. 4-5 e 45-46) . Quanto à apuração de responsabilidade em relação ao Contrato 13/2015, a Ufam informou que "o processo de apuração de responsabilidades referente ao Contrato 13/2015, está aguardando disponibilidade de membros para instauração de Processo Administrativo Disciplinar".
153.	Quanto aos contratos 12/2015 e 20/2015, a Pró-Reitoria de Administração e Finanças encaminhou à Comissão Permanente de Procedimentos Disciplinares (CPPAD) o Memorando 1078/2015, de 28/12/2015 (peça 97, p. 163) , para adoção das providências necessárias à apuração de responsabilidade, mas apenas em fevereiro de 2017 foi instaurado processo administrativo disciplinar 23105.001620/2017-40 (peça 97, p. 166) . Além de até o término da execução da presente auditoria, só foram praticados nesse processo atos relativos à designação e alteração dos membros da comissão, ele foi instaurado para apurar pagamento sem cobertura contratual, sendo tal irregularidade distinta da irregularidade comunicada pela Procuradoria Federal, relativa à necessidade de a Ufam realizar contratação com dispensa de licitação (contratação emergencial) em razão da ocorrência de falta de planejamento, desídia administrativa ou má gestão.
154.	No que tange o contrato 8/2016, a Ufam informou ser remanescente do Contrato 37/2013 e que a responsabilidade estaria sendo apurada no Processo 23105.013518/2015 (peça 99) . Tal processo foi aberto em 16/7/2015 e encaminhado à CPPAD por meio de despacho da Reitora de 21/7/2015. Embora já se tenha decorrido mais de dois anos, nenhuma providência foi adotada pela CPPAD. Além disso, entende-se que a eventual irregularidade apontada pela Procuradoria Federal por meio do Parecer 59/2016 (peça 17, p. 71-74) não consta como objeto da apuração do referido processo. O Memorando 560/2016 - PROADM, de 25/7/2016 (peça 95, p. 194) , determinou ao Diretor do Instituto de Natureza e Cultura de Benjamim Constant a apuração da responsabilidade relativa ao item 20 do mencionado Parecer 59/2016, contudo a Ufam informou que o diretor teria optado por efetuar diligências antes da instauração do processo administrativo disciplinar. Até o momento, não foi realizada a apuração da reponsabilidade determinada no Memorando 560/2016.
155.	O TCU já possui diversos entendimentos de que a contratação emergencial por falta de planejamento ou má gestão dos recursos públicos pode implicar na responsabilização do gestor que lhe deu causa.
156.	Nesse sentido são os Acórdão 1122/2017-TCU-Plenário-Relator: Benjamin Zymler; 1312/2016-Primeira Câmara-Relator: Weder De Oliveira;  2240/2015-Primeira Câmara-Relator: Benjamin Zymler; entre outros.
157.	Objeto: Processos 23105.012758/2015 (Contrato 12/2015) , 23105.002925/2015 (Contrato 13/2015) , 23105.014088/2015 (Contrato 20/2015) , 23105.067981/2016 (Contrato 8/2016) .
158.	Critério: art. 24, inciso IV, da Lei 8.666/1993; art. 143 da Lei 8.112/1990, Acórdão 1122/2017-TCU-Plenário, Relator Benjamin Zymler; Acórdão 1312/2016-TCU-Primeira Câmara, Relator Weder De Oliveira; Acórdão 2240/2015-TCU-Primeira Câmara, Relator Benjamin Zymler.
159.	Evidência: Parecer 154/2015/Consu/PFFUA/PGF/AGU (peça 7, p. 64-67) , Parecer 202/2015/Consu/PFFUA/PGF/AGU (peça 11, p. 48-51) , Memorando 660/2015-PROADM (peça 11, p. 95-98) , Memorando 1078/2015-PROADM, Processo 23105.001620/2017-40, Parecer 166/2015/Consu/PFFUA/PGF/AGU (peça 10, p. 57-59) , Parecer 59/2016/Consu/PFFUA/PGF/AGU (peça 17, p. 95-101) , Memorando 560/2016 - PROADM, Ofício 551/2017/GR/Ufam (Resposta ao Ofício de Requisição 10-227-2017) (peça 6, p. 82-84) , Ofício 527/2017/GR/Ufam (Resposta ao Ofício de Requisição 4-227-2017) (peça 6, p. 45-46) , Ofício 485/2017/GR/Ufam (Resposta ao Ofício de Requisição 1-227-2017) (peça 6, p. 1-5) .
160.	Causa: inércia administrativa
161.	Efeito: eventuais processos administrativos disciplinares (PAD) também fazem parte do arranjo institucional de controles da Entidade, a falta de averiguação de falhas funcionais propicia a criação de um ambiente favorável à fraude ou a falhas de impacto significativo.
162.	Proposta de encaminhamento:
	a) determinar, com fulcro no art. 43, inciso I, da Lei 8.443/1992, combinado com art. 250, inciso II, do Regimento Interno do Tribunal de Contas da União, à Ufam:
	a.1) A imediata abertura de processos administrativos disciplinares para apuração dos fatos apontados nos processos 23105.012758/2015 (Contrato 12/2015) , 23105.002925/2015 (Contrato 13/2015) , 23105.014088/2015 (Contrato 20/2015) , 23105.067981/2016 (Contrato 8/2016) , levando em conta o Parecer 154/2015/Consu/PFFUA/PGF/AGU, o Parecer 202/2015/Consu/PFFUA/PGF/AGU, o Memorando 660/2015-PROADM, o Memorando 1078/2015-PROADM, o Processo 23105.001620/2017-40, o Parecer 166/2015/Consu/PFFUA/PGF/AGU, o Parecer 59/2016/Consu/PFFUA/PGF/AGU, o Memorando 560/2016 - PROADM e outros que se fizerem pertinente, informando os resultados em 90 dias;
	a.2) A imediata abertura de processo administrativo disciplinar para averiguar a responsabilidade daqueles que deveriam agir na abertura de PAD relativos aos processos acima e não o fizeram, incluindo diretores e Pró-reitores, se for o caso, levando em consideração o manual de processo administrativo da Ufam, informando os resultados em 90 dias.
	b) recomendar, com fulcro no art. 43, inciso I, da Lei 8.443/1992, combinado com art. 250, inciso III, do Regimento Interno do Tribunal de Contas da União, que a Ufam institua rotinas e prazos para a autuação e instrução de processos administrativos disciplinares, principalmente quando envolver contratações emergenciais nas quais a PF/FUA entender ter havido indícios de desídia administrativa;
II.9.2. Contratações emergenciais, art. 24, inciso IV, da Lei 8.666/1993, sem a aferição da capacidade técnica-operacional das empresas contratadas.
163.	Situação encontrada: Os contratos 13/2005, 08/2016, 12/2015 e 20/2015 foram contratações emergenciais com base no art. 24, inciso IV da Lei 8.666/1993. Em todas as contratações citadas, salvo a relativa ao contrato 12/2015 (peças 7-9) , não foram localizados, nos respectivos processos de dispensa de licitação, quaisquer documentos que demonstrassem que as empresas contratadas possuíam experiência prévia com objetos e quantitativos similares aos contratados.
164.	Objeto: Processos 23105.012758/2015 (Contrato 12/2015) , 23105.002925/2015 (Contrato 13/2015) , 23105.014088/2015 (Contrato 20/2015) , 23105.067981/2016 (Contrato 8/2016) .
165.	Critério: arts. 24, 27 e 30 da Lei 8.666/1993.
166.	Evidência: Processos 23105.012758/2015, Contrato 12/2015 (peças 7-9) ; 23105.002925/2015, Contrato 13/2015 (peça 10) ; 23105.014088/2015, Contrato 20/2015 (peças 11 e 12) ; 23105.067981/2016, Contrato 8/2016 (peça 17) .
167.	Causa: falhas nos controles internos
168.	Efeito: possibilidade da contratação de empresa que não possui capacidade de executar o objeto do contrato.
169.	Proposta de encaminhamento: recomendar, com fulcro no art. 43, inciso I, da Lei 8.443/1992, combinado com art. 250, inciso III, do Regimento Interno do Tribunal de Contas da União, que a Fundação Universidade do Amazonas adote procedimentos de aferição de capacidade técnico-operacional das empresas contratadas diretamente, de maneira similar às contratadas por intermédio de licitação.
II.9.3. Ausência de vinculação dos pagamentos dos serviços prestados aos requisitos de qualidade do serviço ou do produto estabelecidos no edital.
170.	Situação encontrada: Os processos relativos aos seguintes contratos foram analisados: 12/2015, 13/2015, 20/2015, 07/2016, 08/2016, 13/2016, 32 a 36/2016 e 18/2017.
171.	Em que pese todos os termos de referência (TR) dos processos analisados conterem descrição razoável da qualidade do serviço, como peso, quantidade e frequência de alimentos a serem servidos (alguns chegavam a detalhes mais precisos como estabelecer o tipo de arroz e feijão) , constatou-se:
a)	ausência de critérios objetivos para mensurar os requisitos qualidade;
b)	ausência de definição do processo de aferição da qualidade (Instrumento de Medição de Resultado - IMR) ;
c)	os pagamentos não foram vinculados à aferição de qualidade do serviço prestado;
d)	não foi estabelecido nível de desconformidade dos serviços que, além do redimensionamento dos pagamentos, ensejasse penalidades à contratada e/ou a rescisão unilateral do contrato.
172.	Apesar de os TR, salvo os relativos aos contratos 12/2015 (peça 7, p. 5-29) , 20/2015 (peça 11, p. 3-25) e 7/2016 (peça 13, p. 17-41) , possuírem dispositivos que estabeleciam que os serviços poderiam ser rejeitados caso não apresentassem conformidade com o TR, os mesmos foram omissos ao estabelecer como se daria a mensuração dos requisitos de qualidade, como IMR ou nível de desconformidade aceitável.
173.	Por meio dos ofícios de requisição 2-227/2017-TCU (peça 5, p. 2-3) e 3-227/2017 (peça 5, p. 4) , foram solicitados todos e quaisquer relatórios de acompanhamento da execução de todos os contratos analisados. Apenas os contratos 18/2017 (peça 90) , 13/2016 (peça 96, p. 34-41) e 13/2015 (peças 88 e 89) possuíam alguma informação relativa à qualidade dos serviços, segundo os Ofícios 514/2017/GR/UFAM (peça 6, p. 8-14) , 528/2017/GR/UFAM (peça 6, p. 38-40) e 538/2017/GR/UFAM (peça 6, p. 43-44) .
174.	Em entrevista com a gestora do contrato 18/2017, Sra. Klélia Sandra Brasil dos Santos - CPF XXX.927.062-XX (peça 100, p. 2-4) , constatou-se a existência de uma equipe de nutrição, que aprova, inclusive consumindo, a alimentação servida, o cardápio e relata inconformidades. Além disso, a fiscal apresentou um acompanhamento relativo ao controle de pragas, potabilidade da água e limpeza de condicionadores de ar. Nos poucos meses de execução não se constataram inconformidades relevantes a ponto de se saber se o pagamento está atrelado, de fato, à qualidade.
175.	No livro de ocorrência do Contrato 13/2016, observa-se que a fiscalização se dá, na maior parte das vezes, com a reclamação de alunos e algumas visitas técnicas dos fiscais de contrato, os quais relatam ocorrência de falta de alimentos, reposição, atrasos e, em alguns casos, as fiscalizações identificaram inconformidades na limpeza e acondicionamento de alimentos. Contudo, não houve multa ou retenções por execução em desconformidade com o contratado.
176.	Já no que tange ao contrato 13/2015, observou-se a existência de um controle meramente reativo, em que a fiscal agia mediante demanda de alunos (normalmente relativo à qualidade da alimentação) . Porém, foi possível constatar que mesmo diante de inúmeras reclamações por parte dos discentes de Benjamin Constant e a da ocorrência de falhas importantes (como falta de alimentação) , inclusive com um pedido da fiscal para aplicação de multa, em relatório circunstanciado (peça 89, p. 1-2) , o diretor do Instituto de Natureza e Cultura de Benjamin Constant (INC) , Sr. Ricardo Barbosa Morais - CPF XXX.362.432-XX, não teria aberto procedimento administrativo para tal fim.
177.	O TCU possui precedente importante sobre o tema, conforme Acórdão 265/2010-TCU-Plenário, Relator Raimundo Carreiro: "Os mecanismos de controle de execução dos contratos administrativos devem ser transparentes, seguros e rastreáveis, de modo a permitir a verificação da quantidade e qualidade dos serviços prestados".
178.	A existência de controles da execução do objeto de contratos administrativos não é mera formalidade e, no caso concreto, observou-se que o frágil controle, no geral, não permite afirmar que a Ufam correlaciona o pagamento à qualidade do serviço, no caso de alimentação/refeição em seus campi.
179.	Objeto: processos relativos às contratações 12/2015, 13/2015, 20/2015, 07/2016, 08/2016, 13/2016, 32 a 36/2016 e 18/2017.
180.	Critério: Constituição Federal, art. 37 (princípio da eficiência) ; Decreto 2.271/1997, art. 3º, §1º; Acórdão 265/2010-TCU-Plenário, Relator Raimundo Carreiro; IN SLTI 02/2008, art. 11 caput e §§3º e 4º; IN MP 5/2017, art. 30 e Anexo V, itens d.4.4 ao k.1.
181.	Evidência: Ofícios 514/2017/GR/UFAM (peça 6, p. 8-14) , 528/2017/GR/UFAM (peça 6, p. 38-40) , 538/2017/GR/UFAM (peça 6, p. 43-44) , termos de referência relativos às contratações 12/2015 (peça 7, p. 5-29) , 13/2015 (peça 10, p. 3-16) , 20/2015 (peça 11, p. 3-25) , 07/2016 (peça 13, p. 17-41) , 08/2016 (peça 17, p. 4-26) , 13/2016 (peça 18, p. 20-35) , 32 a 36/2016 (peça 31, p. 30-45) , 18/2017 (peça 21, 5-29) , controles documentados referentes aos contratos 18/2017 (peça 90) , 13/2016 (peça 96, p. 34-41) e 13/2015 (peças 88 e 89) e extrato de entrevista com a gestora do contrato 18/2017 (peça 100, p. 2-4) .
182.	Causa: deficiência de controles internos.
183.	Efeito: possível fornecimento do objeto (refeições) com qualidade inadequada.
184.	Proposta de encaminhamento: dar ciência à Fundação Universidade do Amazonas de que os Termos de Referência dos processos analisados não encontram afinidade com a IN MP 5/2017, para que sejam apresentados critérios objetivos de qualidade dos serviços e produtos, e que essa qualidade seja balizadora dos pagamentos a serem realizados, nos termos da Constituição Federal, art. 37 (princípio da eficiência) ; Decreto 2.271/1997, art. 3º, §1º; Acórdão 265/2010-TCU-Plenário, Relator Raimundo Carreiro; IN SLTI 02/2008, art. 11 caput e §§3º e 4º; IN MP 5/2017, art. 30 e Anexo V, itens d.4.4 ao k.1.
II.9.4. As cláusulas de penalidades previstas no contrato não são claras e objetivas.
185.	Situação encontrada: de maneira geral, foi possível observar que em nenhum dos contratos observados, Processos 23105.012758/2015, Contrato 12/2015 (peças 7-9) ; 23105.002925/2015, Contrato 13/2015 (peças 10) ; 23105.014088/2015, Contrato 20/2015 (peças 11 e 12) ; 23105.019642/2016, Contrato 7/2016 (peça 13-16) ; 23105.067981/2016, Contrato 8/2016 (peça 17) ; 23105.027237/2015, Contrato 13/2016 (peças 18-20) ; 23105.004394/2016, Contratos 32 a 36/2016 (peça 31-36) ; 23105.004245/2014, Contrato 18/2017 (peça 21-30) , identificou-se penalidades vinculadas às obrigações e estabelecidas no modelo de execução do objeto (como o IMC, por exemplo) .
186.	Apesar de todos os contratos possuírem previsão de penalidades, indicação de proporcionalidade ao prejuízo, definição de cálculo e agravamento por recorrência em desconformidades (nesse último aspecto o contrato 18/2017 foi omisso) nos Termos de Referência, o que se identificou foram sanções genéricas, como por exemplo no contrato 18/2017, o qual estabelece sanções por faltas leves, aquelas que não acarretem prejuízos significativos, sem estabelecer o que é um prejuízo significativo ou multa por atraso injustificado, não sendo claro o que seria um atraso injustificável (peça 30, p. 135-146) .
187.	Tal fato pode dificultar a aplicação de penalidades, uma vez que a caracterização de inconformidades na execução do contrato deve ser muito bem caracterizada. Dessa forma, o atual modelo de penalidades instituído pela Ufam pode dificultar a sanção do parceiro privado.
188.	Objeto: Contratos 12/2015, 13/2015, 20/2015, 07/2016, 08/2016, 13/2016, 32 a 36/2016 e 18/2017.
189.	Critério: princípios da proporcionalidade e razoabilidade; Lei 8.666/1993, art. 87; Acórdão 2832/2012-TCU-Plenário, Relatora Ana Arraes, item 9.4.
190.	Evidência: Processos 23105.012758/2015, Contrato 12/2015 (peças 7-9) ; 23105.002925/2015, Contrato 13/2015 (peças 10) ; 23105.014088/2015, Contrato 20/2015 (peças 11 e 12) ; 23105.019642/2016, Contrato 7/2016 (peça 13-16) ; 23105.067981/2016, Contrato 8/2016 (peça 17) ; 23105.027237/2015, Contrato 13/2016 (peças 18-20) ; 23105.004394/2016, Contratos 32 a 36/2016 (peça 31-36) ; 23105.004245/2014, Contrato 18/2017 (peça 21-30) .
191.	Causa: deficiência de controles internos.
192.	Efeito: dificuldade de aplicar multas em casos de desconformidades.
193.	Proposta de encaminhamento: dar ciência à Fundação Universidade do Amazonas que devem ser estabelecidos nos contratos relativos a serviços de alimentação pronta cláusulas de penalidades específicas aos serviços executados em desconformidade, prevendo punições proporcionais ao descumprimento, em observância aos princípios da proporcionalidade e razoabilidade; Lei 8.666/1993, art. 87; Acórdão 2832/2012-TCU-Plenário, Relatora Ana Arraes, item 9.4.
II.10. Gestão de contratos
II.10.1. Confusão entre atribuições de gestor de contratos e fiscal de contratos.
194.	Situação encontrada: em atendimento ao Ofício de Requisição 2-227/2017-TCU (peça 5, p. 2-3) , a Ufam encaminhou portarias designando gestores e/ou fiscais dos contratos 12/2015, 13/2015, 20/2015, 07/2016, 08/2016, 13/2016, 32 a 36/2016 e 18/2017 (peça 46) .
195.	Contudo, foi possível observar que a Ufam não distingue claramente a função do gestor de contratos e fiscal. A nova IN MP 5/2017 em seu art. 40, incisos I e II, estabelece a diferença de atribuições. Em suma, cabe ao gestor a coordenação das atividades de fiscalização e administração de questões jurídicas como: prorrogação, alteração, reequilíbrio, pagamento, eventual aplicação de sanções, extinção dos contratos, dentre outros. Ao fiscal técnico cabe o acompanhamento e avaliação da execução do objeto, aferindo se a quantidade, qualidade, tempo e modo da prestação dos serviços estão compatíveis com os indicadores de níveis mínimos de desempenho estipulados no ato convocatório, para efeito de pagamento conforme o resultado. Nas portarias de designações observa-se que o gestor de contratos é na realidade um fiscal com atribuições como elaborar diário com as ocorrências relacionadas às obrigações contratuais.
196.	Tal fato afeta a segregação de funções, quando um deveria fazer o recebimento provisório e o outro o definitivo.
197.	Na realidade nem isso se observava, uma vez que em nenhum dos Processos 23105.012758/2015, Contrato 12/2015 (peças 7-9) ; 23105.002925/2015, Contrato 13/2015 (peças 10) ; 23105.014088/2015, Contrato 20/2015 (peças 11 e 12) ; 23105.019642/2016, Contrato 7/2016 (peça 13-16) ; 23105.067981/2016, Contrato 8/2016 (peça 17) ; 23105.027237/2015, Contrato 13/2016 (peças 18-20) ; 23105.004394/2016, Contratos 32 a 36/2016 (peça 31-36) ; 23105.004245/2014, Contrato 18/2017 (peça 21-30) foi identificada a previsão de segregação para recebimento provisório e definitivo. Tampouco foram localizados relatórios circunstanciados, sejam provisórios ou definitivos, mesmo tendo sido solicitados todos os documentos relativos ao acompanhamento da execução dos contratos em tela.
198.	Objeto: Contratos 12/2015, 13/2015, 20/2015, 07/2016, 08/2016, 13/2016, 32 a 36/2016 e 18/2017.
199.	Critério: IN MP 5/2017, art. 40, incisos I e II; Lei 8.666/1993, art. 73, inciso I, alíneas "a" e "b"; IN MP 5/2017, art. 40, §2º e Anexo V, item 2.6; Acórdão 1679/2015-TCU-Plenário-Rel. Min. Augusto Sherman, item 9.1.33.
200.	Evidência: Portarias 3036/2015 (peça 46, p. 33-34) , 0727/2016 (peça 46, p. 3-4) , 2269/2015 (peça 96, p. 17-18) , 1122/2016 (peça 46, p. 5-8) , 001/2016 (peça 46, p. 1-2) , 042/2016 (peça 96, p. 20-23) , 81/2016 (peça 46, p. 9-12) , 82/2016 (peça 46, p. 13-16) , 83/2016 (peça 46, p. 17-20) , 84/2016 (peça 46, p. 21-24) , 85/2016 (peça 46, p. 25-28) , 86/2016 (peça 46, p. 29-32) , 025/2017 (peça 46, p. 29-32) 
201.	Causa: deficiência de controles internos.
202.	Efeito: possível fiscalização insuficiente.
203.	Proposta de encaminhamento: dar ciência à Fundação Universidade do Amazonas da impropriedade relativa a não ter estabelecido distinção entre as atribuições de gestores e de fiscais de contratos, bem como da necessidade de segregação de funções entre recebimento provisório e definitivo, de maneira que o recebimento provisório ateste a realização do serviço e o definitivo, a regularidade administrativa da contratada, o que afronta o disposto no art. 40, incisos I e II da IN MP 5/2017;
II.10.2. Falta de treinamento e capacitação formal para o exercício das funções de fiscalização de contratos.
204.	Situação encontrada: por intermédio do ofício 6-227/2017 (peça 5, p. 7) , foram solicitados que os gestores/fiscais dos contratos 12/2015, 13/2015, 20/2015, 07/2016, 08/2016, 13/2016, 32 a 36/2016 e 18/2017 respondessem a um questionário que visava obter informações acerca da capacidade dos fiscais designados pela Ufam em realizar a fiscalização de maneira adequada.
205.	 Foram os gestores/fiscais: Srs. Gilmar Soares da Silva - CPF XXX.080.032-XX (Contrato 007/2016) , Carla Alessandra de Oliveira - CPF XXX.835.807-XX (contratos 012/2015 e 020/2015) , Cláudia dos Santos Lima - CPF   XXX.312.272-XX (contrato 008/2016) , Cláudio Gomes da Victória - CPF XXX.987.072-XX (contratos 32-36/2016) , Klélia Sandra Brasil dos Santos - CPF XXX.927.062-XX (contrato 018/2017) , Márcio Gleick Félix de Oliveira - CPF XXX.742.942-XX (contrato 013/2015) e Francisca da Silva Pinto - CPF XXX.436.512-XX (contrato 13/2016) . Os gestores/fiscais Cláudio Gomes da Victória (Contratos 32/36/2016) e Francisca da Silva Pinto (042/2016) não responderam ao questionário.
206.	 Dos gestores/fiscais que responderam (Srs. Márcio Gleick, Carla Alessandra, Cláudia Lima, Gilmar Soares e Klélia Sandra) , apenas o Sr. Gilmar Soares informou que a Ufam promoveu curso voltado para fiscalização de contratos antes de designá-lo como gestor/fiscal. Todos os demais alegaram que não houve tal preocupação por parte da Ufam, conforme item 6 do questionário (peça 97, p. 188-216) .
207.	Confirma-se as respostas acima com planilha dispondo quais servidores realizaram treinamentos em 2016 e 2017 (peça 93, p. 116-122) , solicitada por intermédio do Ofício de requisição 02-227/2017 (peça 5, p. 2-3) . No documento não se localizam os nomes dos servidores que responderam ao questionário. Observa-se, assim, uma lacuna relevante de capacitação técnica para a atuação dos gestores/fiscais de contratos por parte da Ufam.
208.	Objeto: Contratos 12/2015, 13/2015, 20/2015, 07/2016, 08/2016, 13/2016, 32 a 36/2016 e 18/2017.
209.	Critério: IN MP 5/2017, art. 41, § 2º.
210.	Evidência: questionários respondidos pelos gestores/fiscais dos contratos (peça 97, p. 188-216) e relação de servidores que realizaram treinamentos em 2016 e 2017 (peça 93, p. 116-122) 
211.	Causa: deficiência de controles internos.
212.	Efeito: fiscalização inadequada dos contratos.
213.	Proposta de encaminhamento: dar ciência à Fundação Universidade do Amazonas que a ausência de treinamentos e capacitação prévia aos fiscais de contrato como afronta o disposto no art. 41, §2º, da IN MP 5/2017.
II.10.3. Ausência de reunião de inicialização do contrato.
214.	Situação encontrada: mediante os ofícios de requisição 02-227/2017 (peça 5, p. 2-3) e 03-227/2017 (peça 5, p. 4) , foram solicitadas as atas de reunião de inicialização dos contratos dos contratos 12/2015, 13/2015, 20/2015, 07/2016, 08/2016, 13/2016, 32 a 36/2016 e 18/2017.
215.	 Em resposta, a Ufam, por meio dos ofícios 537 e 538/GR/UFAM (peça 6, p. 41-44) , apresentou apenas uma ata de reunião inicial referente ao contrato 18/2017 (peça 90, p. 1-2) .
216.	Dessa maneira, constata-se que essa prática não é usual na instituição.
217.	Objeto: Contratos 12/2015, 13/2015, 20/2015, 07/2016, 08/2016, 13/2016, 32 a 36/2016 e 18/2017.
218.	Critério: IN MP 5/2017, art. 45.
219.	Evidência: Ofícios 537 e 538/GR/UFAM (peça 6, p. 41-44) , ata de reunião inicial do Contrato 18/2017 (peça 90, p. 1-2) .
220.	Causa: deficiência de controles internos.
221.	Efeito: possível ineficiência na execução dos contratos.
222.	Proposta de encaminhamento: dar ciência à Fundação Universidade do Amazonas da impropriedade relativa à ausência de reunião de inicialização do contrato, o que afronta o disposto no art. 45 da IN MP 5/2017.
II.10.4. Fragilidades nos mecanismos de fiscalização de contratos
223.	Situação encontrada: mediante os ofícios de requisição 02-227/2017 (peça 5, p. 2-3) e 03-227/2017 (peça 5, p. 4) , foram solicitadas as portarias de designação dos fiscais dos contratos e substitutos, os documentos de designação dos prepostos, as atas de reunião de inicialização dos contratos, o livro de registro de ocorrência relacionadas à execução do contrato, as portarias de designação dos gestores dos contratos 12/2015, 13/2015, 20/2015, 07/2016, 08/2016, 13/2016, 32 a 36/2016 e 18/2017. Solicitou-se ainda: sistema de controle de ordem de serviço, nota fiscal dos serviços, relatórios da fiscalização, relatórios de frequência dos colaboradores, sistema de controle de estoques processos de pagamentos.
224.	Em resposta, a Ufam, por meio dos ofícios 537 e 538/GR/UFAM (peça 6, p. 41-44) , apresentou todos os processos de pagamentos, relativos a todos os contratos analisados, registro de ocorrências e relatório final do contrato 13/2015 (peça 88 e 89) , ata de inicialização do contrato 18/2017 (peça 90) , bem como carta de apresentação dos prepostos e registo de ocorrências, livro de ocorrência e relatório final do contrato 13/2016 (peça 96) . Quanto aos demais documentos e contratos a administração da Ufam se limitou a informar a impossibilidade de atender à demanda da equipe de auditoria, o que se interpretou como inexistência das informações.
225.	Ou seja, não se comprovou o devido controle e acompanhamento da maioria dos contratos. Apenas os contratos 13/2015, 13/2016 e 18/2017 (três de doze contratos analisados) possuíam algum controle de qualidade. O Contrato 018/2017 possui de fato controles de qualidade e acompanhamento diário. Já os contratos 13/2015 e 13/2016 possuem apenas livro de ocorrência (como explanado no subitem 40.1, as ocorrências em sua maioria foram oriundas de reclamações dos discentes, e não da atuação dos fiscais) e não foram apresentados relatórios de acompanhamentos robustos em relação a esses dois contratos.
226.	Ocorre que as próprias portarias de designação dos gestores/fiscais determinam controles que demandam uma atuação mais proativa dos servidores designados, como: assegurar que o número de empregados alocados é suficiente; fiscalizar o cumprimento das obrigações e encargos sociais e trabalhistas; registrar diariamente as ocorrências contratuais, elaborando semanalmente relatório circunstanciado dos trabalhos de fiscalização; atestar as faturas após a verificação da conformidade dos serviços; encaminhar à Pró-Reitoria de Administração e Finanças, ao final de cada trimestre, relatório das ocorrências; apresentar relatório parcial de execução a cada solicitação de pagamento, para apenas diante dessas informações o pagamento ser realizado; elaborar relatório final do contrato; manter, em arquivo próprio, toda a documentação referente ao acompanhamento dos trabalhos.
227.	Assim, os processos de pagamentos deveriam conter as informações acima em relatório circunstanciado, contudo, na prática são compostos basicamente de nota fiscal atestada, ficha quantificando os consumos diários (assinados por servidor da Ufam e empregados) , informações sobre FGTS e GPS, certidões da empresa e relação de empregados da empresa (retirado de sistema do MTE) .
228.	Logo, os processos não contêm informação qualitativa referentes à execução do contrato, o que contraria a respectiva portaria de fiscalização.
229.	No que concerne à fiscalização dos direitos e encargos sociais e trabalhistas, não se observou nenhuma análise mais profunda (inclusive na documentação apresentada como controle do contrato 18/2017) . Apesar de existir uma relação de empregados, não se observou nenhum cotejamento se os empregados atuantes nos contratos estão entre os que as empresas apresentaram como comprovação de regularidade trabalhista. Consequentemente, não há como confirmar se se está cumprindo com a proibição de subcontratação, uma vez que não se localizou uma relação daqueles que efetivamente estão prestando os serviços.
230.	Como exemplo dessa falha, nos processos de pagamento do Contrato 18/2017 para a Nota Fiscal 142 (peça 72, p.72-75 e peça 73, p. 1-31) , referente ao mês de abril, a empresa M J Restaurante Ltda. (CNPJ 13.523.245/0001-45) apresentou lista oriunda de sistema do MTE (denominado Relação dos Trabalhadores Constantes no Arquivo SEFIC - extraído em fevereiro) , contendo apenas os nomes das Sras. Maria Virginia Vasconcelos Brandão (CPF XXX.177.222-XX) e Roselina Luzeiro Batalha (CPF XXX.173.992-XX) . As guias GPS e GRF também são de competência de fevereiro.
231.	A primeira impropriedade é que os períodos de competência das guias não correspondem ao da Nota Fiscal e, mesmo assim, foram pagas. A segunda consiste em que, por meio do ofício de requisição 10-227/2017 (peça 5, p. 12) , solicitou-se informações a essas duas senhoras citadas acima, momento que chegou ao conhecimento da equipe de auditoria que, na realidade, elas prestavam serviços na fazenda experimental, ou seja, que elas estariam executando apenas o contrato 32/2016 (peça 6, p. 84) . Dessa forma, não há documentos que evidenciem aqueles que, de fato, prestaram o serviço referente à nota fiscal 142 do contrato 18/2017.
232.	Outro caso é o processo de pagamento da Nota Fiscal 27 (peça 63, p. 20-67) do contrato 13/2016 que, apesar de conter mais informações, como uma lista da empresa e folhas de ponto, não há o cotejamento feito pelo fiscal do contrato.
233.	Para reafirmar a ausência de controles formais, questionou-se à Coordenadora do Restaurante Universitário sobre a formalização dos controles referentes ao Contrato 18/2017 (peça 100, p. 2-4) , sendo informado que não existem. Fato confirmado pelo ofício 548/2017/GR/UFAM (peça 6, p. 48-50) , o qual a Ufam informa a inexistência de controles formais nesse sentido. Logo, os controles exercidos se deram mais por atuação própria da fiscal do contrato. 
234.	Observar-se-á em outro achado que, no parco controle exercido no contrato 13/2015, a fiscal verificou um problema na execução contratual, de que a empresa não estaria arcando com suas responsabilidades trabalhistas. Ao solicitar auxílio de como agir, o Pró-reitor de Administração e Finanças se limitou a orientá-la a cumprir o disposto na portaria de designação.
235.	Assim, pode-se concluir que se trata de uma falha sistêmica, oriunda da falta de treinamento dos fiscais, ausência de controles normatizados e orientação. Fortalece esse entendimento excerto do ofício 528/2017/GR/Ufam (peça 6, p. 38-40) , o qual informa "que identificamos uma lacuna quanto aos controles existentes, uma vez que a unidade com competência para fiscalizar e controlar a execução dos contratos executados não dispõe de um canal de comunicação com os gestores e fiscais de contrato (...) ".
236.	Objeto: processos de pagamento dos Contratos 12/2015, 13/2015, 20/2015, 07/2016, 08/2016, 13/2016, 32 a 36/2016 e 18/2017.
237.	Critério: Portarias 3036/2015, 0727/2016, 2269/2015, 1122/2016, 001/2016, 042/2016, 81/2016, 82/2016, 84/2016, 85/2016, 86/2016; Lei 4.320/1964, art. 63, § 1°, incisos I e II; Lei 8.666/1993, art. 67, § 1º, art. 72 e 78, inciso VI; Decreto 2.271/1997, art. 6º; Acórdão 1647/2010-TCU-Plenário, Relator Valmir Campelo, itens 9.1.1 e 9.1.2; Acórdão 2204/2010-TCU-Plenário, Relator Augusto Sherman, item 9.8.2; IN MP 5/2017, art. 40, inciso II.
238.	Evidência: Evidência: Ofícios 537 e 538/GR/UFAM (peça 6, p. 41-44) , Ofício 528/2017/GR/UFAM (peça 6, p. 38-40) , Ofício 548/2017/GR/UFAM (peça 6, p. 48-50) , Documentação de controle do Contrato 18/2017 (peça 90) , processos de pagamento dos Contratos 12/2015 (peças 55-56) , 13/2015 (peças 57-61) , 20/2015 (peças 75-77) , 07/2016 (peças 48-52) , 08/2016 (peças 53-54) , 13/2016 (peças 62-71) , 32 a 36/2016 (peças 78-87) e 18/2017 (peças 72-74) , controles documentados referentes aos contratos 18/2017 (peça 90) , 13/2016 (peça 96, p. 34-41) e 13/2015 (peças 88 e 89) , Portarias 3036/2015 (peça 46, p. 33-34) , 0727/2016 (peça 46, p. 3-4) , 2269/2015 (peça 96, p. 17-18) , 1122/2016 (peça 46, p. 5-8) , 001/2016 (peça 46, p. 1-2) , 042/2016 (peça 96, p. 20-23) , 81/2016 (peça 46, p. 9-12) , 82/2016 (peça 46, p. 13-16) , 83/2016 (peça 46, p. 17-20) , 84/2016 (peça 46, p. 21-24) , 85/2016 (peça 46, p. 25-28) , 86/2016 (peça 46, p. 29-32) , 025/2017 (peça 46, p. 29-32) , extrato de entrevista com a coordenadora do restaurante universitário do campus Manaus (peça 100, p. 2-4) .
239.	Causa: deficiência de controles internos.
240.	Efeito: possível execução inadequada dos contratos.
241.	Proposta de encaminhamento: dar ciência  à Fundação Universidade do Amazonas da necessidade que se adote mecanismos formalizados de controle e acompanhamento de todos seus contratos de serviço, visando dar fiel cumprimento à  Lei 4.320/1964, art. 63, § 1°, incisos I e II; Lei 8.666/1993, art. 67, § 1º, art. 72 e 78, inciso VI; Decreto 2.271/1997, art. 6º; Acórdão 1647/2010-TCU-Plenário, Relator Valmir Campelo, itens 9.1.1 e 9.1.2; Acórdão 2204/2010-TCU-Plenário, Relator Augusto Sherman, item 9.8.2; e IN MP 5/2017, art. 40, inciso II.
II.10.5. Não comprovação da boa e regular aplicação dos recursos públicos envolvidos nos Contratos 32-36/2016.
242.	Situação encontrada: em atendimento aos ofícios de requisição 2-227/2017-TCU (peça 5, p. 2-3) e 3-227/2017-TCU (peça 5, p. 4) , a Ufam encaminhou portarias designando gestores e/ou fiscais dos contratos 12/2015, 13/2015, 20/2015, 07/2016, 08/2016, 13/2016, 32 a 36/2016 e 18/2017 (peça 46) .
243.	Após análise da documentação apresentada relativa aos Contratos 32-36/2016 (peças 78-87) , cada contrato para uma localidade diferente, foi identificado que os fiscais de contratos eram os mesmos: Srs. Cláudio Gomes da Victória - CPF XXX.987.072-XX, fiscal; Washington Carlos da Silva Mendonça - CPF XXX.901.632-XX, fiscal administrativo e Helenice Aparecida Ricardo - CPF XXX.693.598-XX, fiscal técnico (peça 42, p. 9-28) .
244.	Contudo, ao se analisar os processos de pagamentos referentes a esses contratos, identificou-se que eles foram executados (em sua maioria) concomitantemente, de maneira que o gestor/fiscal dos contratos não poderia exercer a fiscalização simultânea, em que pese esse fato, os serviços foram atestados pelas mesmas pessoas. O quadro abaixo mostra os períodos em que os serviços foram executados. 
Tabela 1: Períodos de execução dos contratos 32-36/2016-Ufam
		2016
	2017

	Contrato
	Setembro
	Outubro
	Novembro
	Dezembro
	Janeiro
	Fevereiro
	Março

	32
		11/10 a 31/10
	01/11 a 17/11 e 18/11 a
	13/12/2017 e 14/12 a 23/12
	02/1 a 31/1
	04/2 a 10/2
	
	33
	16/9 a 4/11 e 7/11 a 13/12 14/12 a 23/12
	0 31/1
	/2 a 15/2
	
	34
	NF 61
					/2 a 15/2
	1/3 a 21/3

	35
		3/10 a 28/10 e 24/10 a 22/12
	2/1 a 15/2
	1/3 a 20/3

	36
		20/9 a 3/11 e 4/11 a 30/11
	1/12 a 22/12
	2/1 a 12/2
	9/3 a 22/3

Fonte: Relação de pagamentos dos Contratos 32-36/2016 (peças 78-87) . 
245.	Com efeito, as localidades de execução dos contratos são nos municípios de Manaus, São Gabriel da Cachoeira, Benjamin Constant, Manicoré e Lábrea, municípios longe uns dos outros. As distâncias entre as sedes desses municípios em linha reta constam do quadro abaixo:
Tabela 2: Distância entre os municípios em que os contratos 32-36/2016-Ufam foram executados
		Manaus
	Manicoré
	Lábrea
	Benjamin Constant
	São Gabriel da Cachoeira

	Manaus
	-
	330,08 Km
	700,55 Km
	1.119,77 Km
	853,50 Km

	Manicoré
	330,08 Km
	-
	418,87 Km
	980,89 Km
	901,39 Km

	Lábrea
	700,55 Km
	418,87 Km
	-
	662,58 Km
	832,91 Km

	Benjamin Constant
	1.119,77 Km
	980,89 Km
	662,58 Km
	-
	574,27 Km

	São Gabriel da Cachoeira
	853,50 Km
	901,39 Km
	832,91 Km
	574,27 Km
	-

Fonte: equipe de auditoria, informações de domínio público na rede mundial de computadores
246.	Os contratos 32-36/2016, que totalizam R$ 757.102,90, em serviços pagos referem-se ao Prolind, programa de licenciatura indígena, coordenado pela Professora Rita Floramar F. dos Santos - CPF XXX.730.142-XX, que também atesta as notas fiscais.
247.	Segundo entrevista com os responsáveis pelo Departamento de Contratos e Convênios e Departamento de Material, a responsabilidade da designação dos gestores/fiscais é dos setores requisitantes (peça 100, p. 5-7) .
248.	No mesmo ofício de requisição, solicitou-se, também, os processos de pagamentos. De posse desses, foi possível verificar que a empresa apresentou como colaboradores sempre as mesmas pessoas, as Sras. Maria Virginia Vasconcelos Brandão e Roselina Luzeiro Batalha. Na prática, é, também, impossível que tenham prestado serviços em todos os contratos, haja vista que ocorreu execução simultânea da maioria dos contratos nos cinco municípios citados acima.
249.	Assim, algumas possibilidades podem explicar a situação encontrada:  terceirização irregular do contrato, inobstante os contratos não permitem subcontratação; execução do contrato com colaboradores sem o pagamento dos direitos e encargos sociais e trabalhistas ou inexecução do contrato mediante pagamento.
250.	Todas essas possibilidades ensejam, em menor ou maior gravidade, a ocorrência de fraude na execução do contrato.
251.	Diante desse quadro, mediante o ofício de requisição 9-227/2017 (peça 5, p. 10-11) , foram solicitadas explicações sobre o fato e a apresentação de documentação relativas a execução contratual, tais como: comprovantes de que os fiscais estavam nas comunidades indígenas (diárias, passagens aéreas ou fluviais) , relatórios de viagens, lista dos alunos que usufruíram da alimentação em todos os contratos (32-36/2016) e controles diários da participação dos alunos nos eventos; já no ofício de requisição 11-227/2017 (peça 5, p. 13) , solicitou-se a circularização de todos os professores e/ou colaboradores do Prolind, visando confirmarem a realização do serviço de alimentação por parte da empresa contratada; bem como diárias e passagens de cada colaborador.
252.	Como resposta ao primeiro ofício acima (peça 6, p. 55-80) , a Ufam informou que os fiscais não acompanharam pessoalmente a execução dos contratos; que o acompanhamento era realizado pelos professores de cada módulo, lideranças de alunos e funcionários municipais; apresentou relação dos alunos, sem, contudo, apresentar qualquer controle da participação dos respectivos discentes, como por exemplo uma lista de frequência.
253.	Já referente ao segundo ofício citado acima (peça 6, p. 85-109) , a Ufam apresentou relação dos professores do programa, contendo doze nomes; parte dos comprovantes de viagem, alegando a inexistência de comprovantes dos meses de janeiro a março do presente ano, devido à falta de recursos, justificando que as viagens se deram com recursos dos próprios professores; por último, apresentou apenas circularização da professora Sra. Sarah Câmara Freitas - CPF XXX.562.212-XX, informando que os demais ficaram impossibilitados de responder por se encontrarem fora do município de Manaus.
254.	Ocorre que nem a relação dos professores e respectivos períodos que cada um esteve em cada município (peça 6, p. 86) possuem correlação fidedigna com os períodos das notas fiscais, de forma a Ufam segue sem apresentar informações consistentes.
255.	Como exemplo, o quadro abaixo representa o cotejamento dos períodos que a Ufam informou que algum professor estava realizando trabalhos pelo Prolind em Manaus (peça 6, p. 86) com as datas das Notas Fiscais relativas à execução do contrato 32/2016 (Manaus) , sendo em verde os dias em que houve execução do serviço com algum professor e em amarelo a execução do serviço sem nenhum professor:
Tabela 3: Período de execução do contrato 32/2016-Ufam com professores ministrando aulas para o Prolind
	Manaus
	1
	2
	3
	4
	5
	6
	7
	8
	9
	10
	11
	12
	13
	14
	15
	16
	17
	18
	19
	20
	21
	22
	23
	24
	25
	26
	27
	28
	29
	30
	31

	Ago
																															
	Set
																															
	Out

	Nov

	Dez

	Jan

	Fev

	Mar
																															
Fonte: Relação de pagamentos dos Contratos 32-36/2016 (peças 78-87) e Ofício 589/2017/GR/UFAM (peça 6, p. 85-87) .
256.	Conclui-se pela deficiência dos controles relativos a execução dos contratos analisados, uma vez que a Ufam não apresentou elementos suficientes que demonstrassem a regular execução dos serviços contratados, uma vez que os fiscais não fiscalizavam a execução dos serviços; inexistência de parte dos comprovantes de viagens, ou documento que demonstrassem o efetivo deslocamento dos professores e/ou profissionais aos municípios de execução dos contratos; ausência de demonstrativos dos quantitativos de alunos que de fato participaram do programa, existindo mera relação de alunos, sem qualquer assinatura ou controle de presença; e ausência de circularização por parte de quase todos os professores informando a prestação do serviço, não sendo razoável a alegação de estarem fora do município de Manaus, uma vez que a universidade possui campus em outros municípios do Amazonas, ou um simples e-mail poderia ajudar a localizar os que estejam fora do Estado.
257.	É de se observar, que nenhum dos controles citados são complexos ou modernos o suficiente para se alegar desconhecimento ou falta de compreensão, são usuais da administração pública desde muitos anos.
258.	A responsabilidade deve recair sobre aqueles que atestaram os serviços sem a devida cautela, entrando em evidente conflito com as Portarias 81/2016 (peça 46, p. 9-12) , 82/2016 (peça 46, p. 13-16) , 83/2016 (peça 46, p. 17-20) , 84/2016 (peça 46, p. 21-24) , 85/2016 (peça 46, p. 25-28) e 86/2016 (peça 46, p. 29-32) que inclusive determinava ao fiscal técnico fazer-se presente no local de execução do contrato.
259.	 Todas as notas fiscais, relativas aos contratos 32-36/2016 (peças 78-87) , foram atestadas pelo Sr. Cláudio Gomes da Victória e pela Sra. Rita Floramar F. dos Santos.
260.	Tal fato foi determinante para o pagamento dos serviços sem que haja comprovantes inequívocos da boa e regular gestão dos contratos 32-36/2016.
261.	Objeto: Contratos 32/2016, 33/2016, 34/2016, 35/2016 e 36/2016.
262.	Critério: Portarias 81/2016, 82/2016, 84/2016, 85/2016, 86/2016; art. 70, Parágrafo Único, da Constituição Federal; art. 93 do Decreto Lei 200/1967; arts. 40, inciso II e §3º, 47, 48 e 50 da IN MP 5/2017; arts. 67 e 73 a 76 da Lei 8.666/1993.
263.	Evidência: Portarias 81/2016 (peça 46, p. 9-12) , 82/2016 (peça 46, p. 13-16) , 83/2016 (peça 46, p. 17-20) , 84/2016 (peça 46, p. 21-24) , 85/2016 (peça 46, p. 25-28) , 86/2016 (peça 46, p. 29-32) , processos de pagamento dos contratos 32 a 36/2016 (peças 78-87) , extrato de entrevista com os responsáveis pelo Departamento de Contratos e Convênios e Departamento de Material (peça 100, p. 5-7) , Ofício de Requisição 9 e 11-227/2017 (peça 5, p. 10-11 e 13) .
264.	Causa: deficiência de controles internos.
265.	Efeito: possível execução inadequada dos contratos.
266.	Proposta de encaminhamento:
	a) audiência dos responsáveis conforme a Matriz de Responsabilização (Apêndice A) .
	b) determinar, com fulcro no art. 43, inciso I, da Lei 8.443/1992, combinado com art. 250, inciso II, do Regimento Interno do Tribunal de Contas da União, que a Ufam instaure processos administrativos visando demonstrar inequivocamente a execução dos serviços relativos aos contratos 32-36/2016; na impossibilidade de demonstrar a regular execução dos contratos, deve a Ufam instaurar tomada de contas especial visando o ressarcimento dos valores pagos e não comprovados, informando o resultado dos processos administrativos em 90 dias. 
II.10.6. Inexistência de aplicação de penalidades à contratada por falha na execução do contrato 13/2015.
267.	Situação encontrada: ao se analisar os registros de ocorrências relativas à execução do Contrato 13/2015 (peça 88, p. 12-30) , observou-se uma atuação reativa da fiscal do contrato, haja vista que a atuação da fiscal só ocorria após o registro das reclamações efetuadas pelos alunos (geralmente relativas à qualidade da alimentação) .
268.	 Constatou-se que mesmo diante de inúmeras reclamações por parte dos discentes de Benjamin Constant, da ocorrência de falhas importantes (como falta de alimentação) e de pedido da fiscal para aplicação de multa à empresa contratada (Jucineiry C. Gomes - ME - CNPJ 15.470.542/0001-03, efetuado em relatório circunstanciado (peça 89, p. 1-2) , o diretor do INC, Sr. Ricardo Barbosa Morais - CPF XXX.362.432-XX, não teria aberto procedimento administrativo para tal fim, o que revela uma omissão relevante no controle do Contrato 13/2015.
269.	O Sr. Ricardo Barbosa Morais foi nomeado diretor do INC em 2014, Portaria 2970 de 10 de outubro de 2014, ao que tudo indica segue nessa condição, uma vez que a Ufam informou que ainda cabe a ele a responsabilidade de instaurar processos administrativos em Benjamin Constant (peça 6, p. 46) .
270.	Objeto: Contrato 13/2015.
271.	Critério: Contrato 13/2015, Cláusula Décima Segunda (peça 10, p. 104) ; art. 58, inciso IV, da Lei 8.666/1993; art. 60 da IN MP 5/2017.
272.	Evidência: Ofício 538/GR/UFAM (peça 6, p. 43-44) , Ofício 537/GR/UFAM (peça 6, p. 41-42) , livros de ocorrência do contrato 13/2015 (peça 88, p. 12-30) , expedientes relacionados ao contrato 13/2015 (peças 88 e 89) .
273.	Causa: deficiência de controles internos.
274.	Efeito: possível execução inadequada do contrato.
275.	Proposta de encaminhamento: audiência do responsável conforme a Matriz de Responsabilização (Apêndice A) .
II.10.7. Ausência de controles efetivos para aferir o cumprimento dos encargos sociais e trabalhistas por parte da empresa contratada nos Contratos 08/2016 e 13/2015.
276.	Situação encontrada: diante da documentação solicitada pelos ofícios de requisição 02-227/2017 (peça 5, p. 2-3) e 03-227/2017 (peça 5, p. 4) , respondidos pelos ofícios 537 e 538/GR/UFAM (peça 6, p. 41-44) , teve-se acesso aos processos de pagamento referentes ao contrato 08/2016 e 13/2015, ambos executados pela empresa Jucineiry C. Gomes -ME - CNPJ 15.470.542/0001-03.
277.	No processo referente ao pagamento da Nota Fiscal 4590 (peça 54, p. 31-) , identificou-se uma comunicação por e-mail referente a fraude na execução do contrato 08/2016 por parte da empresa contratada.
278.	A comunicação começa por iniciativa do departamento de finanças da Ufam, o qual solicita informações e correções no atesto e outras providências.
279.	Em resposta, a gestora do contrato, Sra. Cláudia dos Santos Lima - CPF   XXX.312.272-XX, informou que se recusou a assinar a nota fiscal porque, in verbis:
...os contracheques e comprovantes de pagamento de vale transporte e alimentação, os nomes não conferem com a relação dos funcionários da contratada que trabalham no RU/INC enviados após solicitação.
Preciso de orientações sobre isso, pois estou sabendo que os funcionários não estão com as carteiras assinadas desde o início do contrato 013/2015 e não recebem o salário em dia. Segundo os mesmos, quando recebem é parcelado. Depois que questionei a contratada sobre a situação dos funcionários, eles enviaram um novo ofício com outra relação de nomes que segundo os mesmos trabalham no RU, porém, é sabido que esses funcionários da segunda lista, trabalham no supermercado (Pai Eterno) do Senhor Jucineiry.
Recentemente o INC foi convocado a comparecer numa audiência no Tribunal do Trabalho em Tabatinga depois que uma funcionária da contratada reclamou os direitos trabalhistas, pois a mesma não teve a carteira assinada.
Devido a isso, estou cobrando que a contratada assuma os direitos trabalhistas dos funcionários do RU.
280.	Nesse diapasão, a Diretora do Departamento de Finanças, Sra. Guiomar Ramos Mirandola - CPF XXX.383.242-XX expediu o Memorando 0104/2016-DEFIN, destinado ao Pró-Reitor de Administração e Finanças, Sr. Armando Araújo de Souza Júnior - CPF XXX.213.732-XX, relatando o conteúdo do e-mail, dando ciência ao superior.
281.	O Pró-Reitor encaminha ao INC o Memorando 379/2016-PROADM, na qual se limita a informar:
Assim sendo, se o serviço foi devidamente prestado; a Administração deve honrar com o seu compromisso, ou seja, o pagamento deve ser efetuado. Entretanto, é notório que o fiscal do contrato observe todas as irregularidades apresentadas pela Contratada e tome as devidas providências a fim de saná-las tempestivamente. Em nada adiantará relatar todas as irregularidades na execução do contrato se o fiscal não for proativo objetivando tomar devidas providências em tempo hábil.
282.	Não se tem registro de nenhuma medida adotada, isso, somado aos achados já relatados de que os fiscais não possuem treinamento e que não existe procedimentos formais de controle, demonstra que a Ufam não sabe como agir diante de um problema contratual.
283.	Objeto: Contratos 08/2016 e 13/2015.
284.	Critério: art. 55, inciso XIII, da Lei 8.666/1993; art. 18 da IN MP 5/2017.
285.	Evidência: processos de pagamentos dos Contratos 08/2016 (peças 53 e 54) e 13/2015 (peças 57-61) ; Ofícios 537 e 538/GR/UFAM (peça 6, p. 41-44) .
286.	Causa: ambiente de controle deficiente, ausência de rotinas de controle normatizadas para a fiscalização de contratos.
287.	Efeito: execução inadequada dos contratos.
288.	Proposta de encaminhamento: determinar com fulcro no art. 43, inciso I, da Lei 8.443/1992, combinado com art. 250, inciso II, do Regimento Interno do Tribunal de Contas da União, que a Ufam instaure processos administrativos visando aferir as possíveis fraudes em encargos sociais e trabalhistas na execução dos contratos 08/2016 e 13/2015, cometidas pela empresa Jucineiry C. Gomes -ME - CNPJ 15.470.542/0001-03, no bojo dos contratos 08/2016 e 13/2015, bem como as responsabilidades daqueles servidores que deveriam agir e não o fizeram, informando o resultado dos processos administrativos em 90 dias. 
II.10.8. Repactuação contratual em prazo inferior a um ano.
289.	Situação encontrada: De todos os contratos analisados, apenas o contrato 7/2016 possuía aditivos (peças 13-16) .  
290.	 No caso, foi celebrado em 15/3/2016 o Contrato 7/2016, com vigência de 4/4/2016 a 3/10/2016, conforme sua Cláusula Segunda. A Cláusula Sexta do contrato estabeleceu que o preço era fixo e irreajustável. Contudo, foi celebrado em 30/9/2016 o Termo Aditivo 01/2016, cujo objeto era prorrogar a vigência do contrato por mais seis meses e reajustar o valor das refeições em aproximadamente 3,00% (peça 16, p. 64) .
291.	Assim não se superou o lapso temporal de um ano para o reajuste de valor, em evidente desconformidade com o art. 37, caput, da Constituição da República Federativa do Brasil; art. 28 da Lei 9.069/1995; arts. 2º e 3º da Lei 10.192/2001; Decisão 457/1995, e Acórdãos 1.563/2004 e 2.368/2015, todos do Plenário do TCU.
292.	Ao se comparar os valores assumidos no contrato 7/2016 e seu aditivo, observa-se que o aumento de 3,00% perfaz o valor de R$ 97.028,14, a diferença entre os R$ 3.127.358,14 do aditivo e os R$ 3.030.330,00 do contrato original.
293.	Importante destacar que não se localizou qualquer documento relativo a estudo e/ou pareceres jurídicos que dessem suporte à possibilidade de reajuste dos valores pactuados, dessa maneira, conclui-se que a então Reitora, Dra. Márcia Perales Mendes Silva - CPF XXX.861.902-XX, assumiu o risco de praticar o ato.
294.	Objeto: Contrato 7/2016 (Processo 23105.019642/2016) .
295.	Critério: art. 37, caput, da Constituição da República Federativa do Brasil; art. 28 da Lei 9.069/1995; arts. 2º e 3º da Lei 10.192/2001; Decisão 457/1995, e Acórdãos 1.563/2004 e 2.368/2015, todos do Plenário do TCU.
296.	Evidência: Contrato 7/2016, Termo Aditivo 01/2016 ao Contrato 7/2016.
297.	Causa: deficiência de controles internos.
298.	Efeito: reajuste efetuado antes do período devido.
299.	Proposta de encaminhamento: Audiência da responsável conforme a Matriz de Responsabilização (Apêndice A) .
III. Conclusão
300.	Observou-se a existência de diversas falhas na Ufam.
301.	As práticas de gestão da ética, nos exercícios de 2016 e 2017, não foram implementadas conforme critérios da Comissão de Ética Pública da Presidência da República. Embora exista uma comissão de ética, ela não está minimamente estruturada para o exercício de suas atribuições.
302.	O arranjo institucional para a gestão de risco, em 2017, não atende aos critérios estabelecidos na IN MP CGU 1/2016.
303.	Embora em regra as informações das aquisições publicadas na internet, no ano de 2017, sigam os critérios estabelecidos na Lei 12.527/2011, no Decreto 7.724/2012 e no Guia da transparência ativa para órgãos e entidades do poder executivo federal, foram observadas algumas falhas, relativas a omissão das informações relativas ao número do processo, data e hora da abertura das propostas, local da abertura e cidade da abertura das propostas, em processo de aquisição com dispensa de licitação. 
304.	As atividades da auditoria interna, em 2017, estão sendo praticadas em conformidade com os critérios estabelecido na IN CGU 3/2017, ressalvando-se oportunidades de melhoria relativas à ausência de apuração do montante financeiro despendido com a Auditoria Interna, delimitação do perfil do auditor interno e ausência de um sistema informatizado para monitorar os trabalhos de auditoria interna e externa. 
305.	A Ufam não elabora um plano anual de aquisições. 
306.	Em relação aos contratos analisados, os processos foram iniciados por um documento de demanda que não contém todos os requisitos da IN MP 5/2017 para o documento formal de oficialização da demanda, tendo havido até mesmo caso em que não consta no processo o documento de oficialização da demanda.
307.	Os processos de aquisição da Ufam não possuem estudos técnicos preliminares. 
308.	A assessoria jurídica, o pregoeiro e a comissão de licitação não adotam listas de verificação padrão da Advocacia-Geral da União (AGU) nos processos de compras nas fases de planejamento das aquisições, seleção do fornecedor e ajustes contratuais. 
309.	Verificou-se a existência de falhas na elaboração dos editais, termos de referência/projeto básico e minutas dos contratos analisados, dificultando assim a obtenção da solução que atendesse à necessidade que originou a contratação. 
310.	Verificou-se a existência de falhas na gestão dos contratos, dificultando assim a obtenção da solução contratada. 
311.	Os achados da presente auditoria poderão impactar nas contas da Fundação Universidade do Amazonas relativas ao exercício de 2015 a 2017.
312.	Conclui-se, dessa maneira, que o arranjo institucional da Fundação Universidade do Amazonas propicia um ambiente fértil ao cometimento de fraudes ou irregularidades relevantes, chegando ao ponto de não conseguir demonstrar a boa e regular aplicação de recursos em cinco contratos e, mesmo quando identificados indícios de má execução contratual, pouco se fez para resguardar o interesse público.
IV. Proposta de Encaminhamento
313.	Ante o exposto, submete-se o presente relatório à consideração superior com as seguintes propostas:
	a) promover a audiência, com fulcro no art. 43, inc. II da Lei 8.443/92, combinado com o art. 250, inciso IV, do Regimento Interno do Tribunal de Contas da União, dos responsáveis abaixo qualificados:
	a.1) Sra. Márcia Perales Mendes Silva - CPF XXX.861.902-XX, ex-Reitora da Ufam:
	Ocorrência: Repactuação contratual em prazo inferior a um ano.
	Dispositivos infringidos: art. 37, caput, da Constituição da República Federativa do Brasil; art. 28 da Lei 9.069/1995; arts. 2º e 3º da Lei 10.192/2001; Decisão 457/1995, e Acórdãos 1.563/2004 e 2.368/2015, todos do Plenário do TCU.	
	Conduta: Firmar, na condição de representante da Ufam, termo aditivo ao contrato 7/2016 com reajuste de 3% sem ter se ultrapassado o lapso temporal de um ano, fato que gerou um impacto negativo de R$ 97.028,14, o que contrarias as seguintes normas e jurisprudência: art. 37, caput, da Constituição da República Federativa do Brasil; art. 28 da Lei 9.069/1995; arts. 2º e 3º da Lei 10.192/2001; Decisão 457/1995, e Acórdãos 1.563/2004 e 2.368/2015, todos do Plenário do TCU.
	Nexo de causalidade: ao firmar o aditivo com reajuste de valor em interstício inferior a um ano, a responsável atuou diretamente na ocorrência da ilegalidade.
	Culpabilidade: É razoável afirmar o conhecimento potencial da ilicitude em que incorreu, uma vez que deveria ter adotado condutada contrária para evitar a ocorrência. Ao agir sem o amparo de pareceres, a responsável chamou para si a responsabilidade do ato.
	a.2) Sr. Ricardo Barbosa Morais - CPF XXX.362.432-XX, diretor do INC (Benjamin Constant/AM) , exercício de 2015.
	Ocorrência: Inexistência de aplicação de penalidades à contratada por falha na execução do contrato 13/2015.
	Dispositivos infringidos: Cláusula Décima Segunda do Contrato 13/2015; art. 58, inciso IV, da Lei 8.666/1993; art. 60 da IN MP 5/2017.
	Conduta: Deixar de instaurar processo administrativo para aferir a responsabilidade da empresa Jucineiry C. Gomes - ME - CNPJ 15.470.542/0001-03 por serviços prestados em desconformidade com o estabelecido no contrato 13/2015, conforme relatório circunstanciado do referido contrato, conduta que atenta contra a Cláusula Décima Segunda do Contrato 13/2015; art. 58, inciso IV, da Lei 8.666/1993; art. 60 da IN MP 5/2017.
	Nexo de causalidade: ao deixar de instaurar o processo administrativo para aferir a responsabilidade da empresa Jucineiry C. Gomes - ME - CNPJ 15.470.542/0001-03 por serviços prestados em desconformidade com o estabelecido no contrato 13/2015, o responsável permitiu que a empresa executasse serviço em desconformidade com o pactuado, sem qualquer sanção.
	Culpabilidade: Não é possível afirmar que houve boa-fé do responsável. É razoável afirmar o conhecimento potencial da ilicitude em que incorreu, uma vez que deveria ter agido com zelo, permitindo a efetiva apuração de responsabilidades por serviços prestados em desconformidade com o pactuado com a Ufam.
	a.3) Sr. Cláudio Gomes da Victória - CPF XXX.987.072-XX, fiscal dos contratos 32-36/2016, todos relativos ao Prolind e Sra. Rita Floramar F. dos Santos - CPF XXX.730.142-XX, coordenadora do Prolind.
	Ocorrência: Não comprovação da boa e regular aplicação dos recursos públicos envolvidos nos Contratos 32-36/2016.
	Dispositivos infringidos: art. 70, Parágrafo Único, da Constituição Federal; art. 93 do Decreto Lei 200/1967; arts. 40, inciso II e §3º, 47, 48 e 50 da IN MP 5/2017; arts. 67 e 73 a 76 da Lei 8.666/1993; Portarias 81/2016, 82/2016, 84/2016, 85/2016, 86/2016.
	Condutas: Atestar como prestados os serviços relativos aos contratos 32-36/2016 sem estarem presentes nas localidades onde os contratos foram executados e sem estarem de posse de documentos inequívocos que demonstrem a regular execução dos contratos nas quantidades descritas nas notas fiscais, contrariando o disposto nos art. 70, Parágrafo Único, da Constituição Federal; art. 93 do Decreto Lei 200/1967; arts. 40, inciso II e §3º, 47, 48 e 50 da IN MP 5/2017; arts. 67 e 73 a 76 da Lei 8.666/1993; e Portarias 81/2016, 82/2016, 84/2016, 85/2016, 86/2016;
	Nexo de causalidade: ao atestarem os serviços sem estarem presentem nas localidades em que foram executados e sem documentação que desse a adequada convicção de que os serviços foram adequadamente executados, os responsáveis criaram uma situação em que a Ufam não consegue demonstrar a boa e regular aplicação dos recursos envolvidos nos contratos 32-36/2016.
	Culpabilidade: Não é possível afirmar que houve boa-fé dos responsáveis. É razoável afirmar o conhecimento potencial da ilicitude em que incorreram, uma vez que deveriam ter agido com zelo, promovendo o adequado acompanhamento dos contratos 32-36/2016.
	b) determinar, com fulcro no art. 43, inciso I, da Lei 8.443/1992, combinado com art. 250, inciso II, do Regimento Interno do Tribunal de Contas da União, à Fundação Universidade do Amazonas que:
	b.1) apresente um plano de ação, no prazo de 90 dias, que contemple ações previstas, prazos, responsáveis e resultados esperados, para implementação e estruturação da Comissão de Ética, para o seu pleno funcionamento, nos moldes da Resolução CEP 10/2008, a exemplo de sala própria, equipamentos e mobiliários adequados, bem como secretaria executiva e pessoal de apoio administrativo, consoante previsto no art. 6º, inciso I, e art. 8º, inciso III, do Decreto 6.029/2007;
	b.2) instaure imediatamente os processos administrativos disciplinares para apuração dos fatos apontados nos processos 23105.012758/2015 (Contrato 12/2015) , 23105.002925/2015 (Contrato 13/2015) , 23105.014088/2015 (Contrato 20/2015) , 23105.067981/2016 (Contrato 8/2016) , levando em conta o Parecer 154/2015/Consu/PFFUA/PGF/AGU, o Parecer 202/2015/Consu/PFFUA/PGF/AGU, o Memorando 660/2015-PROADM, o Memorando 1078/2015-PROADM, o Processo 23105.001620/2017-40, o Parecer 166/2015/Consu/PFFUA/PGF/AGU, o Parecer 59/2016/Consu/PFFUA/PGF/AGU, o Memorando 560/2016 - PROADM e outros que se fizerem pertinente, informando os resultados em 90 dias;
	b.3) instaure imediatamente processos administrativos disciplinar para averiguar as responsabilidades daqueles que deveriam agir na abertura de PAD relativos aos processos acima e não o fizeram, incluindo diretores e Pró-reitores, se for o caso, levando em consideração o manual de processo administrativo da Ufam, informando os resultados em 90 dias;
	b.4) instaure processos administrativos visando demonstrar inequivocamente a execução dos serviços relativos aos contratos 32-36/2016; na impossibilidade de demonstrar a regular execução dos contratos, deve a Ufam instaurar tomada de contas especial visando o ressarcimento dos valores pagos e não comprovados, informando o resultado dos processos administrativos em 90 dias.
	b.5) instaure processos administrativos visando aferir as possíveis fraudes em encargos sociais e trabalhistas na execução dos contratos 08/2016 e 13/2015, cometidas pela empresa Jucineiry C. Gomes -ME - CNPJ 15.470.542/0001-03, no bojo dos contratos 08/2016 e 13/2015, bem como as responsabilidades daqueles servidores que deveriam agir e não o fizeram, informando o resultado dos processos administrativos em 90 dias.
	c) recomendar, com fulcro no art. 43, inciso I, da Lei 8.443/1992, combinado com art. 250, inciso III, do Regimento Interno do Tribunal de Contas da União, que a Fundação Universidade do Amazonas:
	c.1) inclua nos programas de capacitação e treinamento na área de aquisições públicas as normas de ética e disciplina, conforme o art. 2º, inciso II, letra "c" da Resolução CEP 10/2008;
	c.2) implemente mecanismos de controle e monitoramento das contratações diretas.
	c.3) elaborar e executar plano de capacitação dos dirigentes e demais servidores em gestão de riscos; 
	c.4) estabelecer diretrizes para o gerenciamento de riscos da área de aquisições;
	c.5) realizar gestão de riscos das aquisições.
	c.6) altere o regimento interno forma a adequá-lo às novas diretrizes trazidas pela Instrução Normativa nº 3/2017, do Ministério da Transparência e Controladoria-Geral da União, buscando cumprir a referida norma a partir de sua entrada em vigor em dezembro de 2017, em especial: a) instituir uma política formalizada de desenvolvimento de competências para auditores internos, conforme apontado no item 63 do anexo da Instrução Normativa nº 3/2017, do Ministério da Transparência e Controladoria-Geral da União; b) definir formalmente um perfil para o auditor interno, com vistas ao estabelecimento dos requisitos de formação e experiência necessários ao bom desempenho da função, em atenção aos itens 60 a 62 do anexo da Instrução Normativa nº 3/2017, do Ministério da Transparência e Controladoria-Geral da União; c) incrementar o planejamento de atividades da Auditoria Interna de forma a contemplar metas e indicadores, e um cronograma financeiro, para que os recursos (humanos, financeiros e tecnológicos) sejam suficientes, apropriados e eficazmente aplicados, conforme apontado no item 100 do anexo da Instrução Normativa nº 3/2017, do Ministério da Transparência e Controladoria-Geral da União;
c.7) elabore, com participação de representantes dos diversos setores da organização, um documento anual que materialize o plano de aquisições para o exercício subsequente, contemplando, para cada contratação pretendida, informações como: descrição do objeto, quantidade estimada para a contratação, valor estimado, identificação do requisitante, justificativa da necessidade, período estimado para aquisição (e.g., mês) , programa/ação suportado (a) pela aquisição, e objetivo (s) estratégico (s) apoiado (s) pela aquisição; devendo contemplar todas as unidades descentralizadas da Ufam; ser aprovado, pela reitoria;  divulgado na internet; e com acompanhamento periódico para correção de desvios;
c.8) institua rotinas e prazos para a autuação e instrução de processos administrativos disciplinares, principalmente quando envolver contratações emergenciais nas quais a PF/FUA entender ter havido indícios de desídia administrativa;
	c.9) adote procedimentos de aferição de capacidade técnico-operacional das empresas contratadas diretamente, de maneira similar às contratadas por intermédio de licitação;
	d) recomendar, com fulcro no art. 43, inciso I, da Lei 8.443/1992, combinado com art. 250, inciso III, do Regimento Interno do Tribunal de Contas da União, à Procuradoria Federal junto à Fundação Universidade do Amazonas (PF/FUA) que adote, nos processos de aquisições de bens e de contratação de serviços, as listas de verificação padrão.
	e) dar ciência à Fundação Universidade do Amazonas:
	e.1) de que, em atenção aos comandos do art. 2º, XXIV, e art. 4º da Resolução - CEP 10/2008, Art. 7º, §1º, do Decreto 6.029/2007, os futuros planos de trabalho da Comissão de Ética, devem conter as metas, indicadores e os recursos necessários para execução das atividades, indicando também os responsáveis e os prazos previstos para cada uma das ações;
	e.2) de que, em atenção aos comandos do inciso XXV do art. 2º da Resolução CEP 10/2008, deve-se designar representantes locais da Comissão de Ética para atuação nos diversos campi da Ufam.
	e.3) de que o Decreto 6.029/2007 em seus arts. 6º, II, e 8º, IV, estabelece que se deva atender com prioridade às solicitações da CEP;
	e.4) que a implementação dos arranjos institucionais exigidos na Instrução Normativa Conjunta MP/CGU 1, de 2016, relacionados à gestão de riscos, aos controles internos e à governança, compreende necessariamente a adoção das seguintes medidas: a) criar o Comitê de Governança, Riscos e Controles, na forma estabelecida no art. 23 da IN MP/CGU 1, de 2016; e b) definir e publicar a política de gestão de riscos da Universidade, a que se refere o art. 17 da IN MP/CGU 1, de 2016;
	e.5) de que, em atendimento aos arts. 6º, 7º, VI e 8º da Lei de Acesso à Informação c/c Decreto 7.724/2012, art. 7º, §3º, V, deve-se padronizar e manter atualização periódica das informações divulgadas em sua página de transparência relativas aos procedimentos licitatórios e às contratações realizadas pela entidade, com observância às orientações do Guia da Transparência Ativa para Órgãos e Entidades do Poder Executivo Federal, em especial o seu item 7.
	e.6) de que os documento de oficialização da demanda estão em desconformidade com o estabelecido no art. 21, inciso I da IN MP 5/2017;
	e.7) da necessidade de previamente à elaboração da minuta de termo de referência ou de projeto básico para contratação de serviços sob o regime de execução indireta ou para a aquisição de bens, realizar estudos técnicos preliminares, nos moldes previstos no art. 24 da IN MP 5/2017, em especial: 
e.7.1) realizar análise do mercado junto a diferentes fontes possíveis, efetuando levantamento de contratações similares feitas por outros órgãos, consulta a sítios na internet (e.g. portal do software público) , visita a feiras, consulta a publicações especializadas (e.g. comparativos de soluções publicados em revistas especializadas) e pesquisa junto a fornecedores, a fim de avaliar as diferentes soluções que possam atender às necessidades que originaram a contratação (Lei 8.666/1993, art. 6º, inciso IX, alínea c) ;
e.7.2) definir método de cálculo das quantidades de materiais necessários à contratação;
e.7.3) documentar o método utilizado para a estimativa de quantidades no processo de contratação, juntamente com os documentos que lhe dão suporte;
e.7.4) definir método de cálculo das quantidades de postos de trabalho necessários à contratação;
e.7.5) documentar o método utilizado para a estimativa de quantidades no processo de contratação, juntamente com os documentos que lhe dão suporte;
e.7.6) definir método para a estimativa de preços, considerando uma cesta de preços, levando em conta as diretrizes contidas na IN SLTI 5/2014;
e.7.7) documentar o método utilizado para a estimativa de preços no processo de contratação, juntamente com os documentos que lhe dão suporte;
e.7.8) avaliar se a solução é divisível ou não, levando em conta o mercado que a fornece e atentando que a solução deve ser parcelada quando as respostas a todas as quatro perguntas a seguir forem positivas: " (I) é tecnicamente viável dividir a solução? (II) é economicamente viável dividir a solução? (III) não há perda de escala ao dividir a solução? (IV) há o melhor aproveitamento do mercado e ampliação da competitividade ao dividir a solução? ";
	e.7.9) no caso de contratação de serviços continuados, avaliar as diferentes possibilidades de critérios de qualificação econômico-financeiras, incluindo nessa avaliação os critérios constantes no Acórdão 1214/2013-TCU-Plenário, Relator José Jorge, item 9.1.10, considerando os riscos de sua utilização ou não;
	e.8) de que eventual prorrogação dos contratos 32/2016, 33/2016, 34/2016, 35/2016, 36/2016 e 18/2017 (processos 23105.004394/2016 e 23105.004245/2014) seja precedida de elaboração de estudos técnicos preliminares nos moldes previstos no art. 24 da IN MP 5/2017.
	e.9) de que a Orientação Normativa/Seges 2/2016 estabelece que os pregoeiros e equipes de apoio deverão adotar as listas de verificação contidas nos anexos I e II da referida norma, visando ao aperfeiçoamento dos procedimentos realizados nos pregões eletrônicos;
	e.10) de que os Termos de Referência dos processos analisados não encontram afinidade com a IN MP 5/2017, para que sejam apresentados critérios objetivos de qualidade dos serviços e produtos, e que essa qualidade seja balizadora dos pagamentos a serem realizados, nos termos da Constituição Federal, art. 37 (princípio da eficiência) ; Decreto 2.271/1997, art. 3º, §1º; Acórdão 265/2010-TCU-Plenário, Relator Raimundo Carreiro; IN SLTI 02/2008, art. 11 caput e §§3º e 4º; IN MP 5/2017, art. 30 e Anexo V, itens d.4.4 ao k.1;
	e.11) de que devem ser estabelecidos nos contratos relativos a serviços de alimentação pronta cláusulas de penalidades específicas aos serviços executados em desconformidade, prevendo punições proporcionais ao descumprimento, em observância aos princípios da proporcionalidade e razoabilidade; Lei 8.666/1993, art. 87; Acórdão 2832/2012-TCU-Plenário, Relatora Ana Arraes, item 9.4.
	e.12) da impropriedade relativa a não ter estabelecido distinção entre as atribuições de gestores e de fiscais de contratos, bem como da necessidade de segregação de funções entre recebimento provisório e definitivo, de maneira que o recebimento provisório ateste a realização do serviço e o definitivo, a regularidade administrativa da contratada, o que afronta o disposto no art. 40, incisos I e II da IN MP 5/2017;
	e.13) de não ter estabelecido distinção entre as atribuições de gestores e de fiscais de contratos, bem como da necessidade de segregação de funções entre recebimento provisório e definitivo, de maneira que o recebimento provisório ateste a realização do serviço e o definitivo, a regularidade administrativa da contratada, o nos termos do art. 40, incisos I e II da IN MP 5/2017;
	e.14) que a ausência de treinamentos e capacitação prévia aos fiscais de contrato como afronta o disposto no art. 41, §2º, da IN MP 5/2017;
	e.15) de que a ausência de reunião de inicialização do contrato afronta o disposto no art. 45 da IN MP 5/2017.
	e.16) da necessidade que se adote mecanismos formalizados de controle e acompanhamento de todos seus contratos de serviço, visando dar fiel cumprimento à  Lei 4.320/1964, art. 63, § 1°, incisos I e II; Lei 8.666/1993, art. 67, § 1º, art. 72 e 78, inciso VI; Decreto 2.271/1997, art. 6º; Acórdão 1647/2010-TCU-Plenário, Relator Valmir Campelo, itens 9.1.1 e 9.1.2; Acórdão 2204/2010-TCU-Plenário, Relator Augusto Sherman, item 9.8.2; e IN MP 5/2017, art. 40, inciso II.
	f) dar ciência do Acórdão que vier a ser prolatado, bem como do Voto e do Relatório que o fundamentam, além do Relatório da Unidade Técnica, à Fundação Universidade do Amazonas e ao Ministério da Educação.
g) autorizar a Secex/AM a proceder ao monitoramento das deliberações que vierem a ser prolatadas no presente processo."
Transcrevo a instrução do auditor da SecexEducação a seguir, in verbis:
"INTRODUÇÃO
Cuidam os autos de auditoria realizada na Fundação Universidade do Amazonas (UFAM) , compreendendo o período abrangido de fiscalização de 1º/1/2015 a 19/6/2017, com o objetivo de avaliar o processo de aquisição das universidades e institutos federais (FOC Conformidade e Governança em aquisições das Universidades e Institutos Federais) .
A fiscalização foi realizada pela então Secex-AM, resultando no relatório de peça 104, com propostas de audiências de três responsáveis, determinações, recomendações e ciências. No entanto, o Ministro Relator, em despacho de peça 106, entendeu previamente pela realização das audiências propostas e de diligência à Ufam para que a Universidade informasse as medidas efetivamente adotadas, os resultados obtidos e o prazo previsto para conclusão das medidas eventualmente pendentes, quanto aos seguintes apontamentos feitos:
a) estruturar e colocar em funcionamento a Comissão de Ética, prevista na Resolução CEP 10/2008, de acordo com o estabelecido no art. 6º, inciso I, e art. 8º, inciso III, do Decreto 6.029/2007 c/c o Decreto 1.171/1994;
b) apurar e adotar as medidas legais cabíveis em relação aos fatos apontados nos processos 23105.012758/2015 (Contrato 12/2015) , 23105.002925/2015 (Contrato 13/2015) , 23105.014088/2015 (Contrato 20/2015) , 23105.06798/2016 (Contrato 8/2016) , levando em conta os pareceres 154/2015/Consu/PFFUA/PGF/AGU, 202/2015/Consu/PFFUA/PGF/AGU, 166/2015/Consu/PFFUA/PGF/AGU e 59/2016/Consu/PFFUA/PGF/AGU, os memorandos 660/2015-PROADM, 1078/2015-PROADM, 560/2016-PROADM, e o processo 23105.001620/2017-40;
c) identificar e responsabilizar os agentes públicos que porventura se omitiram em relação aos fatos identificados nos processos acima relacionados, levando em consideração a legislação e os normativos pertinentes, entre eles o manual de processo administrativo da Universidade;
d) comprovar a execução dos serviços relativos aos Contratos 32 a 36/206 e instaurar, se for o caso, os procedimentos legais destinados ao ressarcimento dos valores pagos e não comprovados; 
e) aferir possíveis fraudes relacionadas ao pagamento de encargos sociais e trabalhistas, na execução dos Contratos 08/2016 e 13/2015, cometidos pela empresa Jucineiry C. Gomes- ME, CNPJ 15.470.542/0001-03, identificando e responsabilizando os servidores que, de acordo com as respectivas atribuições, deixaram de adotar as medidas pertinentes.
Quanto às audiências, os responsáveis deveriam ser chamados quanto aos seguintes achados:
a) inexistência de aplicação de penalidades à contratada por falha na execução do contrato 13/2015 (responsável Ricardo Barbosa Morais, diretor do INC, conforme subitem II.10.6- peça 104, p. 38) ;
b) repactuação contratual em prazo inferior a um ano (responsável Márcia Perales Mendes Silva, ex-reitora, subitem II.10.8, peça 104, p. 40) ;
c) não comprovação da boa e regular aplicação dos recursos públicos envolvidos nos Contratos 32 a 36/2016 (responsável Cláudio Gomes da Victória, fiscal dos contratos 32-36/2016-Prolind, e Rita Floramar F. dos Santos, coordenadora do Prolind, subitem II.10.5, peça 104, p. 35-38) .
O Ofício de diligência encaminhado ao reitor foi respondido na peça 120. Quanto aos Ofícios de Audiência foram respondidos conforme aponta o parágrafo ulterior.
 Assim, a ex-Reitora Márcia Perales apresentou, tempestivamente, a contar do AR (peça 117) , sua manifestação na peça 119 quanto ao Ofício de Audiência (peça 111) . Do mesmo modo, a coordenadora do Prolind (Programa de Licenciaturas Indígenas) , Rita Floramar Fernandes dos Santos, encaminhou a sua resposta, ainda que a destempo, a contar do AR (peça 115) , na peça 121 quanto ao Ofício de Audiência (peça 112) . Por sua vez, o fiscal de contratos Cláudio Gomes da Victória apresentou a sua manifestação, tempestivamente, a contar do AR (peça 123) , na peça 122 no tocante ao Ofício de Audiência (peça 110) . Por fim, o diretor do INC (Instituto de Natureza e Cultura) , em Benjamin Constant/AM, solicitou prorrogação de prazo na peça 124, sendo deferido na peça 125, e respondeu na peça 127, tempestivamente, a contar do AR (peça 126) , em atendimento ao Ofício de Audiência (peça 109) .  Foram acrescido novos documentos na peça 129. Nesse aspecto, sobre o apontamento da audiência do diretor, o reitor da Universidade apresentou nova manifestação na peça 128.
Passa-se a seguir ao exame dos Ofícios de Diligência e audiências propostas.
EXAME TÉCNICO
Aponta o reitor, quanto ao Ofício de Diligência (peça 120) , no que tange à alínea "a", que a Comissão de Ética se encontra instalada na sala 29, 1º andar, do Centro de Convivência, Campus Universitário-Setor Norte. Acresce que, naquele momento (março de 2018) , a Comissão estava em processo de recomposição, dado o fim do mandato da sua presidente e respectivo suplente, professoras Maria do Socorro Jatobá e Marne Carvalho de Vasconcellos.
Nesse sentido, constata-se que as informações dadas pelo reitor não acrescentam pontos relevantes, considerando o já apontado pela Equipe de Auditoria (subitem II.1.1- peça 104, p. 13-14) , devendo ser mantida a proposta de encaminhamento feita.
Quanto às alíneas "b" e "c" do Ofício de Diligência, relata o reitor que foram instaurados dois processos disciplinares (proc. n. 23105.013518/2015 e proc.  n. 23105.001620/2017) . Nesse aspecto, dispõe que foi determinado à Pró-Reitoria de Administração e Finanças-PROADM que analisasse, individualmente, os Contratos 12/2015, 13/2015, 20/2015 e 08/2016, identificando todos os servidores envolvidos em cada contratação e encaminhasse o processo instruído à Comissão de Procedimentos Administrativos e Disciplinares- CPPAD da Ufam para que instaurasse o devido processo disciplinar. Relata ainda que, considerando a complexidade da matéria, e com vistas a melhor instrução processual, foi elaborado plano de ação para atendimento da demanda (peça 120, p. 2) , com ação, responsável e prazo de conclusão.
Nesses termos, verifica-se que as alíneas "b" e "c" retrocitadas referem-se aos subitens II.9.1 a II.9.3 do Relatório de fiscalização (peça 104, p. 25-30) .  Tratam-se de falhas constatadas nas contratações emergenciais, como desídia administrativa e falta de planejamento, e ausência de vinculação dos pagamentos dos serviços prestados aos requisitos de qualidade do serviço ou do produto estabelecido no edital. Assim, a manifestação do reitor se coaduna com as propostas de encaminhamento da Equipe de Auditoria, mormente quanto às determinações, devendo ser mantidas nas proposições finais deste feito.
No que tange à alínea "d", expõe o reitor que o Departamento de Contratos e Convênios- DCC, no prazo de 30 dias, analisaria os Contratos 32 e 36/2016 para identificar os servidores que atuaram na fiscalização e na gestão desses contratos e solicitaria a manifestação quanto à comprovação da sua execução. Dessarte, relata que, caso não se atestasse a fiel execução desses contratos, o DCC encaminharia o processo instruído à Comissão Permanente de Procedimentos Administrativos Disciplinares- CPPAD da Ufam para instauração do processo disciplinar contra quem deu causa, visando à reposição do erário. Nesse prisma, constata-se que o assunto foi abordado no subitem II.10.5 do Relatório de fiscalização (peça 104, p. 35-38) e a proposta de encaminhamento da Equipe de Auditoria (peça 104, p. 38) , pertinente à determinação, conecta-se com a providência informada pelo reitor, devendo ser mantida ao final. Ademais, o assunto também será tratado nas audiências da coordenadora do Prolind e fiscal dos contratos retromencionados. 
Por fim, quanto à alínea "e", dispõe o reitor que a Pró-Reitoria de Administração e Finanças-PROADM foi devidamente cientificada da necessidade de apurar possíveis fraudes relacionadas ao pagamento de encargos sociais e trabalhistas na execução dos Contratos 08/2016 e 13/2015. Acrescenta que, dada a complexidade da matéria e o reduzido quadro pessoal da unidade, foi elaborado o plano de ação para atendimento da demanda, consoante quadro na fl. 2 da peça 120, em que se menciona ação, responsável e prazo de conclusão. O assunto foi abordado no subitem II.10.7 do Relatório de fiscalização (peça 104, p. 38-40) , sendo que a proposta de encaminhamento da Equipe de Auditoria, ou seja, determinação à unidade jurisdicionada (peça 104, p. 40) , harmoniza-se com as providências expostas pelo reitor, devendo ser mantida.
Passa-se a seguir ao exame das razões de justificativas dos responsáveis nos Ofícios de Audiência supracitados.
Razões de justificativas apresentadas pela Sra. Rita Floramar Fernandes dos Santos (peça 121) e Sr.  Cláudio Gomes da Victória (peça 122) . 
Como se trata do mesmo apontamento, ou seja, não comprovação da boa e regular aplicação dos recursos públicos envolvidos nos contratos 32 a 36/2016, serão analisadas conjuntamente as razões apresentadas.
Assim, dispõe, em suma, a coordenadora do recurso do Prolind (Programa de Licenciaturas Indígenas) , nomeada pela Portaria n. 0445/2015 (peça 121, p. 6) , que além de atuar na coordenação referida, estava respondendo como Coordenadora do Curso de Licenciatura de Formação de Professores Indígenas. Assim, ao traçar o Plano de Trabalho do Curso, justifica cada despesa, sendo a alimentação a maior delas. Acresce que há demora na liberação de recursos e que, cada turma, deveria ter um módulo de 30 a 45 dias ininterruptos, em cada semestre, porque os alunos são professores indígenas contratados (municipais e/ou estaduais) nos municípios onde os cursos acontecem e quando são liberados os recursos os cursos ocorrem.
Nesse aspecto, relata que, em se tratando do atesto das despesas, justifica a sua assinatura por ser coordenadora do recurso, conforme sua Portaria de designação antes referida, já que os fiscais não se encontravam. Acrescenta que sobre o contrato de fornecimento de alimentação da empresa MJ Restaurantes Ltda.-ME junto às turmas do Curso de Licenciatura em Formação de Professores Indígenas da Universidade Federal de Amazonas, foram feitos seus últimos atestos. 
Frisa que há uma deficiência de controles internos e transparência dos contratos, no papel de quem faz a gestão, fiscaliza ou ordena determinados projetos e que a Universidade não indicou como proceder quanto à situação de atesto ou de situações semelhantes. Entende que, pelas suas atribuições, não deveria estar presente em cada município no momento em que a alimentação é servida e que os mesmo os colegas que atestam como gestor e fiscais foram chamados para uma explicação maior sobre todo o processo.
Afirma igualmente que estava presente em Manaus, na Fazenda Experimental da Ufam, km 38 da BR 174, onde são atendidas três turmas: Saterè-Mawé, Munduruku e Médio Solimões, pertinente ao Contrato 32/2016, em que atuava como Coordenadora do Curso e ministrava a disciplina "Fundamentos da Educação II".
No caso do município de Lábrea, onde funciona a turma Purus Lábrea, referente ao Contrato 36/2016, expõe que todas as providências foram tomadas para assegurar a boa e regular aplicação dos recursos públicos no que refere ao fornecimento de alimentação, já que os contratos foram legalmente considerados adequados pelo setor financeiro da Ufam, realizados através de pregões e acompanhados pelos responsáveis. Assevera, nesse contexto, que não estava presente no local por não achar necessário, pois o controle interno dos indígenas em relação ao trabalho feito é bem rigoroso.
Além disso, dispõe que, nos locais onde os serviços são prestados, há fiscalização também dos próprios alunos indígenas e de um coordenador indígena local, cedido pela Secretaria Municipal de cada município, exceto na Fazenda da Ufam, onde existe uma liderança indígena que fiscaliza todo o processo. A conduta de fiscalização é deliberada coletivamente e envolve a coordenação, o corpo docente e discente do curso nos Seminários de Implantação de cada turma. Periodicamente, também são realizados seminários de avaliação em cada turma para avaliação conjunta de todos os aspectos que envolvem a realização dos módulos do curso. Nessa oportunidade, todos os alunos têm a chance de relatar suas observações sobre alimentação, transporte, alojamento.
Do mesmo modo, dispõe que são designados docentes para função de coordenação, gestão e fiscalização do recurso. Nesse aspecto, contam com a colaboração dos discentes indígenas que se comunicam via celular, e-mail ou telefone, além dos professores efetivos do curso.
Por seu turno, o fiscal de contratos Cláudio da Victória, reconhece que não houve acompanhamento integral por parte dos fiscais da execução dos serviços. Dispõe que as atividades de disciplinas ocorrem de forma modular presencial, ou seja, essas disciplinas são ministradas a cada sete dias e meio em períodos de 15, 30 ou 45 dias por diferentes professores, de modo que as aulas de um determinado semestre não ocorrem de forma contínua durante os cinco meses, como no caso dos demais cursos da Ufam por se tratar de uma demanda de formação específica e diferenciada conforme o Projeto Político Pedagógico do Curso.
Acresce que os fiscais são professores do Curso e exercem a atividade de ensino, além de administrativas (Coordenação do Curso, Coordenação de Turma e Coordenação de Departamento) o que inviabiliza estar em todos os locais ao mesmo tempo. Os professores que realizam as atividades docentes junto às turmas acompanham a execução dos serviços, bem como as lideranças dos alunos e coordenadores locais.
Assevera ainda que, nas atividades realizadas em Manaus (na Fazenda Experimental da Ufam) , o acompanhamento é realizado por fiscais e também pelos professores que vão ministrar as disciplinas, bem como pelos alunos que são o principal canal de avaliação dos serviços executados.
Dispõe, em linha geral, que em todos os módulos, os serviços estavam sendo executados e que também existia situações que não atendiam ao descrito nos contratos. Nesse sentido, destaca que, sempre houve algum imprevisto, como atraso no horário de servir, comida insuficiente para atender a todos, exageros nos temperos e gorduras, não presença de itens descritos no contrato, a empresa contratada foi imediatamente comunicada e sempre atendeu às solicitações, procurando melhorar o atendimento de acordo com o contratado o que pode ser corroborado junto aos discentes.
Aduz, outrossim, que os professores, ao acompanharem as atividades, ministrando as disciplinas, atestavam que a alimentação estava sendo servida de acordo com o contrato assinado e que, na maioria das vezes, o cardápio atendeu ao especificado no contrato. Destaca que os módulos de formação não se realizavam sem o fornecimento da alimentação o que pode ser comprovado pelo planejamento de realização dos módulos, pelos relatórios de viagem dos professores, pelas listas de frequência dos alunos.
Contudo, reconhece que houve falha ao não realizar o registro escrito desses processos citados. Entende que houve falta de informação necessária por parte da Administração Superior que culminou inclusive na efetivação por meio de portaria, do mesmo gestor e dos mesmos fiscais para os cinco contratos, devendo ser ponto de revisão por parte do Departamento responsável.
Destaca que, até outubro de 2016, não havia gestor e nem fiscais dos referidos contratos, quando foi solicitado pela Pró-Reitoria de Administração, através do Departamento de Contratos e Convênios, que a professora Rita Floramar, coordenadora das despesas do Prolind, indicasse nomes para o exercício dessa função. Relata que foi consultado e seu nome indicado e que, após o encaminhamento, e mesmo após a emissão da portaria, em nenhum momento foi chamado pelo Departamento para esclarecer e orientar quanto às obrigações da função do gestor e fiscal do contrato. Assim, a professora Rita, enquanto ordenadora das despesas, atestou as notas antes da emissão das portarias.
Reitera que esteve presente nos municípios durante alguns módulos e constatou a execução dos serviços, além da presença dos professores dos cursos, dos coordenadores locais e relatos dos alunos. Junta cópias de algumas viagens feitas na fiscalização (peça 122, p. 6-14) . 
Análise
O assunto, objeto deste apontamento, é tratado no subitem II.10.5 do Relatório de fiscalização (peça 104, p. 35-38) . 
Verifica-se que as razões de justificativas apresentadas pelos responsáveis supracitados comprovam o apontado no achado do Relatório de Auditoria. Como se verifica no parágrafo 252 do Relatório, em resposta ao Ofício de Requisição da Equipe de Auditoria, a Ufam informava que os fiscais não acompanhavam pessoalmente a execução dos contratos, sendo que o acompanhamento era feito pelos professores de cada módulo, lideranças de alunos e funcionários municipais.
Nesse sentido, a coordenadora do Prolind relatava que fazia atestos por que não havia fiscais. O próprio fiscal de contrato Cláudio assevera que, até outubro 2016, quem atestava era a professora Rita. Ademais, a coordenadora dispõe que havia controle interno de indígenas quanto à execução do contrato, enquanto ela não estava no local. Acrescenta que os próprios alunos exerciam a fiscalização. O corpo discente também participava da fiscalização.
O próprio fiscal de contratos reconhece que não houve acompanhamento integral do contrato, em que pese a existência de Portarias, como dispostas no parágrafo 263 do Relatório. Também assevera que houve falha ao não realizar registro escrito de processos.
Assim, o assunto era já de conhecimento da Ufam, como indica os parágrafos 251 a 253 do Relatório de fiscalização. Nesse prisma, a proposta da Equipe de fiscalização, como se verifica, na determinação da fl. 38 do Relatório de fiscalização, foi de instauração de processos administrativos para apuração de responsabilidades e obter o ressarcimento de valores pagos e não comprovados.
Dessarte, como consta da resposta ao Ofício de Diligência (peça 120, p. 2, alínea "d") , o Departamento de Contratos e Convênios- DCC, no prazo de 30 dias, analisaria os Contratos 32 e 36/2016, identificando os servidores que  atuaram na fiscalização e gestão dos contratos e solicitaria manifestação quanto  a sua execução e que deverá ser encaminhado  para Comissão Permanente de Procedimentos Administrativos Disciplinares- CPPAD da Ufam para  instauração do processo disciplinar contra quem deu causa, visando a reposição dos valores ao erário.
Nesse diapasão, entende-se que o problema apresentado neste apontamento é estrutural da Ufam, demonstrando deficiência na fiscalização de contratos. Os responsáveis, neste achado, agiram dentro do que puderam fazer em suas atribuições. Se houve malversação de recursos, com a existência de valores pagos e não comprovados, cabe a apuração por parte do CPPAD da Ufam. Portanto, reputa-se que, por ora, cabe a determinação da Equipe de Auditoria da fl. 38 da peça 104 e não a penalização dos responsáveis com multa. 
Razões de Justificativa apresentadas pelo Sr. Ricardo Barbosa Morais (peça 127) 
Dispõe o diretor do INC (Instituto de Natureza e Cultura) -  Campus Alto Solimões que os fiscais de contrato do Instituto encaminharam para a Pró-Reitoria de Administração e Finanças- PROADM, na sede da Ufam em Manaus, as reclamações, denúncias e outras irregularidades.
Nesse contexto, relata que o INC é apenas um campus da Ufam, localizado no interior do Amazonas, não possuindo autonomia administrativa, e sequer departamento de contratos, de sorte que o Departamento de Contratos e Convênios fica localizado na sede em Manaus e é vinculado à Pró-Reitoria de Administração e Finanças- PROADM.
Além disso, a Portaria GR n. 3036/2015, de 18/11/2015 (peça 127, p. 22- 23, alíneas "g", "k" e "m") , expõe que, dentre as atribuições dos fiscais de contrato, está o encaminhamento de propostas de aplicação de penalidades junto à Pró-Reitoria de Administração e Finanças o que foi feito pelo INC, de modo que não é competência do Instituto a aplicação de penalidades. Outrossim, houve manifestação do gestor do contrato, conforme Portaria retrocitada, nas fls. 28-29 da peça 127, apontando as atividades de fiscalização no INC. Do mesmo modo, há o encaminhamento do Relatório final da fiscalização do contrato concernente ao restaurante universitário relativo ao Contrato 013/2015, em 19/4/2016, para a Pró-Reitoria de Administração e Finanças- PROADM da Ufam (peça 127, p. 30-35) .
Ademais, devido à grande distância entre a capital de Manaus e a cidade de Benjamin Constant onde se localiza o INC, todo o documento é encaminhado para a cidade de Manaus através do malote institucional que vai através da empresa estatal Correios, sendo que os documentos demoram de 10 a 15 dias ou mais para chegar no setor competente de Manaus. Assim, a documentação do Instituto, como as propostas dos fiscais de contrato, é encaminhada para a Pró-Reitoria, na sede de Manaus/AM, para as providências cabíveis. 
Dentro desse contexto, o reitor da Universidade, em complemento à resposta do diretor do INC, encaminha na peça 128, relatando que a Ufam deu início ao processo administrativo de apuração de responsabilidades, notificando a empresa contratada (contrato peça 127, p. 19-18) para apresentação de defesa prévia (peça 128, p. 3) . Além disso, o reitor encaminha, na peça 129, o processo de apuração de responsabilidades da empresa contratada que resultou na aplicação de sanção de suspensão temporária para participação em licitação e impedimento de contratar com a Administração pelo prazo de 2 (dois) anos.
Análise
O apontamento foi consignado no subitem II.10.6 do Relatório de fiscalização (peça 104, p..38) . Nos documentos da peça 88, p. 31-33 e 89, p. 1-2, há relatórios da fiscalização indicando a inadimplência da empresa contratada retrocitada. Na peça 46, p. 6, indica o que já foi referido no sentido de que cabe à fiscalização apenas elaborar proposta da aplicação de penalidades. 
Assim sendo, acolhem-se as justificativas apresentadas pelo diretor do INC, uma vez que, conforme relatado acima, não era sua competência a aplicação de penalidades. Nesse sentido, foi elaborado o relatório de fiscalização dos fiscais e gestores de contrato do Instituto e encaminhados à Pró-Reitoria de Administração e Finanças- PROADM que era responsável para aplicação de penalidades à contratada. Ademais, em complemento à informação do diretor do INC, o reitor da Ufam indicou que foi aplicada a penalidade administrativa à empresa contratada, de sorte que não houve deficiência de controles internos e deve ser desconsiderado esse apontamento.
Razões de justificativa apresentadas pela Sra. Márcia Perales Mendes Silva (peça 119) 
Dispõe a ex-Reitora da Ufam que assinou o Termo Aditivo sob a necessária chancela da equipe técnica. Relata ainda que havia um Parecer n. 00225/2016/CONSU/PFFUA/PGF/AGU que apenas aprovou a possibilidade de prorrogação da vigência, não autorizando o reajuste.
Assim, o Despacho 313/2016 do Departamento de Contratos e Convênios (peça 119 p. 7) , relatou que o Parecer da AGU deu a orientação que a prorrogação contratual por 06 meses do prazo de vigência do Contrato n. 07/2016 se dê nos termos do art. 57, inciso II, da Lei 8.666/93, mantidas as condições habilitações previstas na Lei de Licitações, acrescendo, ao final, que foi concedido um reajuste de 3%, com base no IGP-M/FGV.
Igualmente, no Despacho da Pró-Reitoria de Administração e Finanças, de 29/9/2016 (peça 119, p. 5-6) , expõe sobre a situação atual do contrato, de vigência 04.04.2016 a 03.10.2016, havendo um reajuste, com base em índices do IGPM/FGV, proposta da PROADM, que, no seu entender, gerou uma economia para a Universidade.
Análise
É importante que se frise, de plano, que o apontamento, referente ao subitem II.10.8 (peça 104, p. 40) , trata-se de reajuste e não, de repactuação.
Com efeito, dispõe a doutrina de Marçal Justen Filho que: "o reajuste de preços consiste na alteração da cláusula monetária em contrato administrativo, decorrente da variação de índice de preços que refletem os custos necessários à execução da prestação contratual" (Comentários à Lei de Licitações e Contratos Administrativos- Lei 8.666/93. 17 ed. São Paulo: Revista dos Tribunais, 2017, p. 1206) .
Por outro lado, repactuação, no ensinamento de Marçal Justen Filho, consiste na modificação da remuneração devida ao particular (Comentários à Lei de Licitações e Contratos Administrativos- Lei 8.666/93. 17 ed. São Paulo: Revista dos Tribunais, 2017, p. 1214) , como segue:
A repactuação consiste em alteração da remuneração devida ao particular, praticada a cada período de doze meses, destinada a refletir a elevação dos encargos trabalhistas e a compensar custos amortizados ou não mais existentes.
O fundamento jurídico da repactuação é a intangibilidade da equação econômico-financeira do contrato administrativo. Destina-se, portanto, a restabelecer a relação original entre encargos e vantagens assegurados às partes. A peculiaridade da repactuação reside em ser aplicada em contratos com prazo superior a doze meses e a sua vinculação à variação concreta e efetiva dos custos e vantagens do particular.
A repactuação assemelha-se ao reajuste, no sentido de ser prevista para ocorrer a cada doze meses ou quando se promover a renovação contratual. Mas não se identifica com o reajuste porque não consiste na vinculação dos preços contratuais a um índice de variação de custos.  A repactuação é destinada a ser aplicada em contratos cuja execução envolva o uso intensivo de mão de obra, muitos relevantes de variações previstas em dissídios ou convenções coletivas de trabalho.             
A prorrogação contratual, com fulcro no art. 57, inciso II, da Lei 8.666/93, como dispõe o Despacho 313/2016 supramencionado deu-se pelo prazo de seis meses. Ademais, informa o mesmo despacho que foi concedido um reajuste de 3%, com base no IGP-M/FGV, para um contrato com prazo de vigência inferior a um ano. Cotejando com a informação dada pela responsável, entende-se que esse reajuste não foi aprovado pela AGU em seu Parecer retrorreferido. Cabe ainda ressaltar que o Parecer da AGU mencionado (peça 131) reconhece a natureza continuada dos serviços objeto de prorrogação contratual. Nesse sentido, deve-se frisar que se aplica, consoante dispõe Marçal Justen Filho (Comentários à Lei de Licitações e Contratos Administrativos- Lei 8.666/93. 17 ed. São Paulo: Revista dos Tribunais, 2017, p. 1108) , aos contratos de prestação de serviço continuado, os princípios gerais pertinentes ao reajuste de preços, como expõe (no mesmo sentido Acórdão 3388/2012-TCU-Plenário do Ministro Aroldo Cedraz) : 
Em princípio, aplicam-se aos contratos de prestação de serviços contínuos os princípios gerais relacionados ao reajuste preços. A regra geral é que, decorridos doze meses (computados a partir da data limite para apresentação da proposta ou do orçamento a que se referir) , haverá o reajuste- cita o Art. 3º, § 1º da Lei 10.192/2001.
No que tange ao apontado pela responsável de que assinou o Termo Aditivo, levando em conta a chancela da equipe técnica, há que que se ter presente o entendimento desta Corte de que os pareceres técnicos e jurídicos que se lastreia para agir não vinculam o gestor, cabendo a ele a reponsabilidade final pela prática do ato, consoante aponta o entendimento do Ministro Raimundo Carreiro em seu Voto no Acórdão 341/2015-TCU-Plenário, como segue:
Como afirmei em voto na Sessão Plenária de 12/02/2014, é entendimento pacificado neste Tribunal que pareceres técnicos e jurídicos não vinculam o gestor, uma vez que são apenas uma contribuição para o processo decisório (Acórdão 277/2004-TCU-Plenário) . Assim, no caso em exame, reitero o posicionamento por mim adotado no sentido de ser incabível alegar respaldo em pareceres a fim de elidir responsabilidade por ato ou omissão irregular (Acórdão 250/2014-TCU-Plenário, Relator Ministro André de Carvalho; Acórdão 3241/2013-TCU-Plenário, Relator Ministro Walton Alencar Rodrigues; Acórdão nº 7.312/2013, Relator Ministro Aroldo Cedraz) .
Ressalta-se assim que o reajuste realizado em contrato com prorrogação inferior a um ano, vulnera o disciplinado na Lei n. 10.192/2001, no § 1º do art. 2º, que expõe: "É nula de pleno direito qualquer estipulação de reajuste ou correção monetária de periodicidade inferior a um ano". Do mesmo modo, dispõe o art. 28, caput, e § 1º da Lei 9.069/1995.
Igualmente, relata o Acórdão 2387/2007-TCU-Plenário do Ministro Augusto Sherman no subitem 9.6.11: "se abstenha de reajustar financeiramente os contratos fora das situações previstas em lei (art. 2º, § § 1º e 2º, da Lei 10.192/01) ".
Nesse diapasão, rejeitam-se as razões de justificativa apresentadas pela responsável por assinar Termo Aditivo reajustando contrato com prazo de vigência inferior a um ano, em desconformidade com a legislação vigente e jurisprudência do TCU. Assim sendo, é proposto que seja aplicada à ex-Reitora a multa prevista no art. 58, inciso I, da Lei 8.443/92.
CONCLUSÃO
Verifica-se que o reitor atendeu, na peça 120, o Ofício de Diligência desta Corte de Contas, sendo que as providências comunicadas pelo dirigente se coadunam com propostas de encaminhamento da Equipe de fiscalização que serão reproduzidas ao final neste feito.
Quanto aos Ofícios de audiência, tem-se que, quanto às razões de justificativas apresentadas pela coordenadora do Prolind e fiscal do contrato denotam problema estrutural na Ufam, já de conhecimento da própria Universidade, com deficiências na fiscalização de contratos, de sorte, reputa-se como não cabível a penalização com multa dos responsáveis nesse apontamento. Nesse sentido, entende-se que se deve fazer à Universidade a determinação da Equipe de auditoria disposta na fl. 38 da peça 104 que se harmoniza com a resposta dada pelo reitor na alínea "d" do Ofício de Diligência, com vistas a se apurar as responsabilidades em processo a ser constituído na Comissão Permanente de Procedimentos Administrativos-CPPAD da Ufam, de sorte a instaurar processo disciplinar contra quem deu causa, visando à reposição de valores ao erário.
No que tange à audiência do diretor do INC, consideram-se acolhidas as razões de justificativas externadas pelo responsável, uma vez que não era a sua competência a aplicação de penalidade à empresa contratada, tendo sido encaminhadas pelos gestores e fiscais de contrato do Instituto as propostas de aplicação de penalidades à Pró-Reitoria de Administração e Finanças- PROADM. Assim, como informa o reitor, posteriormente foi aplicada sanção administrativa à empresa contratada por inadimplemento contratual.
Contudo, reputam-se como rejeitadas as razões de justificativa trazidas pela ex-Reitora, pois sua conduta infringiu a legislação vigente e jurisprudência do TCU.
PROPOSTA DE ENCAMINHAMENTO
Diante do exposto, submetemos os autos à consideração superior, propondo ao Tribunal:
59.1.1) acatar as razões de justificativa apresentadas pelos responsáveis Ricardo Barbosa Morais (CPF XXX.362.432-XX) , Cláudio Gomes da Victória (CPF XXX.987.072-XX) e Rita Floramar Fernandes dos Santos (CPF XXX.730.142-XX) ;	
59.1.2.1) rejeitar as razões de justificativa apresentadas por Márcia Perales Mendes Silva (CPF XXX.861.902-XX) , uma vez que não foram suficientes para sanear a irregularidade que lhe foi atribuída (itens 44-54) ;
59.1.2.2) aplicar, com fundamento nos arts. 58, inciso I, da Lei 8.443/92 e 268, inciso I, do Regimento Interno do TCU, a multa à Sra. Sra. Márcia Perales Mendes Silva (CPF XXX.861.902-XX) , fixando-lhe o prazo de 15 (quinze) dias do recebimento da notificação, para que, nos termos do art. 214, III, alínea "a", do Regimento Interno do TCU, comprove perante este Tribunal o recolhimento aos cofres do Tesouro Nacional do valor atualizado monetariamente desde a data deste acórdão até aquela do efetivo recolhimento, se forem pagos após o vencimento, na forma da legislação em vigor;
59.1.2.3) autorizar, desde logo, a cobrança judicial das dívidas, caso não atendida a notificação, com base no art. 28, inciso II, da Lei 8.443/92;
59.1.2.4) autorizar também, com fundamento no art. 26 da Lei 8.443/1992, se requerido, o pagamento da importância devida em até 36 (trinta e seis) parcelas mensais e consecutivas, fixando o prazo de 15 (quinze) dias, a contar do recebimento da notificação, para que seja comprovado, perante este Tribunal, o recolhimento da primeira parcela, e de 30 (trinta) dias, a contar da parcela anterior, para que seja comprovado o recolhimento das demais parcelas, devendo incidir sobre cada valor mensal os devidos acréscimos legais, na forma prevista na legislação vigente, além de alertar que a falta de comprovação do recolhimento de qualquer parcela importará no vencimento antecipado do saldo devedor, nos termos do art. 217 do Regimento Interno do TCU;
59.2) determinar, com fulcro no art. 43, inciso I, da Lei 8.443/1992, combinado com art. 250, inciso II, do Regimento Interno do Tribunal de Contas da União, à Fundação Universidade do Amazonas que: 
59.2.1) apresente um plano de ação, no prazo de 90 dias, que contemple ações previstas, prazos, responsáveis e resultados esperados, para implementação e estruturação da Comissão de Ética, para o seu pleno funcionamento, nos moldes da Resolução CEP 10/2008, a exemplo de sala própria, equipamentos e mobiliários adequados, bem como secretaria executiva e pessoal de apoio administrativo, consoante previsto no art. 6º, inciso I, e art. 8º, inciso III, do Decreto 6.029/2007;
59.2.2) instaure imediatamente os processos administrativos disciplinares para apuração dos fatos apontados nos processos 23105.012758/2015 (Contrato 12/2015) , 23105.002925/2015 (Contrato 13/2015) , 23105.014088/2015 (Contrato 20/2015) , 23105.067981/2016 (Contrato 8/2016) , levando em conta o Parecer 154/2015/Consu/PFFUA/PGF/AGU, o Parecer 202/2015/Consu/PFFUA/PGF/AGU, o Memorando 660/2015-PROADM, o Memorando 1078/2015-PROADM, o Processo 23105.001620/2017-40, o Parecer 166/2015/Consu/PFFUA/PGF/AGU, o Parecer 59/2016/Consu/PFFUA/PGF/AGU, o Memorando 560/2016 - PROADM e outros que se fizerem pertinente, informando os resultados em 90 dias:
59.2.3) instaure imediatamente processos administrativos disciplinares para averiguar as responsabilidades daqueles que deveriam agir na abertura de PAD relativos aos processos acima e não o fizeram, incluindo diretores e Pró-reitores, se for o caso, levando em consideração o manual de processo administrativo da Ufam, informando os resultados em 90 dias 
59.2.4) instaure processos administrativos visando demonstrar inequivocamente a execução dos serviços relativos aos contratos 32 a 36/2016; na impossibilidade de demonstrar a regular execução dos contratos, deve a Ufam instaurar tomada de contas especial visando o ressarcimento dos valores pagos e não comprovados, informando o resultado dos processos administrativos em 90 dias;
59.2.5) instaure processos administrativos visando aferir as possíveis fraudes em encargos sociais e trabalhistas na execução dos contratos 08/2016 e 13/2015, cometidas pela empresa Jucineiry C. Gomes -ME - CNPJ 15.470.542/0001-03, no bojo dos contratos 08/2016 e 13/2015, bem como as responsabilidades daqueles servidores que deveriam agir e não o fizeram, informando o resultado dos processos administrativos em 90 dias;
59.3) recomendar, com fulcro no art. 43, inciso I, da Lei 8.443/1992, combinado com art. 250, inciso III, do Regimento Interno do Tribunal de Contas da União, que a Fundação Universidade do Amazonas:
59.3.1) inclua nos programas de capacitação e treinamento na área de aquisições públicas as normas de ética e disciplina, conforme o art. 2º, inciso II, letra "c" da Resolução CEP 10/2008;
59.3.2) adote as seguintes medidas:
59.3.2.1) implemente mecanismos de controle e monitoramento das contratações diretas;
59.3.2.2) elaborar e executar plano de capacitação dos dirigentes e demais servidores em gestão de riscos; 
59.3.2.3) estabelecer diretrizes para o gerenciamento de riscos da área de aquisições;
59.3.2.4) realizar gestão de riscos das aquisições;
59.3.3) altere o regimento interno de forma a adequá-lo às novas diretrizes trazidas pela Instrução Normativa 3/2017, do Ministério da Transparência e Controladoria-Geral da União, buscando cumprir a referida norma a partir de sua entrada em vigor em dezembro de 2017, em especial:
59.3.3.1) institua uma política formalizada de desenvolvimento de competências para auditores internos, conforme apontado no item 63 do anexo da Instrução Normativa 3/2017, do Ministério da Transparência e Controladoria-Geral da União;
59.3.3.2) defina formalmente um perfil para o auditor interno, com vistas ao estabelecimento dos requisitos de formação e experiência necessários ao bom desempenho da função, em atenção aos itens 60 a 62 do anexo da Instrução Normativa 3/2017, do Ministério da Transparência e Controladoria-Geral da União;
59.3.3.3) incremente o planejamento de atividades da Auditoria Interna de forma a contemplar metas e indicadores, e um cronograma financeiro, para que os recursos (humanos, financeiros e tecnológicos) sejam suficientes, apropriados e eficazmente aplicados, conforme apontado no item 100 do anexo da Instrução Normativa 3/2017, do Ministério da Transparência e Controladoria-Geral da União;
59.3.4) elabore, com participação de representantes dos diversos setores da organização, um documento anual que materialize o plano de aquisições para o exercício subsequente, contemplando, para cada contratação pretendida, informações como: descrição do objeto, quantidade estimada para a contratação, valor estimado, identificação do requisitante, justificativa da necessidade, período estimado para aquisição (e.g., mês) , programa/ação suportado (a) pela aquisição, e objetivo (s) estratégico (s) apoiado (s) pela aquisição; devendo contemplar todas as unidades descentralizadas da Ufam; ser aprovado, pela reitoria;  divulgado na internet; e com acompanhamento periódico para correção de desvios;
59.3.5) institua rotinas e prazos para a autuação e instrução de processos administrativos disciplinares, principalmente quando envolver contratações emergenciais nas quais a PF/FUA entender ter havido indícios de desídia administrativa;
59.3.6) adote procedimentos de aferição de capacidade técnico-operacional das empresas contratadas diretamente, de maneira similar às contratadas por intermédio de licitação;
59.4) recomendar, com fulcro no art. 43, inciso I, da Lei 8.443/1992, combinado com art. 250, inciso III, do Regimento Interno do Tribunal de Contas da União, à Procuradoria Federal junto à Fundação Universidade do Amazonas (PF/FUA) que adote, nos processos de aquisições de bens e de contratação de serviços, as listas de verificação padrão;
59.5) dar ciência à Fundação Universidade do Amazonas:  
59.5.1) de que, em atenção aos comandos do art. 2º, XXIV, e art. 4º da Resolução-CEP 10/2008, Art. 7º, §1º, do Decreto 6.029/2007, os futuros planos de trabalho da Comissão de Ética, devem conter as metas, indicadores e os recursos necessários para execução das atividades, indicando também os responsáveis e os prazos previstos para cada uma das ações;
59.5.2) de que, em atenção aos comandos do inciso XXV do art. 2º da Resolução CEP 10/2008, deve-se designar representantes locais da Comissão de Ética para atuação nos diversos campi da Ufam;
59.5.3) de que o Decreto 6.029/2007 em seus arts. 6º, II, e 8º, IV, estabelece que se deva atender com prioridade às solicitações da CEP;  
59.5.4) de que a implementação dos arranjos institucionais exigidos na Instrução Normativa Conjunta MP/CGU 1, de 2016, relacionados à gestão de riscos, aos controles internos e à governança, compreende necessariamente a adoção das seguintes medidas: a) criar o Comitê de Governança, Riscos e Controles, na forma estabelecida no art. 23 da IN MP/CGU 1, de 2016; e b) definir e publicar a política de gestão de riscos da Universidade, a que se refere o art. 17 da IN MP/CGU 1, de 2016;
59.5.5) de que, em atendimento aos arts. 6º, 7º, VI e 8º da Lei de Acesso à Informação c/c Decreto 7.724/2012, art. 7º, §3º, V, deve-se padronizar e manter atualização periódica das informações divulgadas em sua página de transparência relativas aos procedimentos licitatórios e às contratações realizadas pela entidade, com observância às orientações do Guia da Transparência Ativa para Órgãos e Entidades do Poder Executivo Federal, em especial o seu item 7;
59.5.6) de que os documento de oficialização da demanda estão em desconformidade com o estabelecido no art. 21, inciso I da IN MP 5/2017;
59.5.7) da necessidade de previamente à elaboração da minuta de termo de referência ou de projeto básico para contratação de serviços sob o regime de execução indireta ou para a aquisição de bens, realizar estudos técnicos preliminares, nos moldes previstos no art. 24 da IN MP 5/2017, em especial: 
59.5.7.1) realize análise do mercado junto a diferentes fontes possíveis, efetuando levantamento de contratações similares feitas por outros órgãos, consulta a sítios na internet (e.g. portal do software público) , visita a feiras, consulta a publicações especializadas (e.g. comparativos de soluções publicados em revistas especializadas) e pesquisa junto a fornecedores, a fim de avaliar as diferentes soluções que possam atender às necessidades que originaram a contratação (Lei 8.666/1993, art. 6º, inciso IX, alínea c) ;
59.5.7.2) defina método de cálculo das quantidades de materiais necessários à contratação;
59.5.7.3) documente o método utilizado para a estimativa de quantidades no processo de contratação, juntamente com os documentos que lhe dão suporte;
59.5.7.4) definir método de cálculo das quantidades de postos de trabalho necessários à contratação;
59.5.7.5) documente o método utilizado para a estimativa de quantidades no processo de contratação, juntamente com os documentos que lhe dão suporte;
59.5.7.6) defina método para a estimativa de preços, considerando uma cesta de preços, levando em conta as diretrizes contidas na IN SLTI 5/2014;
59.5.7.7) documente o método utilizado para a estimativa de preços no processo de contratação, juntamente com os documentos que lhe dão suporte;
59.5.7.8) avalie se a solução é divisível ou não, levando em conta o mercado que a fornece e atentando que a solução deve ser parcelada quando as respostas a todas as quatro perguntas a seguir forem positivas:  " (I) é tecnicamente viável dividir a solução? (II) é economicamente viável dividir a solução? (III) não há perda de escala ao dividir a solução? (IV) há o melhor aproveitamento do mercado e ampliação da competitividade ao dividir a solução? ";
59.5.7.9) avalie, no caso de contratação de serviços continuados, as diferentes possibilidades de critérios de qualificação econômico-financeiras, incluindo nessa avaliação os critérios constantes no Acórdão 1214/2013-TCU-Plenário, Relator José Jorge, item 9.1.10, considerando os riscos de sua utilização ou não;
59.5.8) que eventual prorrogação dos contratos 32/2016, 33/2016, 34/2016, 35/2016, 36/2016 e 18/2017 (processos 23105.004394/2016 e 23105.004245/2014) seja precedida de elaboração de estudos técnicos preliminares nos moldes previstos no art. 24 da IN MP 5/2017;
59.5.9) de que a Orientação Normativa/Seges 2/2016 estabelece que os pregoeiros e equipes de apoio deverão adotar as listas de verificação contidas nos anexos I e II da referida norma, visando ao aperfeiçoamento dos procedimentos realizados nos pregões eletrônicos;  
59.5.10) de que os Termos de Referência dos processos analisados não encontram afinidade com a IN MP 5/2017, para que sejam apresentados critérios objetivos de qualidade dos serviços e produtos, e que essa qualidade seja balizadora dos pagamentos a serem realizados, nos termos da Constituição Federal, art. 37 (princípio da eficiência) ; Decreto 2.271/1997, art. 3º, §1º; Acórdão 265/2010-TCU-Plenário, Relator Raimundo Carreiro; IN SLTI 02/2008, art. 11 caput e §§3º e 4º; IN MP 5/2017, art. 30 e Anexo V, itens d.4.4 ao k.1;
59.5.11) que devem ser estabelecidos nos contratos relativos a serviços de alimentação pronta cláusulas de penalidades específicas aos serviços executados em desconformidade, prevendo punições proporcionais ao descumprimento, em observância aos princípios da proporcionalidade e razoabilidade; Lei 8.666/1993, art. 87; Acórdão 2832/2012-TCU-Plenário, Relatora Ana Arraes, item 9.4;
 59.5.12) de que a impropriedade relativa a não ter estabelecido distinção entre as atribuições de gestores e de fiscais de contratos, bem como da necessidade de segregação de funções entre recebimento provisório e definitivo, de maneira que o recebimento provisório ateste a realização do serviço e o definitivo, a regularidade administrativa da contratada, o que afronta o disposto no art. 40, incisos I e II da IN MP 5/2017; 
59.5.13) de que a ausência de reunião de inicialização do contrato afronta o disposto no art. 45 da IN MP 5/2017;
59.5.14) da necessidade que se adote mecanismos formalizados de controle e acompanhamento de todos seus contratos de serviço, visando dar fiel cumprimento à  Lei 4.320/1964, art. 63, § 1°, incisos I e II; Lei 8.666/1993, art. 67, § 1º, art. 72 e 78, inciso VI; Decreto 2.271/1997, art. 6º; Acórdão 1647/2010-TCU-Plenário, Relator Valmir Campelo, itens 9.1.1 e 9.1.2; Acórdão 2204/2010-TCU-Plenário, Relator Augusto Sherman, item 9.8.2; e IN MP 5/2017, art. 40, inciso II;
59.6.) dar ciência do acórdão que vier a ser proferido à Fundação Universidade do Amazonas, destacando que o relatório e o voto que fundamentam a deliberação podem ser acessados por meio do endereço eletrônico www.tcu.gov.br/acordaos; e
59.7) encaminhar cópia da deliberação que vier a ser proferida ao Procurador-Chefe da Procuradoria da República no Estado do Amazonas, nos termos do § 3º do art. 16 da Lei 8.443/92, c/c o § 7º do art. 209 do Regimento Interno do TCU, para adoção das medidas que entender cabíveis, destacando que o relatório e o voto que a fundamentam podem ser acessados por meio do endereço eletrônico www.tcu.gov.br/acordaos."
Transcrevo o parecer divergente do diretor da SecexEducação a seguir, in verbis:
"Nos termos da delegação de competência dada pela Portaria-SecexEducação 3/2019, manifesto-me, com as devidas vênias, com parcial discordância da proposta de encaminhamento constante da peça precedente, considerando o que segue.
II
2.	Este processo faz parte da FOC Conformidade e Governança em aquisições das Universidades e Institutos Federais (consolidada no TC Processo 016.994/2017-5) , cujas fiscalizações foram realizadas em quatorze unidades jurisdicionadas com foco no exame da adoção de arranjos institucionais necessários à criação da cultura de combate a desperdícios, fraude e corrupção, bem como dos mecanismos para mitigação de riscos no processo de compra pública.
3.	Na proposta encaminhada pela então Secex-AM (peça 104) , foram sugeridas audiências, determinações, recomendações e ciências.
4.	Quanto às audiências, foram chamados aos autos quatro responsáveis em razão de três possíveis irregularidades.
5.	A instrução de peça precedente analisou com adequação as razões de justificativas apresentadas pelos responsáveis Ricardo Barbosa Morais, Cláudio Gomes da Victória e Rita Floramar Fernandes dos Santos, concluindo pelo acatamento das suas defesas.  
6.	Todavia, em relação à sra. Márcia Perales Mendes Silva o auditor-instrutor entendeu que as justificativas não deveriam ser acatadas, e multa deveria ser aplicada à gestora. A discordância deste pronunciamento se refere especificamente a essa responsável. 
7.	Nada obstante, em reforço às demais proposições, pondera-se o que segue.
III
8.	Relativamente ao sr. Ricardo Barbosa Morais, ouvido em audiência por não ter aplicado penalidades no contrato 13/2015, demonstrou-se que não era atribuição do Instituto de Natureza e Cultura (INC) , do qual ele era Diretor, promover as sanções pelo descumprimento contratual.
9.	Sobre o assunto, veja-se que a equipe de fiscalização do Tribunal havia consignado (peça 104, p. 38, item 269) que "a UFAM informou que ainda cabe a ele [sr. Ricardo Barbosa Morais, na condição de Diretor do INC] a responsabilidade de instaurar processos administrativos em Benjamin Constant (peça 6, p. 46) ".
10.	Por sua vez, na peça 6, p. 46, consta, de fato, em resposta a questionamentos formulados via ofício de requisição, a seguinte informação prestada pela Universidade (grifos inseridos) :
3. Relação de dirigentes responsáveis por instaurar os referidos processos de apuração de responsabilidade (responsáveis por agir) , por polo, se for o caso: 
Conforme os artigos 124 e 125 do Regimento Geral desta Universidade, cabe, por delegação de competência, ao Pró-Reitor de Administração e Finanças, Professor Raimundo Nonato Pinheiro de Almeida, a instauração dos processos disciplinares referentes às condutas ligadas a contratos ocorridos na Capital.
Por sua vez, são competentes para determinar a instauração de procedimentos de caráter disciplinar que tenham por objeto irregularidades contratuais nos polos do interior os respectivos diretores, a saber:
 (...) 
- Prof. Ricardo Barbosa Morais - Instituto de Natureza e Cultura em Benjamin Constant;
11.	Entretanto, parece ter havido equívoco da Universidade, já que os referidos arts. 124 e 125 do seu Regimento (peça 132, p. 42) tratam do regime disciplinar dos servidores, e não de sanções contratuais (grifos inseridos) :
TÍTULO IV
Da Comunidade Universitária (...) 
CAPÍTULO V
Do Regime Disciplinar
 (...) 
Art. 124 - São competentes para determinar a instauração de Sindicância e de Processo Administrativo Disciplinar, no âmbito das Unidades Acadêmicas, o Diretor, no âmbito dos demais órgãos administrativos, o Reitor.
 § 1º - Compete ao Diretor de Unidade aplicar as penas de advertência e de suspensão até 30 (trinta) dias;
 § 2º - As penalidades que ultrapassarem o limite previsto no parágrafo anterior serão aplicadas pelo Reitor.
Art. 125 - Cabe ao Reitor, sem prejuízo da previsão contida no art. 124, constituir comissões de sindicância ou de processo administrativo disciplinar, ou delegar competência para tal, para serem aplicadas as sanções disciplinares cabíveis que se situarem em cada esfera de competência.
12.	Ou seja, as competências indicadas nos dispositivos acima não permitem concluir que seria responsabilidade do sr. Ricardo aplicar as penalidades previstas no contrato 13/2015. 
13.	E como consta na Portaria 3036/2015 (peça 127, p. 22) , havia outros servidores designados como gestor, fiscal técnico e fiscal administrativo do Contrato 13/2015, a quem competia "encaminhar proposta de aplicação de penalidade ou rescisão do contrato à autoridade superior".
14.	À peça 127, p. 30, consta justamente o envio do Relatório Final do Restaurante Universitário à Pró-Reitoria de Administração e Finanças (PROADM) da Universidade, sem mencionar, entretanto, qualquer proposta de aplicação de penalidade. 
15.	Corrobora as justificativas apresentadas pelo Diretor do INC o fato de que a posteriori a aplicação das sanções foi efetivada pelo Pró-Reitor de Administração e Finanças (peça 129, p. 7) .
IV
16.	Quanto às alegações de Rita Floramar Fernandes dos Santos e Cláudio Gomes da Victória, concorda-se com o auditor-instrutor no sentido de que as dificuldades fáticas presentes e estruturais devem levar ao sopesamento das impropriedades verificadas com a possibilidade de aplicação de sanções, afastando-as.
V
17.	Por fim, relativamente à conduta da então reitora Márcia Perales Mendes Silva, discorda-se dos encaminhamentos propostos à peça precedente.
18.	De fato, não há qualquer dúvida quanto à ilegalidade da repactuação (mais corretamente, reajuste) contratual em prazo inferior a um ano, como bem demonstrado nas instruções deste processo e reconhecido pela gestora.
19.	Todavia, deve ser levado em conta que um Reitor não deve participar das ações administrativas mais comezinhas da Universidade, sob pena de até mesmo inviabilizar a gestão da instituição.
20.	Ao Reitor cabe atuar de forma estratégica com vistas à geração de relevante valor público e ao atingimento da Missão da Universidade.
21.	Nessa mesma intelecção, assim constou no Voto do relator Bruno Dantas no Acórdão 1878/2017-TCU-Primeira Câmara:
Novamente, trata-se de eventos irregulares ocorridos dentro de procedimentos específicos, sem que esteja demonstrado o caráter estrutural das falhas no âmbito da gestão anual. Nos atos inquinados, o gestor máximo não participa de forma ativa, mas apenas em grau de supervisão de alto nível. Portanto, não era esperado do Reitor aprofundar-se em atos procedimentais licitatórios, na linha da jurisprudência do Tribunal, da qual menciono os Acórdão 1541/2014-TCU-Segunda Câmara, 1.464/2013-TCU-Plenário e 3.372/2013-TCU-Plenário, e os abaixo transcritos em excertos:
"Não é razoável exigir que o dirigente maior de entidade pública verifique, em cada caso, o cumprimento de disposições legais corriqueiras em procedimentos de execução rotineiros, adotados pelos responsáveis dos diversos setores da instituição, a menos que tenha sido omisso diante de fatos irregulares a ele submetidos, sob pena de se tornar inviável a segregação de funções e ineficiente o mecanismo da delegação de competência" (Acórdão 2948/2010-TCU-Plenário) .
"Não cabe ao dirigente máximo revisar, em minúcias, os processos administrativos instruídos pelas subunidades a ela vinculadas" (Acórdão 3013/2012-TCU-Plenário) ;
"Não compete a superintendente regional de entidade pública executora de obras analisar orçamentos e projetos, mas sim à área técnica constituída com esse fim, ou mesmo membros da comissão permanente de licitação que elaboram o edital do certame" (Acórdão 1054/2011-TCU-Plenário) ;
22.	No presente caso, verifica-se que a reitora assinou o termo aditivo com o reajuste de 3% que havia sido sugerido/informado por três servidores da área técnica (Departamento de Contratos e Convênios/Pró-Reitoria de Administração e Finanças, conforme peça 119, p. 4-7) que devem/deveriam ter o conhecimento e expertise quanto ao tema. 
23.	Ainda, veja-se que na informação de peça 119, p. 7, consta que "o processo epigrafado foi objeto de análise da Procuradoria Federal junto à FUA que emitiu o Parecer nº 00225/2016" e que "foi orientado também que a prorrogação se dê nos termos do Artigo 57, II, passando então para o período de 06 meses e foi concedido um reajuste de aproximadamente 3%".
24.	A leitura desse documento pode mesmo dar a interpretação de que a Procuradoria havia orientado sobre a prorrogação em seis meses e ao menos avaliado o reajustamento contratual.
25.	Mas, como se observa no Parecer 225/2016 (peça 131) o reajuste não foi sequer tratado.
26.	Assim, considera-se que a conduta da Reitora em assinar o reajuste deu-se a partir de informações apresentadas pela área especializada em gestão de contratos da Universidade, o que pode ter lhe levado ao erro. 
27.	Ademais, não há indicativos nos autos de ocorrência de má fé, locupletamentos, fraudes, desvios e outros irregularidades graves, e deve ser levado em conta a baixa materialidade envolvida, de cerca de R$ 97 mil (peça 104, p. 42) .
28.	Por estes motivos, com vênias ao auditor-instrutor, avalia-se que as razões de justificativa apresentadas pela sra. Márcia devem ser acatadas, afastando-se quaisquer sanções.
VI
29.	Quanto às medidas adotadas, os resultados obtidos e o prazo previsto para conclusão das providências eventualmente pendentes de adoção pela Universidade, como requerido pelo ministro-relator no despacho de peça 106, nada há a acrescer em relação à instrução de peça 133.
30.	Ao que se observa da peça 120, a nova gestão da UFAM vem adotando providências para o aperfeiçoamento da governança e da gestão logística da Universidade, com verossimilhança das proposições e do esforço institucional que configuram um compromisso seguro de atendimento das determinações e recomendações exaradas por esta Corte de Contas, ainda que não possam ser materializadas de forma imediata.
31.	Ainda assim, consideram-se como pertinentes as recomendações e determinações sugeridas inicialmente pela Secex-AM (peça 104) e repisadas na instrução de peça precedente.
32.	Com tais encaminhamentos, crê-se que o Tribunal atuará de forma preventiva, induzindo a melhoria dos processos e controles da instituição. 
VII
33.	Diante do exposto, a proposta de encaminhamento que se sugere à consideração do Exmo. Sr. Ministro-relator é a que segue:
33.1.	dar a seguinte redação ao item 59.1.1 e excluir os subitens 59.1.2.1 a 59.1.2.4 da proposta da instrução de peça 133:
59.1.1) acatar as razões de justificativa apresentadas pelos responsáveis Márcia Perales Mendes Silva (CPF XXX.861.902-XX) , Ricardo Barbosa Morais (CPF XXX.362.432-XX) , Cláudio Gomes da Victória (CPF XXX.987.072-XX) e Rita Floramar Fernandes dos Santos (CPF XXX.730.142-XX) ;
33.2.	excluir o item 59.7 da proposta da instrução de peça 133;
33.3.	manter os demais termos da proposta."

8.1. Clotilde Miranda Monteiro de Castro (8888/OAB-AM) e outros, representando Márcia Perales Mendes Silva.

Não atuou.

RELATÓRIO DE AUDITORIA NO ÂMBITO DA FOC REALIZADA SOBRE A GOVERNANÇA E GESTÃO DAS AQUISIÇÕES DAS UNIVERSIDADES E INSTITUTOS FEDERAIS. IRREGULARIDADES E IMPROPRIEDADES IDENTIFICADAS NA ENTIDADE AUDITADA. DETERMINAÇÕES. RECOMENDAÇÕES. PLANO DE AÇÃO. CIÊNCIA DAS OCORRÊNCIAS.

RELATÓRIO DE AUDITORIA (RA)

Secretaria de Controle Externo da Educação (SecexEducação).

Trata-se de Fiscalização de Orientação Centralizada - FOC - Conformidade e Governança em aquisições das Universidades e Institutos Federais, com o objetivo de verificar os mecanismos de gestão de riscos que contribuam para a boa governança e gestão das aquisições públicas, a fim de evitar desperdício de recursos e mitigar as hipóteses de fraude e corrupção.
Para tal fim, as questões de auditoria foram relacionadas às gestões da ética e de riscos, à transparência e à auditoria interna. Ademais, foram selecionados alguns contratos referentes à serviços de apoio a fim de verificar a observância de mecanismos que visam a mitigar riscos no processo de aquisição pública, tendo por base o documento Riscos e Controles nas Aquisições (RCA) , aprovado pelo Acórdão 1321/2014-TCU-Plenário, de relatoria da E. Ministra Ana Arraes, que procurou mapear os principais riscos inerentes ao metaprocesso de aquisições: oficialização da demanda, planejamento da contratação, seleção do fornecedor e gestão do contrato.
Este processo versa especificamente sobre a auditoria realizada na Fundação Universidade do Amazonas (Ufam) , no período de 1º/1/2015 a 19/6/2017, por meio da qual, identificaram-se os seguintes achados:
as práticas de gestão da ética, nos exercícios de 2016 e 2017, não foram implementadas conforme os critérios da Comissão de Ética Pública da Presidência da República; e, embora exista uma comissão de ética na Universidade, ela não está estruturada para o exercício de suas atribuições;
o arranjo institucional para a gestão de risco, em 2017, não atendeu aos critérios estabelecidos na IN MP CGU 1/2016;
não obstante as informações das aquisições publicadas na internet, no ano de 2017, sigam os critérios estabelecidos na Lei 12.527/2011, no Decreto 7.724/2012 e no Guia da transparência ativa para órgãos e entidades do poder executivo federal, verificou-se omissão de informações referentes ao número do processo, data, hora, local e cidade da abertura das propostas, em processo de aquisição com dispensa de licitação; 
as atividades da auditoria interna, em 2017, estavam sendo praticadas em conformidade com os critérios estabelecidos na IN CGU 3/2017, havendo, entretanto, oportunidades de melhoria no que se refere à apuração do montante financeiro despendido com a Auditoria Interna, delimitação do perfil do auditor interno e utilização de um sistema informatizado para monitorar os trabalhos de auditoria interna e externa; 
a Ufam não elabora plano anual de aquisições; 
em relação aos contratos analisados, os processos foram iniciados por documento de demanda que não contém todos os requisitos exigidos pela IN MP 5/2017, havendo um caso em que não consta, no processo, o documento de oficialização da demanda;
os processos de aquisição da Ufam não possuem estudos técnicos preliminares; 
a assessoria jurídica, o pregoeiro e a comissão de licitação não adotam listas de conferência padronizadas pela Advocacia-Geral da União (AGU) nos processos de compras, nas fases de planejamento das aquisições, seleção do fornecedor e ajustes contratuais; 
há falhas na elaboração dos editais, termos de referência, projetos básicos e minutas dos contratos analisados, bem como na gestão dos contratos resultantes, o que dificulta a obtenção de solução que atenda plenamente à necessidade que originou a contratação.
A então Secretaria de Controle Externo no Amazonas (SecexAM) propôs, em seu relatório, peça 104, audiências de três responsáveis, determinações, recomendações e ciências.
Por meio do despacho, peça 106, autorizei as audiências e determinei, antes da emissão de determinações, recomendações e ciências, fosse realizada diligência à Ufam para que a Universidade informasse as medidas efetivamente adotadas, os resultados obtidos e o prazo previsto para conclusão das medidas pendentes, quanto aos seguintes apontamentos:
"a) estruturar e colocar em funcionamento a Comissão de Ética, prevista na Resolução CEP 10/2008, de acordo com o estabelecido no art. 6º, inciso I, e art. 8º, inciso III, do Decreto 6.029/2007 c/c o Decreto 1.171/1994;
b) apurar e adotar as medidas legais cabíveis em relação aos fatos apontados nos processos 23105.012758/2015 (Contrato 12/2015) , 23105.002925/2015 (Contrato 13/2015) , 23105.014088/2015 (Contrato 20/2015) , 23105.06798/2016 (Contrato 8/2016) , levando em conta os pareceres 154/2015/Consu/PFFUA/PGF/AGU, 202/2015/Consu/PFFUA/PGF/AGU, 166/2015/Consu/PFFUA/PGF/AGU e 59/2016/Consu/PFFUA/PGF/AGU, os memorandos 660/2015-PROADM, 1078/2015-PROADM, 560/2016-PROADM, e o processo 23105.001620/2017-40;
c) identificar e responsabilizar os agentes públicos que porventura se omitiram em relação aos fatos identificados nos processos acima relacionados, levando em consideração a legislação e os normativos pertinentes, entre eles o manual de processo administrativo da Universidade;
d) comprovar a execução dos serviços relativos aos Contratos 32 a 36/2016 e instaurar, se for o caso, os procedimentos legais destinados ao ressarcimento dos valores pagos e não comprovados; 
e) aferir possíveis fraudes relacionadas ao pagamento de encargos sociais e trabalhistas, na execução dos Contratos 08/2016 e 13/2015, cometidas pela empresa Jucineiry C. Gomes- ME, CNPJ 15.470.542/0001-03, identificando e responsabilizando os servidores que, de acordo com as respectivas atribuições, deixaram de adotar as medidas pertinentes."
Foram ouvidos em audiência a ex-Reitora Márcia Perales (peça 111) ; a coordenadora do Programa de Licenciaturas Indígenas (Prolind) , Rita Floramar Fernandes dos Santos (peça 112) ; o fiscal de contratos Cláudio Gomes da Victória (peça 110) ; e o diretor do Instituto de Natureza e Cultura (INC) , em Benjamin Constant/AM, Ricardo Barbosa Morais (peça 109) , para justificar os seguintes achados:
"a) inexistência de aplicação de penalidades à contratada por falha na execução do contrato 13/2015 (responsável Ricardo Barbosa Morais, diretor do INC, conforme subitem II.10.6- peça 104, p. 38) ;
b) repactuação contratual ¿do Contrato 7/2016¿ em prazo inferior a um ano (responsável Márcia Perales Mendes Silva, ex-reitora, subitem II.10.8, peça 104, p. 40) ;
c) não comprovação da boa e regular aplicação dos recursos públicos envolvidos nos Contratos 32 a 36/2016 (responsável Cláudio Gomes da Victória, fiscal dos contratos 32-36/2016-Prolind, e Rita Floramar F. dos Santos, coordenadora do Prolind, subitem II.10.5, peça 104, p. 35-38) ."
A seguir, os contratos supramencionados e respectivos valores, objetos e empresas contratadas:
	Contrato
	Valor Contratado (R$) 
	Objeto do Contrato
	Contratada

	12/2015
	3.605.184,00
	Prestação de serviços de exploração de atividades comerciais em restaurante da contratante, para fornecimento de refeições, nas espécies desjejum, almoço e jantar.
	Carla da Silva Bemfica Freitas - EPP (CNPJ 07.844.800/0001-38) 

	13/2015
	1.381.320,00
	Fornecimento de refeição pronta transportada, incluindo preparo e distribuição para a Comunidade Universitária, com uso de áreas e instalações para exploração de restaurante e cantina no Campus de Benjamin Constant/Am.
	Jucineiry C Gomes - ME (CNPJ 15.470.542/0001-03) 

	20/2015
	2.102.760,00
	Contratação emergencial para a prestação de serviços de exploração de atividades comerciais em um restaurante da contratante para fornecimento de refeições, nas espécies, desjejum, almoço e jantar.
	Vera Lúcia da Silva Moulthrop - EPP (CNPJ 11.699.529/0001-61) 

	7/2016
	3.030.330,00
	Fornecimento de refeição pronta transportada, incluindo preparo e distribuição, destinado a assistir aos estudantes da Universidade Federal do Amazonas no Campus Universitário Artur Virgílio Filho.
	R M Machado e Cia Limitada (CNPJ 01.742.429/0001-17) 

	8/2016
	408.600,00
	Contratação emergencial de serviços de fornecimento de refeição pronta transportada, incluindo preparo e distribuição destinado a assistir os estudantes da Unidade Acadêmica de Benjamin Constant - INC / Ufam.
	Jucineiry C Gomes - ME (CNPJ 15.470.542/0001-03) 

	32/2016
	806.400,00
	Contratação de empresa especializada na prestação de serviços de fornecimento de refeições pronta transportada (café da manhã, almoço, lanche da tarde e jantar) sob demanda, com disponibilização de mão de obra, materiais e equipamentos para 100 alunos em Manaus - Fazenda Experimental.
	M J Restaurantes Ltda - EPP (CNPJ 13.523.245/0001-45) 

	33/2016
	464.400,00
	Contratação de empresa especializada na prestação de serviços de fornecimento de refeições pronta transportada (café da manhã, almoço, lanche da tarde e jantar) sob demanda de mão de obra, materiais e equipamentos para 50 alunos em São Gabriel da Cachoeira,
	M J Restaurantes Ltda - EPP (CNPJ 13.523.245/0001-45) 

	34/2016
	602.280,00
	Contratação de empresa especializada na prestação de serviços de fornecimento de refeições pronta transportada (café da manhã, almoço lanche da tarde e jantar) sob demanda de mão de obra especializada, materiais e equipamentos para 70 alunos em Benjamin Constant.
	M J Restaurantes Ltda - EPP (CNPJ 13.523.245/0001-45) 

	35/2016
	329.400,00
	Contratação de empresa especializada na prestação de serviços de fornecimento de refeições pronta e transportada (café, almoço, lanche e jantar) sob demanda de mão de obra, materiais e equipamentos para 30 alunos em Manicoré/AM.
	M J Restaurantes Ltda - EPP (CNPJ 13.523.245/0001-45) 

	36/2016
	200.160,00
	Contratação de empresa especializada na prestação de serviços de fornecimento de refeições pronta transportada (café, almoço, lanche e jantar) sob demanda de mão de obra, materiais e equipamentos para 20 alunos em Lábrea/AM.
	M J Restaurantes Ltda - EPP (CNPJ 13.523.245/0001-45) 

A avaliação das respostas às audiências e à diligência ficou a cargo da Secretaria de Controle Externo da Educação (SecexEducação) em razão de mudanças na estrutura administrativa desta Corte de Contas, que propôs, em instrução, peça 133, acatar as razões de justificativa apresentadas por Ricardo Barbosa Morais (diretor do INC) , Cláudio Gomes da Victória (fiscal dos contratos 32 a 36/2016-Prolind) e Rita Floramar Fernandes dos Santos (coordenadora do Prolind) .
Considerou, quanto a atuação da coordenadora do Prolind e do fiscal dos contratos 32 a 36/2016-Prolind, que há problema estrutural relacionado a deficiências na fiscalização de contratos, na Ufam, já conhecido pela Universidade, de sorte que não cabe penalizar com multa os gestores chamados em audiência. Propôs determinar à Ufam que apure as responsabilidades em processo a ser constituído pela Comissão Permanente de Procedimentos Administrativos-CPPAD, com vistas a instaurar processo disciplinar contra quem a elas deu causa, bem como a recompor o Erário.
O auditor da SecexEducação propôs ainda rejeitar as razões de justificativa apresentadas por Márcia Perales Mendes Silva (ex-Reitora) , por ter assinado Termo Aditivo ao Contrato 7/2016, reajustando a avença cujo prazo de vigência era inferior a um ano, em desconformidade com o art. 2º, § 1º, da Lei 10.192/2001 e art. 28, caput e § 1º, da Lei 9.069/1995, e com precedentes do TCU (acórdãos 2387/2007 e 341/2015, ambos do Plenário, de relatoria do E. Ministro-Substituto Augusto Sherman e do E. Ministro Raimundo Carreiro, respectivamente) . Sugeriu a aplicação da multa prevista no art. 58, inciso I, da Lei 8.443/92, à ex-Reitora, em razão da irregularidade cometida.
Propôs: i) determinar à Ufam que elabore plano de ação, no prazo de 90 dias, contendo as ações, prazos, responsáveis e resultados esperados, para estruturação, implementação e efetivo funcionamento da Comissão de Ética; ii) fazer recomendações e iii) dar ciência à Universidade no que concerne aos demais achados de auditoria.
O diretor da SecexEducação, atuando como secretário da unidade técnica, com respaldo na Portaria de Delegação de Competência - SecexEducação 3/2019, divergiu do auditor quanto a aplicação de multa a Márcia Perales Mendes Silva. 
Em sua concepção, um Reitor não deve participar das ações administrativas mais comezinhas da Universidade, sob pena de inviabilizar a gestão da instituição, cabendo-lhe atuar de forma estratégica com vistas à geração de valor público e ao atingimento da missão da Universidade.
Entendeu, no caso concreto, que a ex-Reitora assinou o reajuste do Contrato 7/2016 a partir de informações apresentadas pela área especializada em gestão de contratos da Universidade, o que pode ter-lhe levado ao erro. 
O reajuste de 3% foi sugerido por três servidores do Departamento de Contratos e Convênios/Pró-Reitoria de Administração e Finanças, conforme peça 119, p. 4 a 7, que deveriam ter o conhecimento e expertise quanto ao tema. Ademais, o processo foi objeto de análise pela Procuradoria Federal junto à FUA, que emitiu o Parecer 225/2016 (peça 131) , concordando com a prorrogação, sem tratar especificamente do reajustamento contratual, dando a entender que a proposta estava correta.
Ademais, não há indícios, nos autos, de má-fé, locupletamentos, fraudes, desvios e outros irregularidades graves, bem como deve ser levada em conta a baixa materialidade, cerca de R$ 97 mil.Propôs acatar as alegações de defesa de Márcia Perales Mendes Silva e manter os demais termos da proposta do auditor.
Alinho-me à proposta do auditor com os ajustes e observações feitas pelo diretor da SecexEducação e incorporo as análises da então SecexAM, consubstanciadas no Relatório de Fiscalização, peça 104, e da SecexEducação, peças 133 e 134, todos transcritos no relatório que acompanha este voto, às minhas razões de decidir.
Faço as determinações, recomendações e emito as ciências propostas pela SecexEducação, com ajustes.
Feitas essas considerações, voto por que o Tribunal acolha a minuta de acórdão que ora submeto à deliberação do colegiado.
TCU, Sala das Sessões Ministro Luciano Brandão Alves de Souza, em 8 de dezembro de 2020.
WALTON ALENCAR RODRIGUES 
Relator